---
title: "Homework #4"
subtitle: "학교, 학과, 학번 입력"
author: "한글 이름 입력"
date: "`r paste('제출일자:', Sys.Date())`"
output: html_document
editor_options: 
  chunk_output_type: console
---


<!-- ```{r, include=FALSE, echo=FALSE} -->
<!-- knitr::opts_knit$set(root.dir = '..') -->
<!-- ``` -->


1. 자료실에 업로드된 `exercise.zip` 파일을 다운로드 후 `exercise` 폴더에 압축을 풀면 총 20개의 텍스트 파일이 저장되어 있다. 해당 파일들은 휴면상태 뇌파(resting state EEG) 신호로부터 추출한 특징(feature)이다. 폴더에 포함된 텍스트 파일의 이름은 `기기명` (`h7n1`), `EEG 변수 특징` (`beam_results`), `파일번호` (예: `009`)로 구성되어 있고 `_`로 연결되어 있다. 

a. 저장된 텍스트 파일 중 하나를 열어보고 해당 텍스트 파일이 저장하고 있는 데이터의 구조에 대해 설명하고, 열과 열을 구분하기 위해 어떠한 구분자(separator)가 사용되었는지 기술하시오. 

> 1-a 답: 입력(입력 시 해당 문구 삭제)


b. 다운로드한 텍스트 파일이 저장된 폴더 경로를 `path` 라는 객체에 저장하고,  `dir()` 함수를 이용해 해당 폴더에 저장되어 있는 파일의 이름 모두를 `filename` 이라는 객체에 저장 하시오. (참고: `dir()` 함수는 인수로 받은 폴더 경로 내 존재하는 모든 파일의 이름 및 확장자를 문자형 벡터로 반환해 주는 함수임. 자세한 사용법은 `help(dir)`을 통해 확인)

```{r 1-b-ans}
# path <- "텍스트 파일이 저장된 폴더명"
# filename <- dir(path)
```

c. `filename` 에서 `기기명` 부분만 추출 후, `file_dev` 객체에 저장 하시오. 
   
```{r 1-c-ans}

```

d. 정규표현식을 이용하여 `filename` 에서 `기기명`에 해당하는 부분을 삭제 후 `file_id` 객체에 저장 하시오(hint: `gsub()` 함수를 사용할 수 있으먀, `file_id`에 저장되어 있는 문자열 원소 모두는 `beam_results_009.txt`와 같은 형태로 반환되어야 함). 

```{r 1-d-ans}

```

e. 정규표현식을 사용하여 위에서 생성한 `file_id`에서 숫자만 추출 후 `id_tmp` 라는 객체를 생성 하시오. 그리고 `ID` 문자열와 `file_id`에 저장되어 있는 문자열과 결합해 모든 원소가 `ID009`와 같은 형태의 원소값을 갖는 `ID` 객체를 생성하시오

```{r 1-e-ans}

```

f. `paste()` 또는 `paste0()` 함수를 활용해 1-a. 에서 생성한 `path`라는 객체와 `filename`을 이용해 `파일경로/파일명` 형태의 문자형 벡터를 `full_filename` 객체에 저장하시오. 

```{r 1-f-ans}

```

g. 1-f.에서 만든 `full_filename`, `lapply()`와 `read.table()` 함수를 활용하여 폴더에 저장되어 있는 모든 텍스트 파일을 리스트 형태로 저장한 `datl` 객체를 생성 하시오.

```{r 1-g-ans}

```

h. 1-g.에서 생성한 `datl`에 저장되어 있는 20개의 데이터 프레임을 하나의 데이터 프레임으로 묶은 결과를 저장한 `dat` 객체를 생성 하시오. 

```{r 1-h-ans}

```

i. 1-c. 와 1-d. 에서 생성한 `ID`와 `file_dev` 를 이용해 두 개의 변수로 구성된  `id_info` 라는 데이터 프레임을 생성 하시오. 단 두 문자형 벡터의 각 원소는 3 번씩 반복되어야 하고, 각 변수는 모두 문자형으로 저장되어야 함. 

```{r 1-i-ans}

```


j. 1-i. 에서 생성한 데이터 프레임 `id_info` 와 1.h 에서 생성한 `dat` 을 하나의 데이터 프레임으로 묶은 `dat_fin` 이라는 객체를 생성 하시오. 

```{r 1-j-ans}


```

  
k. 자료실에 업로드된 `beam-crf-ex.rds`를 다운로드 한 후 R 작업공간에 불러온 결과를 `beam_crf` 객체에 저장하시오. 

```{r 1-k-ans}

```

l. tidyverse 패키지를 R 작업공간으로 읽은 후 dplyr 에서 제공하는 함수를 이용해 1-k. 에서 생성한 `beam_crf` 의 변수 `eeg_filenam` 문자열 중 처음 5개 문자(예: `ID158`)만 추출한 `eeg_id`라는 변수를 `beam_crf` 데이터 프레임 내에 새로운 변수로 만드시오. 

```{r 1-l-ans}

```

m. 두 데이터 프레임 `beam_crf`와 `dat_fin`은 연결할 수 있는가? 연결할 수 있다면 그 이유를 설명 하시오. 


> 1-m 답: 


n. 만약 연결할 수 있다면 `beam_crf`와 `dat_fin`을 join 하여 두 데이터 프레임에 공통으로 포함된 행으로 구성된 데이터 프레임 `beam_sub` 객체를 생성 하시오. 

```{r 1-n-ans}

```


o. 1.n. 에서 생성한 `beam_sub`에 대해 dplyr 에서 제공하는 함수를 이용해 아래 기술한 내용을 수행 하시오. 단  각 단계는 파이프 연산자(`%>%`) 로 연결 하시오. 

   1. `usubjid`, `sex`, `age`, `literacy`, `Row`, `MDF`, `PF`, `ATR` 변수를 선택한 다음
   2. 변수 `sex`, `literacy`, `Row`를 요인형(factor)으로 변환하고, 
   3. 변수 `age`를 `floor()` 함수를 이용해 소숫점 내림한 결과가 저장된 `beam_sub2` 객체를 생성 하시오. 


```{r 1-o-ans}

```


p. `beam_sub2`를 이용해 아래 기술한 결과를 반환하는 스크립트를 작성 후 확인 하시오. 


   1. `Row` 수준별 `MDF`, `PF`, `ATR`의 평균(`mean()`), 표준편차(`sd()`), 최솟값(`min()`), 중앙값(`median()`), 최댓값(`max()`)을 출력 하시오(dplyr 패키지 함수 이용). 
   
   2.`literacy`는 조사에 참여한 대상자가 문자식별(문자를 읽고 쓸수 있는지)에 대한 정보를 담고 있는 변수이다. 문자식별 변수의 수준 별 케이스 수와 `age`, `MDF`, `PF`, `ATR`의 평균 결과를 출력 하시오(dplyr 패키지 함수 이용) . 
   
   3. 1.p.1 과 1.p.2 와 동일한 결과를 출력하는 스크립트를 R 기본 문법을 이용해 작성해 본 후 두 방법(dplyr 문법 vs. R 기본 문법)에 대해 비교해 보시오. 

```{r 1-p-ans}
# 1. 
# 2. 
# 3. 
```

> 1-p-3 비교 서술: 

