# 데이터 타입(Data Type) {#data-type}

```{r chunk-setup, echo=FALSE, message=FALSE}
knitr::opts_chunk$set(size="footnotesize",
                      comment = NA,
                      highlight = TRUE)
def.chunk.hook  <- knitr::knit_hooks$get("chunk")
knitr::knit_hooks$set(chunk = function(x, options) {
  x <- def.chunk.hook(x, options)
  ifelse(options$size != "normalsize", paste0("\\", options$size,"\n\n", x, "\n\n \\normalsize"), x)
})
# options(width = 85)
```


#### 학습 필요성 {#ch2-abstract .unnumbered}

- R언어는 타 프로그래밍 언어와 유사한 자료형(정수형, 실수형, 문자형 등)을 제공
- R 언어가 다른 언어와 차이점 $\rightarrow$ **데이터 분석**에 특화된 벡터(vector), 행렬(matrix), 데이터프레임(data frame), 리스트(list)를 제공
- R 패키지에서 제공되는 함수 사용 방법은 R의 데이터 타입에 따라 달라질 수 있음  
- R 언어를 원활히 다룰 수 있으려면 R에서 데이터의 형태, 자료 할당 및 그 연산 방법에 대한 이해가 필수적으로 선행되어야 함


#### R 객체의 종류 {#ch2-object-type .unnumbered}

- 스칼라(상수형, scalar 또는 atomic)
- 벡터(vector): **R의 기본연산 단위**
- 리스트(list)
- 행렬(matrix)
- 배열(array)
- 데이터프레임(data frame)
- 함수(function)
- 연산자(operator) ...


R 객체 중 scalar, vector, matrix, data.frame $\rightarrow$ 데이터 객체(object)


#### 객체에 입력 가능한 값 {#object-value .unnumbered}

- **수치형(numeric)**: 숫자(정수, 소수)

- **문자열(string)**: `"충남대학교"`, `"R강의"`

- **논리형(logical)**: `TRUE`/`FALSE`

- **결측값(`NA`)**: 자료에서 발생한 결측 표현

- **공백(`NULL`)**: 지정하지 않은 값

- **요인(factor)**: 범주형 자료 표현(수치 + 문자 결합 형태로 이해하면 편함)

- **기타**: 결측(`NA`), 숫자아님(`NaN`), 무한대(`Inf`) 등


```{block2, type="rmdnote"}
**학습목표(2 주차)**: R의 데이터 차입 중 가장 기본이 되는 스칼라, 백터, 리스트에 대한 이해와 해당 객체를 생성하고, 이와 연관된 함수들을 익힌다.
```

## 스칼라(scalar) {#scalar}

- 단일 차원의 값(하나의 값): $1 \times 1$ 백터로 표현 $\rightarrow$ R 데이터 객체의 기본은 벡터!!
- 데이터 객체의 유형은 크게 숫자형, 문자열, 논리형이 있음

```{block2, type="rmdtip"}
스칼라를 입력시 R의 벡터 지정 함수인 `c()`(벡터 부분에서 상세 내용 학습)를 꼭 사용해서 입력할 필요가 없다. 단, 두 개 이상 스칼라면 벡터이므로 꼭 c()를 써야 한다.
```

### 숫자형 {#numeric}

- 정수형(integer)과 실수형(double)로 구분됨
- 정수형 구분시 숫자 뒤 `L`을 표시

```{r, comment=NA}
# 정수형 구분자 사용 예시
# typeof(): R 객체의 데이터 타입 반환하는 함수
typeof(10L)
typeof(10)
```

- 수치연산(`+, -, *, ^, **, /, %%, %/%`) 가능: R은 함수형 언어이기 때문에 앞에 기술한 연산자도 하나의 함수로 인식함. 
- 수치 연산자(operator) 및 기본 수학 함수

```{r operation, echo=FALSE, message=FALSE}
require(tidyverse)
require(rmarkdown)
require(knitr)
require(kableExtra)

연산자 <- c("+, -, *, /", 
            "n %% m", 
            "n %/% m", 
            "n ^ m 또는 n ** m")
설명 <- c("사칙연산", 
          "n을 m 으로 나눈 나머지", 
          "n을 m 으로 나눈 몫", 
          "n 의 m 승")
tab2_01 <- data.frame(연산자, 설명, check.names = F)
options(kableExtra.html.bsTable = T)
knitr::opts_knit$set(kable.force.latex = FALSE)
kable(tab2_01,
      align = "ll",
      escape = TRUE, 
      booktabs = T, caption = "R언어의 기본 수치 연산자") %>%
  kable_styling(bootstrap_options = c("condensed", "striped"),
                position = "center", 
                font_size = 11, 
                latex_options = c("striped", "HOLD_position"))

```

**숫자형 스칼라 연산 적용 예시**

```{r ex-operator, comment=NA, prompt=FALSE}
# 숫자형 스칼라
a <- 3
b <- 10
a; b

# 덧셈
c <- a + b
c
# 덧셈을 함수로 입력
# "+"(a, b)로 입력한 결과
c <- "+"(a, b)

# 뺄셈
d <- b - a
d

# 곱셈
m <- a * b
m
# 나누기
dd <- b/a
dd
# 멱승
b^a

# 나누기의 나머지(remainder) 반환
r <- b %% a
r
# 나누기의 몫(quotient) 반환
q <- b %/% a
q
# 연산 우선 순위
nn <- (3 + 5)*3 - 4**2/4
nn

```

### 문자형 {#character}

- 수치연산 불가능
- 따옴표(`"`)로 문자열 표시

```{r ex-char, comment=NA, prompt=FALSE, error=TRUE}
h1 <- c("Hello CNU!!")
h2 <- c("R is not too difficult.")
typeof(h1); typeof(h2)
h1
h2
# 문자열의 문자 수 반환
nchar(h1); nchar(h2)

# 문자열 연산 error 예시
h1 - h2
  
```







