---
title: "데이터 입출력"
subtitle: "읽기 함수의 가정을 명시하고 원문과 대조하기"
author: "구본초"
institute: "충남대학교 정보통계학과"
date: today
lang: ko
format:
  revealjs:
    theme: [default, upgrade/slides-theme.scss]
    width: 1280
    height: 720
    slide-level: 2
    # 쪽번호와 꼬리말은 테마가 슬라이드 안에 그린다 (upgrade/slides-number.html, --deck-footer)
    slide-number: false
    progress: true
    history: false
    highlight-style: github
    code-line-numbers: false
    code-copy: false
    center-title-slide: false
    fig-align: center
    include-in-header:
      text: |
        <style>
        :root {
          --deck-kicker: "CHAPTER 11";
          --deck-course: "통계 패키지 활용";
          --deck-chapter: "11 데이터 입출력";
          --deck-footer: "통계 패키지 활용, 11 데이터 입출력";
          --deck-watermark: "UTF-8";
        }
        </style>
    include-after-body: upgrade/slides-number.html
    # 첫 ## 앞에 ::: {.notes} 를 두면 표지가 아니라 빈 슬라이드가 하나 생긴다.
    # 표지의 발표자 노트는 여기 data-notes 로 단다.
    title-slide-attributes:
      data-notes: |
        오늘은 11장 데이터 입출력입니다.

        분석은 파일을 읽는 한 줄에서 시작합니다. 그런데 그 한 줄이 조용히 틀리면, 뒤에서 아무리 정교하게 분석해도 숫자가 전부 틀립니다. 평균도 계산되고 그래프도 그려지는데 틀린 숫자로요.

        요즘은 파일 읽는 코드를 AI 가 금방 써 줍니다. 그런데 AI 는 여러분의 파일을 보지 못합니다. 여러분이 붙여 넣은 몇 줄만 봅니다. 그 코드가 파일을 제대로 읽었는지는 코드를 봐서는 모릅니다. 파일을 봐야 압니다.

        오늘의 목표는 두 가지입니다. 읽기 함수가 파일에 대해 어떤 가정을 하는지 알고 그 가정을 코드에 명시하는 것, 그리고 읽은 결과를 원문과 대조하는 절차를 몸에 익히는 것입니다.
knitr:
  opts_chunk:
    # YAML 에 comment: NA 라고 쓰면 문자열 "NA" 가 되어 모든 출력에 'NA' 접두어가 붙는다.
    comment: ""
    collapse: false
execute:
  echo: true
  warning: false
  message: false
  # 의도한 오류를 보여 주는 청크가 있다. Quarto 는 기본이 error: false 라 첫 오류에서 멈춘다.
  error: true
---


```{r setup, include=FALSE}
library(knitr)
library(readr)
options(readr.show_col_types = FALSE)

# 슬라이드는 폭이 좁다. 출력 폭을 46자로 접는다.
options(linewidth = 46, width = 46)
hook_output <- knitr::knit_hooks$get("output")
knit_hooks$set(output = function(x, options) {
  if (!is.null(n <- options$linewidth)) {
    x <- knitr:::split_lines(x)
    if (any(nchar(x) > n)) x <- strwrap(x, width = n)
    x <- paste(x, collapse = "\n")
  }
  hook_output(x, options)
})
f2 <- function(x) format(x, big.mark = ",", scientific = FALSE)
```


## 이 수업에서 다루는 것

::: {.keypoint}
파일을 읽는 한 줄이 조용히 틀리면 뒤의 계산이 모두 틀림: 읽기 함수의 **가정을 명시**하고 **원문과 대조**
:::

<br>

| | 절 | 내용 |
|:--|:--|:--|
| 1 | 파일과 경로 | 절대 경로와 상대 경로, 프로젝트, 파일은 바이트 |
| 2 | 텍스트 파일 읽기 | 구분자와 따옴표, 열 유형 추측, 결측 표기, 한글 인코딩 |
| 3 | 읽은 결과 검증하기 | 원문 먼저 보기, 다섯 가지 대조, 합계 행은 참값 |
| 4 | 파일 쓰기와 왕복 검사 | write.csv() 와 write_csv(), 저장했다 다시 읽기 |
| 5 | 스프레드시트와 통계 패키지 파일 | Excel, 숫자로 보이는 날짜, SPSS 파일 |
| 6 | 저장 형식 고르기 | RDS 와 RData, Parquet, 형식별 비용 |
| 7 | AI와 함께 | 파일 읽기 코드의 검증 |

: {tbl-colwidths="[6,36,58]"}

::: {.notes}
전체 지도를 먼저 보겠습니다.

1절은 파일을 어디서 찾는지, 경로 이야기입니다. 내 컴퓨터에서만 돌아가는 코드를 피하는 방법을 봅니다.

2절이 읽기 함수가 세우는 가정들입니다. 어디서 열이 나뉘는지, 각 열이 무슨 유형인지, 무엇이 결측인지, 어떤 바이트가 어떤 글자인지. 함수는 이걸 전부 추측합니다.

3절이 오늘의 중심입니다. 읽은 결과를 원문과 대조하는 절차를 세웁니다. 9장에서 참값을 정해 두고 대조했지요. 파일 읽기에서는 원문이 참값입니다.

4절부터 6절까지는 쓰기와 여러 형식입니다. 저장했다가 다시 읽으면 무엇을 잃는지를 직접 확인합니다.

7절은 AI 가 짜 준 파일 읽기 코드를 3절의 절차로 검증합니다.
:::


# [1]{.secno} 파일과 경로 {.section-title}

::: {.columns}
::: {.column width="54%"}
파일이 **어디에** 있는지 R 에게 알려 주는 방법

내 컴퓨터에서만 돌아가는 코드를 피하는 방법
:::
::: {.column width="46%"}
[이 절에서]{.label}

- 주소와 길 안내: 절대 경로와 상대 경로
- 작업 디렉터리와 프로젝트
- 파일은 바이트다
:::
:::

::: {.keypoint .teal}
**이 절이 답하는 질문**: 이 코드가 **다른 사람의 컴퓨터에서도** 돌아가는가?
:::

::: {.notes}
1절입니다. 파일을 읽으려면 먼저 파일이 어디 있는지 알려야 합니다.

별것 아닌 것 같지만, 과제로 받은 코드가 조교 컴퓨터에서 안 돌아가는 이유의 절반은 경로입니다. 이 절의 질문은 하나입니다. 이 코드가 다른 사람의 컴퓨터에서도 돌아가는가.
:::


## [1.1]{.secno} 주소와 길 안내: 절대 경로와 상대 경로

::: {.columns}
::: {.column width="50%"}
[사람에게 길 알려 주기]{.label .label-note}

- **주소 전체**: "○○시 ○○구 대학로 99, 자연과학대학 301호" → 어디서 듣든 같은 곳
- **지금 여기 기준**: "한 층 올라가서 오른쪽 첫 방" → 듣는 사람 위치에 따라 달라짐

[컴퓨터의 경로]{.label .label-slide}

- **절대 경로**: `C:/Users/홍길동/Documents/r-lecture/dataset/ch11/survey.csv`
- **상대 경로**: `dataset/ch11/survey.csv`
- 상대 경로의 기준: **작업 디렉터리**(working directory)
:::
::: {.column width="50%"}
```{r wd-basics}
basename(getwd())      # 지금 서 있는 폴더
file.exists("dataset/ch11/survey.csv")
list.files("dataset/ch11")
```

::: {.callout-caution}
**Windows 탐색기 경로를 그대로 붙이면 오류**: `"C:\Users\hong"` 의 역슬래시는 R 문자열에서 특수 문자 시작, 슬래시(`/`)로 적기
:::
:::
:::

::: {.notes}
처음 온 사람에게 학과 사무실 위치를 알려 준다고 해 봅시다. 방법이 두 가지 있지요.

하나는 주소 전체를 알려 주는 겁니다. 대학로 99, 자연과학대학 301호. 이건 듣는 사람이 어디 있든 같은 곳을 가리킵니다.

다른 하나는 "여기서 한 층 올라가서 오른쪽 첫 방" 입니다. 짧고 편한데, 듣는 사람이 다른 건물에 있으면 엉뚱한 방으로 갑니다.

컴퓨터 경로도 똑같습니다. 주소 전체가 절대 경로, 지금 있는 곳 기준이 상대 경로입니다. 그리고 R 이 지금 서 있는 곳을 작업 디렉터리라고 부릅니다.

오른쪽 코드를 보세요. 이 슬라이드는 강의 저장소 폴더에 서서 렌더했습니다. 그래서 dataset/ch11/survey.csv 라는 상대 경로로 파일이 보입니다.

아래 경고 상자. Windows 탐색기에서 경로를 복사해 오면 역슬래시가 들어 있지요. R 문자열에서 역슬래시는 특수 문자를 시작하는 기호라 오류가 납니다. Windows 에서도 슬래시로 적으세요.
:::


## 예측해 보자 {.predict}

아래 코드가 **성공하는** 작업 디렉터리는?

```r
read_csv("dataset/ch11/survey.csv")
```

::: {.options}
::: {}
**A** 저장소 폴더에서만
:::
::: {}
**B** 저장소 폴더와 그 안의 dataset 폴더
:::
::: {}
**C** 어느 폴더에서 실행해도
:::
:::

::: {.why}
상대 경로는 **작업 디렉터리에서 출발**하는 길 안내
:::

::: {.notes}
예측입니다. 이 코드는 작업 디렉터리가 어디일 때 성공할까요?

힌트는 아래 줄입니다. 상대 경로는 작업 디렉터리에서 출발하는 길 안내입니다. dataset 폴더 안에 서서 "dataset 폴더로 들어가라"고 하면 어떻게 될까요?
:::


## [1.2]{.secno} 작업 디렉터리와 프로젝트

::: {.columns}
::: {.column width="50%"}
[인터넷 예제와 AI 코드에 흔한 첫 줄]{.label .label-note}

```r
setwd("C:/Users/홍길동/Desktop/과제")
data <- read.csv("data.csv")
```

- 홍길동의 컴퓨터에서만 동작
- 조원, 조교, 새 노트북에는 그 폴더가 없음
- "제 책상 오른쪽 서랍" 같은 길 안내

```{r wd-missing}
file.exists("ch11/survey.csv")
```
:::
::: {.column width="50%"}
[해결: 프로젝트 폴더]{.label .label-slide}

- 코드, 데이터, 결과를 **한 폴더**에
- RStudio: 프로젝트 파일(.Rproj) 열기
- Positron: 폴더 열기(File > Open Folder)
- 작업 디렉터리가 그 폴더로 정해짐 → 경로는 **프로젝트 기준 상대 경로**

::: {.keypoint}
정답은 **A**: dataset 폴더 안에서는 dataset/dataset/ch11 을 찾게 됨

문서가 하위 폴더에 있으면 `here::here("dataset", "ch11", "survey.csv")` 로 프로젝트 기준 경로 만들기
:::
:::
:::

::: {.notes}
답은 A 입니다. dataset 폴더 안에 서서 dataset/ch11 로 가라고 하면, dataset 안의 dataset 을 찾으니까 없지요.

왼쪽 위 코드는 인터넷 예제나 AI 가 준 코드에 정말 흔한 첫 줄입니다. setwd 로 작업 디렉터리를 바꾸는 겁니다. 이 코드는 홍길동의 컴퓨터에서만 돌아갑니다. 같은 조 친구 컴퓨터에도, 채점하는 조교 컴퓨터에도 그 폴더는 없습니다. "제 책상 오른쪽 서랍에 있어요" 라고 길을 알려 주는 셈이지요.

해결책은 오른쪽입니다. 분석에 쓰는 코드, 데이터, 결과를 한 폴더에 모으고 편집기에서 그 폴더를 엽니다. RStudio 는 .Rproj 파일, Positron 은 폴더 열기입니다. 그러면 작업 디렉터리가 그 폴더로 정해집니다. 그다음부터 경로를 전부 프로젝트 기준 상대 경로로 적으면, 폴더째 누구에게 줘도 돌아갑니다.

Quarto 문서를 하위 폴더에 두면 렌더할 때 작업 디렉터리가 그 문서 폴더가 됩니다. 그때는 here 패키지의 here 함수가 프로젝트 폴더를 찾아서 경로를 만들어 줍니다.
:::


## [1.3]{.secno} 파일은 바이트다

::: {.columns}
::: {.column width="52%"}
[텍스트 파일: survey.csv]{.label .label-slide}

```{r bytes-text}
f_csv <- "dataset/ch11/survey.csv"
readLines(f_csv, n = 2)
readBin(f_csv, what = "raw", n = 8)
```

- 22 = 큰따옴표, ec 9d 91 = 한글 **응**
- 바이트를 글자로 바꾸는 약속만 알면 사람도 읽음
:::
::: {.column width="48%"}
[이진 파일: survey.xlsx]{.label .label-note}

```{r bytes-xlsx}
f_xlsx <- "dataset/ch11/survey.xlsx"
rawToChar(readBin(f_xlsx, "raw", n = 2))
head(unzip(f_xlsx, list = TRUE)$Name, 3)
```

- 첫 두 바이트 PK: ZIP 압축 형식을 만든 필 카츠의 머리글자
- **xlsx = XML 파일들을 묶은 압축 파일** → 전용 함수 필요
:::
:::

::: {.keypoint .teal}
읽기 함수는 바이트를 **약속에 따라 해석**: 약속이 어긋나면 오류로 멈추거나, **그럴듯한 표를 내고 조용히 끝남**
:::

::: {.notes}
모든 파일은 결국 바이트의 나열입니다. 0 부터 255 사이 숫자들이요. 보통 16진수 두 자리로 적습니다.

왼쪽은 CSV 파일입니다. 줄 단위로 읽으면 글자가 나오고, 바이트로 읽으면 22, ec, 9d, 91 이렇게 나옵니다. 22 가 큰따옴표이고, ec 9d 91 세 바이트가 한글 '응' 한 글자입니다. 이렇게 바이트를 글자로 바꾸는 약속만 알면 사람도 읽을 수 있는 파일을 텍스트 파일이라고 합니다.

오른쪽은 엑셀 파일입니다. 첫 두 바이트가 PK 입니다. ZIP 압축 형식을 만든 필 카츠라는 사람의 머리글자예요. 엑셀 파일은 사실 XML 파일 여러 개를 묶은 압축 파일입니다. 메모장으로 열면 알아볼 수 없는 기호만 나오는 이유이고, 전용 함수가 필요한 이유입니다.

아래 상자가 오늘 전체를 관통하는 문장입니다. 읽기 함수는 바이트를 약속에 따라 해석합니다. 약속이 어긋나면 해석이 틀립니다. 틀린 해석은 오류로 멈추기도 하지만, 그럴듯한 표를 내놓고 조용히 끝나기도 합니다. 뒤의 것이 무섭습니다.
:::


# [2]{.secno} 텍스트 파일 읽기 {.section-title}

::: {.columns}
::: {.column width="54%"}
CSV: 한 줄이 한 행, **쉼표**가 값을 나누는 텍스트 파일

읽기 함수가 파일에 대해 세우는 **가정**을 하나씩 확인
:::
::: {.column width="46%"}
[이 절에서]{.label}

- 구분자, 따옴표, 머리말
- read.csv() 와 read_csv()
- 열 유형은 추측이다
- 결측값과 숫자 표기
- 한글과 인코딩
:::
:::

::: {.keypoint .teal}
**이 절이 답하는 질문**: 오류 없이 읽힌 표는 **파일과 같은가**?
:::

::: {.notes}
2절입니다. 가장 흔한 데이터 파일인 CSV 를 읽습니다. 한 줄이 한 행이고 쉼표가 값을 나눕니다.

base R 의 read.csv 와 readr 패키지의 read_csv 두 함수를 같이 보면서, 함수가 파일에 대해 세우는 가정을 하나씩 확인합니다. 이 절의 질문은 오류 없이 읽힌 표가 정말 파일과 같은가입니다.
:::


## 예측해 보자 {.predict}

동아리 총무가 보낸 장보기 내역, **둘째 줄**은 쉼표로 몇 칸? read_csv() 는 이 줄을 어떻게 읽을까?

```
품목,가격,수량
사과,3,000원,2
배,"4,500원",1
```

::: {.options}
::: {}
**A** 3칸, 가격 열에 3,000원
:::
::: {}
**B** 4칸, 수량 열에 000원,2 가 붙음
:::
::: {}
**C** 칸 수가 맞지 않아 오류로 멈춤
:::
:::

::: {.why}
사람은 문맥으로 3,000원 을 한 값으로 읽지만, 함수는 **쉼표에서 끊음**
:::

::: {.notes}
동아리 총무가 장 본 내역을 이렇게 보냈습니다. 둘째 줄을 보세요. 사과, 3,000원, 두 개.

사람은 3,000원 이 가격이라는 걸 바로 알지요. 그런데 함수는 쉼표에서 끊습니다. 둘째 줄은 몇 칸이 될까요? 그리고 read_csv 는 그 줄을 어떻게 읽을까요? 셋째 줄에는 따옴표가 있다는 것도 봐 두세요.
:::


## [2.1]{.secno} 구분자, 따옴표, 머리말

```{r memo-setup, echo=FALSE}
memo_file <- file.path(tempdir(), "memo.csv")
writeLines(c("품목,가격,수량", "사과,3,000원,2", "배,\"4,500원\",1"), memo_file)
```

::: {.columns}
::: {.column width="50%"}
```{r memo-readr}
count.fields(memo_file, sep = ",")
memo <- read_csv(memo_file)
```

```{r memo-readr-show, echo=FALSE}
kable(memo)
kable(problems(memo)[, 1:4])
```
:::
::: {.column width="50%"}
[같은 파일, read.csv()]{.label .label-note}

```{r memo-base, echo=FALSE}
kable(read.csv(memo_file))
```

- 경고 없음, 사과와 배가 **행 이름**으로 빠지고 값이 밀림

::: {.keypoint}
정답은 **B**: 값 안의 쉼표는 **큰따옴표로 감싸기**가 CSV 의 약속

맨 위의 제목 줄은 `skip = 2` 처럼 건너뛰기
:::
:::
:::

::: {.notes}
답은 B 입니다. count.fields 가 줄마다 칸 수를 세어 줍니다. 3, 4, 3. 둘째 줄만 4칸이지요.

read_csv 는 첫 줄 기준으로 열 3개를 만들고, 넘치는 조각을 마지막 열에 붙였습니다. 수량 열에 "000원,2" 가 들어갔지요. 대신 문제로 기록해 둡니다. 아래 표가 problems 로 본 기록입니다. 2번째 줄, 3칸이어야 하는데 4칸이다.

셋째 줄은 따옴표 덕분에 4,500원 이 한 값으로 들어갔습니다. 이게 CSV 의 약속입니다. 값 안에 쉼표가 있으면 큰따옴표로 감쌉니다.

오른쪽은 같은 파일을 read.csv 로 읽은 결과입니다. 오류도 경고도 없습니다. 그런데 사과와 배가 행 이름으로 빠지고 값이 한 칸씩 밀렸어요. 데이터 줄이 머리글보다 한 칸 많으면 첫 칸을 행 이름으로 쓰는 규칙 때문입니다.

같은 파일을 두 함수가 다르게 틀립니다. 한쪽은 기록을 남기고, 한쪽은 조용히 밀어 넣습니다.

공공기관 파일은 맨 위에 제목 줄이 붙어 오는 경우가 많습니다. 그런 줄은 skip 인수로 건너뜁니다. 3절에서 실제 파일로 해 봅니다.
:::


## 예측해 보자 {.predict}

같은 텍스트를 두 함수로 읽으면, 열 이름 대출(권) 은? 끝에 공백이 있는 **"경기 "** 는 "경기" 와 같다고 판정될까?

```r
mini <- "도서관,시도,우편번호,개관일,대출(권),3월
누리도서관,서울,04157,2004-03-15,48215,12
가람도서관,경기 ,16489,2011-06-20,,7"
read.csv(text = mini)
read_csv(I(mini))
```

::: {.options}
::: {}
**A** 두 함수 모두 이름 그대로, 공백도 그대로
:::
::: {}
**B** read.csv() 만 이름을 고치고 공백을 남김
:::
::: {}
**C** 두 함수 모두 이름을 고치고 공백을 지움
:::
:::

::: {.why}
I() 로 감싼 문자열: 파일 경로가 아니라 **파일의 내용**으로 읽음
:::

::: {.notes}
예측입니다. 짧은 텍스트 하나를 두 함수로 읽습니다. I 로 감싼 문자열은 파일 경로가 아니라 파일 내용으로 읽힙니다. 짧은 예를 시험할 때 편하지요.

두 가지를 봅시다. 대출 괄호 권 이라는 열 이름이 어떻게 되는가. 그리고 둘째 행 시도에 "경기 " 처럼 끝에 공백이 있는데, 이게 "경기" 와 같다고 판정되는가.
:::


## [2.2]{.secno} read.csv() 와 read_csv()

```{r mini-both, echo=FALSE}
mini <- "도서관,시도,우편번호,개관일,대출(권),3월
누리도서관,서울,04157,2004-03-15,48215,12
가람도서관,경기 ,16489,2011-06-20,,7
다온도서관,대전,34126,,31002,NA"
base_df <- read.csv(text = mini)
readr_df <- read_csv(I(mini))
```

::: {.columns}
::: {.column width="62%"}
| 항목 | read.csv() | read_csv() |
|:--|:--|:--|
| 열 이름 대출(권), 3월 | 대출.권., X3월 로 고침 | 그대로 |
| 값 끝의 공백 "경기 " | 그대로 | 지움 |
| 문자 열의 빈칸 | 빈 문자열 "" | NA |
| 2004-03-15 | 문자 | 날짜(Date) |
| 04157 | 정수 4157 | 문자 "04157" |
| 칸 수가 다른 줄 | 밀리거나 오류 | problems() 에 기록 |

: {tbl-colwidths="[34,33,33]"}
:::
::: {.column width="38%"}
```{r mini-trim}
base_df$시도 == "경기"
readr_df$시도 == "경기"
```

::: {.keypoint}
정답은 **B**: 차이는 모두 **오류 없이** 일어남

"경기 " 와 "경기" 는 시도별 합계에서 **다른 지역**으로 집계
:::
:::
:::

::: {.keypoint .teal}
이 강의는 **read_csv()** 가 기본: AI 코드에서 read.csv() 를 보면 이 표의 차이를 떠올리기
:::

::: {.notes}
답은 B 입니다. 차이를 표로 모았습니다.

read.csv 는 열 이름을 R 이 좋아하는 모양으로 고칩니다. 괄호가 점으로, 숫자로 시작하는 이름 앞에 X 가 붙습니다. read_csv 는 그대로 둡니다.

값 끝의 공백은 read.csv 가 남기고 read_csv 가 지웁니다. 오른쪽 코드를 보세요. read.csv 로 읽은 쪽은 둘째 행이 "경기" 와 다르다고 FALSE 가 나왔습니다. 나중에 시도별로 합계를 내면 경기와 공백 붙은 경기가 서로 다른 지역으로 집계됩니다.

빈칸, 날짜, 앞자리 0, 칸 수가 다른 줄. 표에 있는 차이 가운데 오류를 내는 건 하나도 없습니다. 전부 조용히 일어납니다.

이 강의에서는 read_csv 를 기본으로 씁니다. 결과를 예측하기 쉽고, 문제가 생긴 줄을 기록해 주니까요. 그런데 인터넷 예제나 AI 가 준 코드에는 read.csv 가 자주 나옵니다. 그 코드를 받으면 이 표를 떠올리세요.
:::


## 예측해 보자 {.predict}

서울 도서관이 섞인 파일과 **대전 도서관만** 있는 파일, 우편번호 열의 유형은?

```r
with_seoul   <- read_csv(I("도서관,우편번호\n누리도서관,04157\n다온도서관,34126"))
daejeon_only <- read_csv(I("도서관,우편번호\n다온도서관,34126\n마루도서관,35233"))
class(with_seoul$우편번호)
class(daejeon_only$우편번호)
```

::: {.options}
::: {}
**A** 두 파일 모두 문자
:::
::: {}
**B** 두 파일 모두 숫자
:::
::: {}
**C** 서울이 섞인 파일은 문자, 대전만 있는 파일은 숫자
:::
:::

::: {.why}
우편번호는 사람에게 **번호표**, 그러나 함수는 **숫자처럼 생기면 숫자**로 추측
:::

::: {.notes}
예측입니다. 우편번호는 사람에게 번호표지 수가 아닙니다. 우편번호끼리 더하거나 평균 내는 사람은 없지요. 그런데 함수는 글자만 보고 숫자처럼 생겼으면 숫자로 추측합니다.

서울 우편번호는 0 으로 시작합니다. 대전은 3 으로 시작하고요. 서울이 섞인 파일과 대전만 있는 파일을 각각 read_csv 로 읽으면, 우편번호 열은 같은 유형이 될까요?
:::


## [2.3]{.secno} 열 유형은 추측이다

```{r guess-two-files, echo=FALSE}
with_seoul <- read_csv(I("도서관,우편번호\n누리도서관,04157\n다온도서관,34126"))
daejeon_only <- read_csv(I("도서관,우편번호\n다온도서관,34126\n마루도서관,35233"))
```

::: {.columns}
::: {.column width="50%"}
```{r guess-result}
class(with_seoul$우편번호)
class(daejeon_only$우편번호)
spec(daejeon_only)
```

- 정답은 **C**: 추측은 **그 파일에 든 값**을 보고 결정
- 대전 파일로 짠 코드가 서울이 섞인 다음 달 파일에서 멈추거나, 반대로 **0 이 사라짐**
:::
::: {.column width="50%"}
[유형을 명시하기]{.label .label-slide}

```{r col-types}
fixed <- read_csv(
  I("도서관,우편번호\n다온도서관,34126"),
  col_types = cols(우편번호 = col_character())
)
class(fixed$우편번호)
```

- col_character, col_double, col_integer, col_number, col_date(format = ), col_factor

::: {.keypoint}
우편번호, 학번, 전화번호, 행정 코드처럼 **계산하지 않는 번호는 문자로 명시**
:::
:::
:::

::: {.notes}
답은 C 입니다. 서울이 섞인 파일은 문자, 대전만 있는 파일은 숫자가 되었습니다.

read_csv 는 앞자리가 0 인 값이 섞여 있으면 0 을 지키려고 문자로 추측합니다. 그런데 0 으로 시작하는 값이 없으면 숫자로 추측합니다. 추측은 그 파일에 들어 있는 값을 보고 내리니까요.

이게 왜 문제냐면, 대전 파일만 받아서 분석 코드를 짜 두었다가 다음 달에 서울이 섞인 파일을 받으면 유형이 바뀝니다. 코드가 멈추거나, 거꾸로 숫자로 읽혀서 0 이 사라집니다.

해결은 오른쪽입니다. col_types 에 cols 로 열 이름과 유형을 짝지어 적습니다. 적지 않은 열은 계속 추측합니다. 자주 쓰는 유형 함수들이 아래 줄에 있습니다.

아래 상자를 기억하세요. 우편번호, 학번, 전화번호, 행정 코드. 계산하지 않는 번호는 문자로 명시합니다. 그러면 파일이 바뀌어도 유형이 안 바뀝니다.
:::


## [2.4]{.secno} 결측값과 숫자 표기

```{r usage-setup, echo=FALSE}
usage <- "도서관,대출권수,이용자수
누리도서관,\"48,215\",12904
여울도서관,-,-
가람도서관,\"35,108\",9870"
```

::: {.columns}
::: {.column width="50%"}
[설문지의 빈칸, 모름, 해당 없음, 대시]{.label .label-note}

- 사람: 모두 **값이 없음**
- 읽기 함수: **빈칸과 NA 만** 결측, 나머지는 글자

```{r na-default}
read_csv(I(usage)) |> spec()
```
:::
::: {.column width="50%"}
[결측 표기를 알려 주기]{.label .label-slide}

```{r na-declared}
usage_df <- read_csv(I(usage), na = c("", "NA", "-"))
usage_df$대출권수
spec(usage_df)$cols$대출권수
parse_number(c("48,215", "12.5%"))
```

::: {.keypoint}
대시 하나 때문에 **두 열이 통째로 문자**: 결측 표기는 원문과 설명을 읽은 사람만 앎
:::
:::
:::

::: {.notes}
설문지를 걷어 보면 빈칸, 모름, 해당 없음, 대시가 섞여 있지요. 사람은 전부 값이 없다고 읽습니다. 그런데 읽기 함수는 빈칸과 NA 만 결측으로 압니다. 나머지는 그냥 글자예요.

왼쪽 예를 보세요. 휴관 중인 도서관 칸에 대시가 있습니다. 기본값으로 읽었더니 대출권수와 이용자수가 둘 다 문자가 되었습니다. 대시 하나 때문에 열이 통째로요.

이 파일에서 대시가 결측이라는 사실은 원문과 설명을 읽은 사람만 압니다. 그 사실을 na 인수로 알려 줍니다. 오른쪽입니다. 대시를 결측으로 알려 주자 대출권수는 쉼표가 빠진 숫자가 되었지요. col_number 로 추측되었습니다.

따옴표 안의 48,215 는 사람에게는 숫자지만 글자로는 쉼표가 섞인 문자열입니다. parse_number 와 col_number 가 숫자 사이의 쉼표나 퍼센트 기호를 지우고 수로 바꿔 줍니다.

참고로 설문 조사 원자료는 무응답을 9, 99 같은 숫자로 적는 경우가 많습니다. 이건 5절에서 실제로 봅니다.
:::


## [2.5]{.secno} 한글과 인코딩: 답안지와 정답표

::: {.columns}
::: {.column width="50%"}
[OMR 답안지]{.label .label-note}

- 칠한 칸은 그대로인데 **다른 정답표**로 채점하면 점수가 엉터리
- 파일의 **바이트** = 칠한 칸
- **인코딩**(encoding) = 바이트를 글자로 바꾸는 정답표

```{r encoding-bytes}
charToRaw("한글")
charToRaw(iconv("한글", "UTF-8", "CP949"))
```
:::
::: {.column width="50%"}
| | UTF-8 | CP949 |
|:--|:--|:--|
| 한글 한 글자 | 3바이트 | 2바이트 |
| 쓰는 곳 | macOS, Linux, 웹, 최근 R | 한국어 Windows, 옛 Excel CSV, 공공기관 CSV |

: {tbl-colwidths="[28,34,38]"}

::: {.keypoint}
연습 파일 library-loans.csv 는 **CP949**

같은 두 글자가 UTF-8 로는 6바이트, CP949 로는 4바이트
:::
:::
:::

::: {.notes}
이제 한글 이야기입니다. OMR 답안지를 떠올려 봅시다. 답안지에 칠한 칸은 그대로인데, A형 답안을 B형 정답표로 채점하면 점수가 엉터리가 되지요.

파일도 똑같습니다. 파일의 바이트가 칠한 칸이고, 바이트를 글자로 바꾸는 정답표가 인코딩입니다. 같은 바이트를 어떤 정답표로 읽느냐에 따라 전혀 다른 글자가 됩니다.

한글 파일에서 흔히 만나는 정답표는 두 가지입니다. UTF-8 은 전 세계 문자를 담는 표준이고 한글 한 글자에 3바이트를 씁니다. CP949 는 한국어 Windows 가 오래 써 온 방식이고 한 글자에 2바이트입니다. 한국어 엑셀에서 CSV 로 저장하거나 공공기관에서 받은 CSV 는 CP949 인 경우가 많습니다.

코드를 보세요. 같은 '한글' 두 글자가 UTF-8 로는 ed 95 9c ea b8 80 여섯 바이트, CP949 로는 c7 d1 b1 db 네 바이트입니다. 오늘 연습 파일이 CP949 로 저장되어 있습니다.
:::


## 예측해 보자 {.predict}

CP949 파일을 **인코딩을 알려 주지 않고** 읽으면?

```r
broken <- read_csv("dataset/ch11/library-loans.csv", skip = 2)
```

::: {.options}
::: {}
**A** 읽는 줄에서 오류로 멈춤
:::
::: {}
**B** 읽기는 끝나지만 글자가 깨짐
:::
::: {}
**C** 알아서 제대로 읽음
:::
:::

::: {.why}
read_csv() 의 기본 정답표는 **UTF-8**
:::

::: {.notes}
예측입니다. CP949 파일을 인코딩을 알려 주지 않고 read_csv 로 읽으면 어떻게 될까요? 앞의 제목 두 줄은 skip 으로 건너뛰었습니다.

read_csv 의 기본 정답표는 UTF-8 입니다. 오류로 멈출까요, 읽기는 끝나고 글자가 깨질까요, 알아서 제대로 읽을까요?
:::


## [2.5]{.secno} 깨진 결과의 증상과 해결

```{r encoding-broken-setup, echo=FALSE}
f <- "dataset/ch11/library-loans.csv"
broken <- read_csv(f, skip = 2)
```

::: {.columns}
::: {.column width="48%"}
[증상: 조용히 끝나고 나중에 멈춤]{.label .label-note}

```{r encoding-broken, warning=TRUE}
#| collapse: true
nrow(broken)
names(broken)[1:2]
broken$도서관
```

- 정답은 **B**: 행 수는 그럴듯, 열 이름은 **바이트 기호**
- 표를 출력하면 invalid multibyte string 오류: **멈춘 곳이 읽는 줄이 아님**
:::
::: {.column width="52%"}
[확인과 해결]{.label .label-slide}

```{r encoding-fix}
#| collapse: true
guess_encoding(f)$encoding[1]
ok <- read_csv(f, skip = 2,
               locale = locale(encoding = "CP949"))
names(ok)[1:3]
```

- base R: read.csv(f, skip = 2, **fileEncoding** = "CP949")
- encoding = "CP949" 는 **변환하지 않음**
- EUC-KR 로 짐작되어도 **CP949** 지정 (똠, 펲 포함)
:::
:::

::: {.keypoint .teal}
R 4.2.0 부터 최근 Windows 도 UTF-8 기본: 운영체제와 관계없이 **인코딩은 늘 명시**
:::

::: {.notes}
답은 B 입니다. 읽기는 오류 없이 끝났고 행 수도 22, 그럴듯합니다. 그런데 열 이름을 보세요. 역슬래시 x 로 시작하는 바이트 기호입니다. UTF-8 정답표로 CP949 바이트를 읽은 결과입니다.

그러면 도서관 열을 꺼내 보면? NULL 과 경고가 나옵니다. 그런 이름의 열이 없다는 거지요. 열 이름이 '도서관' 이 아니라 깨진 바이트니까요. 그리고 이 표를 출력하려고 하면 invalid multibyte string 이라는 오류로 멈춥니다. 여기서 중요한 건, 멈춘 곳이 파일을 읽는 줄이 아니라는 겁니다. 오류가 난 줄만 들여다보면 원인을 못 찾습니다.

해결은 오른쪽입니다. 인코딩을 모르면 guess_encoding 으로 짐작하고, locale 에 인코딩을 알려 줍니다. 그러면 제대로 읽힙니다.

base R 에서는 fileEncoding 인수를 씁니다. 여기서 함정이 하나 있습니다. read.csv 에는 encoding 이라는 비슷한 이름의 인수가 있는데, 이건 변환을 하지 않습니다. 인터넷 예제에서도 자주 헷갈리는 부분이에요.

guess_encoding 이 EUC-KR 이라고 알려 줘도 CP949 를 지정하세요. CP949 가 EUC-KR 을 넓힌 방식이라, 똠이나 펲 같은 글자는 EUC-KR 에 없습니다.

아래 상자. 예전에는 한국어 Windows 의 R 이 CP949 를 기본으로 써서 CP949 파일이 그냥 읽혔습니다. R 4.2.0 부터 최근 Windows 에서도 UTF-8 이 기본이 되었습니다. 그래서 인코딩을 안 적은 옛 예제가 이제는 Windows 에서도 깨집니다. 운영체제와 상관없이 인코딩은 늘 명시하세요.
:::


# [3]{.secno} 읽은 결과 검증하기 {.section-title}

::: {.columns}
::: {.column width="54%"}
오류 없이 읽혔다 **≠** 제대로 읽혔다

파일 읽기의 참값은 **원문**: 읽은 표를 원문과 대조하는 절차
:::
::: {.column width="46%"}
[이 절에서]{.label}

- 원문 먼저 보기
- 다섯 가지 대조
- 합계 행은 참값이다
- 유형을 지정해도 검증은 필요
- 검증을 코드로 남기기
:::
:::

::: {.keypoint .teal}
**이 절이 답하는 질문**: 읽은 표가 **원문과 같다는 근거**는 무엇인가?
:::

::: {.notes}
3절이 오늘의 중심입니다.

8장의 rbinary_search 는 오류 없이 틀린 답을 냈지요. 9장의 분산 함수도 그랬고요. 파일 읽기도 똑같습니다. 오류 없이 읽혔다는 건 제대로 읽혔다는 증거가 아닙니다.

그러면 무엇과 대조하느냐. 파일 읽기의 참값은 원문입니다. 연습 파일 library-loans.csv 를 실제로 읽고 원문과 대조하는 절차를 세우겠습니다.
:::


## [3.1]{.secno} 원문 먼저 보기

```{r raw-lines}
#| collapse: true
f <- "dataset/ch11/library-loans.csv"
raw_lines <- read_lines(f, locale = locale(encoding = "CP949"))
length(raw_lines)
cat(head(raw_lines, 3), "...", tail(raw_lines, 3), sep = "\n")
table(count.fields(f, sep = ","))
```

::: {.keypoint}
**끝부분**에 합계 행과 쉼표가 든 주석 행: 앞부분만 보면 평범한 표, 원문 25줄 = 제목 2 + 머리글 1 + **도서관 20** + 합계 1 + 주석 1
:::

::: {.notes}
읽기 함수에 넘기기 전에 파일을 줄 단위 글자로 먼저 봅니다. 인코딩은 앞에서 CP949 로 확인했지요.

25줄입니다. 앞 네 줄을 보세요. 제목, 설명, 머리글, 첫 도서관. 평범한 표입니다.

그런데 끝 세 줄을 보면 두 가지가 더 있습니다. 모든 도서관을 더한 합계 행, 그리고 쉼표가 들어간 주석 행. 사람 눈에는 표의 요약과 설명이지만, 읽기 함수에게는 데이터와 똑같은 한 줄입니다.

왼쪽 아래는 count.fields 로 줄마다 칸 수를 센 표입니다. 1칸짜리 2줄이 제목과 설명, 7칸짜리 22줄이 머리글과 도서관 20줄과 합계, 2칸짜리 1줄이 주석입니다.

그러니까 도서관 행은 20줄이어야 합니다. 이 숫자가 뒤에서 참값이 됩니다.
:::


## [3.2]{.secno} 다섯 가지 대조

::: {.columns}
::: {.column width="50%"}
[지금까지 배운 것을 모두 반영]{.label .label-slide}

```{r loans-raw}
loans_raw <- read_csv(
  f,
  skip = 2,
  na = c("", "NA", "-"),
  locale = locale(encoding = "CP949"),
  col_types = cols(
    우편번호 = col_character(),
    개관일 = col_date(format = "%Y.%m.%d")
  )
)
```

- 오류 없이 끝남, 이제 원문과 대조
:::
::: {.column width="50%"}
::: {.keypoint .teal}
**읽은 결과를 원문과 대조하는 다섯 가지**

1. **행 수**: 원문에서 센 데이터 줄 수와 같은가
2. **열 이름과 개수**: 기대한 이름이 모두 있는가
3. **열 유형**: 숫자 열은 숫자, 번호 열은 문자인가
4. **결측 수**: 원문의 빈칸, 결측 표기 수와 같은가
5. **처음과 끝 행**: 머리말, 꼬리말, 합계가 섞였는가
:::
:::
:::

::: {.notes}
지금까지 배운 걸 전부 반영해서 읽어 봅시다. 제목 두 줄 건너뛰고, 대시를 결측으로 알려 주고, 인코딩 알려 주고, 우편번호는 문자로, 점으로 적힌 개관일은 날짜 형식을 알려 줍니다.

오류 없이 끝났습니다. 여기서 끝내면 안 되고, 원문과 대조합니다.

오른쪽이 대조할 다섯 가지입니다. 행 수, 열 이름과 개수, 열 유형, 결측 수, 처음과 끝 행.

이 다섯 개를 외우세요. 파일을 읽을 때마다, AI 가 읽어 줬을 때도, 이 다섯 개를 확인합니다.
:::


## [3.2]{.secno} 대조 결과

::: {.columns}
::: {.column width="46%"}
```{r check-rows}
c(읽은_행 = nrow(loans_raw),
  원문_도서관 = length(raw_lines) - 5)
colSums(is.na(loans_raw))
```
:::
::: {.column width="54%"}
[끝 행 세 개와 문제 기록]{.label .label-note}

```{r check-tail, echo=FALSE}
tl <- tail(loans_raw, 3)
tl$도서관 <- substr(tl$도서관, 1, 12)
kable(tl[, c("도서관", "우편번호", "대출권수", "이용자수")])
kable(problems(loans_raw)[, 1:4])
```
:::
:::

::: {.keypoint}
행 수 **22 ≠ 20**, 원문의 대시는 두 칸인데 NA 는 여러 열에, 끝의 두 행이 **합계와 주석**: 행 수와 끝 행만 봤어도 발견, head() 만 봤다면 **못 찾음**
:::

::: {.notes}
대조 결과입니다.

행 수. 22행을 읽었는데 원문의 도서관 행은 20줄입니다. 두 줄이 더 들어왔지요.

결측 수. 원문의 대시는 휴관 중인 여울도서관 두 칸뿐인데, NA 가 여러 열에 흩어져 있습니다.

오른쪽 표가 끝 행 세 개입니다. 마지막 도서관, 그다음 합계, 그다음 주석 행. 주석 행은 쉼표에서 두 칸으로 나뉘어서 도서관 열과 시도 열에 들어갔고 나머지는 NA 입니다. problems 가 그 줄의 칸 수 문제를 기록해 뒀습니다.

아래 상자. 행 수와 끝 행만 확인했어도 문제를 찾았을 겁니다. 반대로 head 로 앞부분만 봤다면 아무 문제도 안 보입니다. 우리가 보통 head 만 보지요. 그래서 tail 도 봐야 합니다.
:::


## 예측해 보자 {.predict}

합계 행을 **지우지 않은 채** 대출권수를 모두 더하면, 원래 합계의 몇 배?

```r
sum(loans_raw$대출권수, na.rm = TRUE)
```

::: {.options}
::: {}
**A** 거의 같음
:::
::: {}
**B** 1.05배 정도
:::
::: {}
**C** 정확히 두 배
:::
:::

::: {.why}
합계 행은 **20개 도서관의 합**을 담은 한 행
:::

::: {.notes}
예측입니다. 합계 행을 안 지우고 대출권수를 전부 더하면 원래 합계의 몇 배가 나올까요?

행이 하나 늘었을 뿐이니 거의 같을까요? 스무 개에 하나가 더해졌으니 1.05배일까요? 힌트는 아래 줄입니다. 합계 행 한 행에 무엇이 들어 있지요?
:::


## [3.3]{.secno} 합계 행은 참값이다

::: {.columns}
::: {.column width="52%"}
```{r total-doubled}
sum(loans_raw$대출권수, na.rm = TRUE)
```

[도서관 행과 합계 행 나누기]{.label .label-slide}

```{r split-total}
is_library <- grepl("^[0-9]{5}$",
                    loans_raw$우편번호)
loans <- loans_raw[is_library, ]
total <- loans_raw[loans_raw$도서관 == "합계", ]
nrow(loans)
```

- 규칙: **우편번호가 다섯 자리 숫자인 행**만 도서관 (10장 정규표현식)
:::
::: {.column width="48%"}
[가계부 합계와 영수증 합계 맞춰 보기]{.label .label-note}

```{r total-compare, echo=FALSE}
kable(data.frame(
  열 = c("대출권수", "이용자수", "열람석"),
  계산 = f2(c(sum(loans$대출권수, na.rm = TRUE), sum(loans$이용자수, na.rm = TRUE), sum(loans$열람석))),
  합계_행 = f2(c(total$대출권수, total$이용자수, total$열람석))
), align = "lrr")
```

::: {.keypoint}
정답은 **C**: 합계 행은 **빼야 할 행**이지만 버릴 행이 아님, 계산과 **대조할 참값**

9장의 참값 대조를 파일이 스스로 들고 있음
:::
:::
:::

::: {.notes}
답은 C, 정확히 두 배입니다. 122만 권이 나왔지요. 합계 행 자체가 20개 도서관의 합이니까, 합계 행을 포함해서 더하면 두 번 더한 셈입니다.

도서관 행과 합계 행을 나눕니다. 규칙은 우편번호가 다섯 자리 숫자인 행만 도서관으로 칩니다. 합계 행과 주석 행에는 우편번호가 없으니까요. 10장에서 배운 정규표현식을 씁니다. 20행이 남았습니다.

가계부를 정리할 때 영수증 합계와 내가 더한 금액을 맞춰 보지요. 오른쪽 표가 그겁니다. 세 열 모두 우리가 계산한 합이 합계 행과 정확히 일치합니다.

그러니까 합계 행은 데이터에서 빼야 할 행이지만 버릴 행은 아닙니다. 대조할 참값입니다. 9장에서는 참값을 우리가 정해 두고 대조했는데, 여기서는 파일이 스스로 참값을 들고 있는 겁니다.
:::


## 예측해 보자 {.predict}

대시를 결측으로 알려 주지 않고 **유형만 지정**하면, 여울도서관의 두 칸은?

```r
loans_int <- read_csv(f, skip = 2, locale = locale(encoding = "CP949"),
  col_types = cols(우편번호 = col_character(),
                   대출권수 = col_number(),     # 쉼표가 섞인 숫자
                   이용자수 = col_integer()))   # 정수
```

::: {.options}
::: {}
**A** 두 열 모두 NA, 문제로 기록
:::
::: {}
**B** 대출권수는 NA 와 기록, 이용자수는 0 이고 기록 없음
:::
::: {}
**C** 두 열 모두 0
:::
:::

::: {.why}
유형을 **직접 지정**하면 검증을 덜 해도 될까?
:::

::: {.notes}
또 예측입니다. 이번에는 대시를 결측으로 알려 주지 않고, 유형만 직접 지정했습니다. 대출권수는 쉼표가 섞인 숫자, 이용자수는 정수로요. 여울도서관은 두 열 다 대시입니다.

숫자로 바꿀 수 없는 대시가 들어오면 어떻게 될까요? 상식적으로는 A 겠지요. 둘 다 NA 가 되고 문제로 기록된다. 정말 그런지 봅시다.
:::


## [3.3]{.secno} 유형을 지정해도 검증은 필요하다

```{r dash-integer, echo=FALSE}
loans_int <- read_csv(f, skip = 2, locale = locale(encoding = "CP949"),
  col_types = cols(우편번호 = col_character(), 대출권수 = col_number(), 이용자수 = col_integer()))
lib_int <- loans_int[grepl("^[0-9]{5}$", loans_int$우편번호), ]
```

::: {.columns}
::: {.column width="50%"}
```{r dash-row, echo=FALSE}
kable(lib_int[lib_int$도서관 == "여울도서관", c("도서관", "대출권수", "이용자수")])
kable(problems(loans_int)[, 1:4])
```

- 정답은 **B**: readr `r packageVersion("readr")` 의 정수 해석기에서 대시가 **`r lib_int$이용자수[lib_int$도서관 == "여울도서관"]`**, 기록도 없음
- 휴관이라 알 수 없는 값이 **이용자 0명**으로

::: {.callout-caution}
**도구도 틀릴 수 있음**: 이후 버전에서 고쳐져도 원문 대조 절차는 그대로
:::
:::
::: {.column width="50%"}
[다섯 가지 대조에 걸리는가]{.label .label-slide}

```{r dash-checks}
#| collapse: true
sum(lib_int$이용자수) == total$이용자수
sum(is.na(lib_int$이용자수))
sum(grepl(",-$", raw_lines))
min(lib_int$이용자수)
```

::: {.keypoint}
**합계 대조는 통과** (0 을 더해도 합은 그대로), **결측 수 대조는 실패** (원문 1줄, NA 0개): 대조는 **여러 가지를 함께** (8장의 전수 검사와 경계 사례)
:::
:::
:::

::: {.notes}
답은 B 였습니다. 저도 처음에 이걸 보고 놀랐습니다.

왼쪽 위 표를 보세요. 대출권수의 대시는 NA 가 되고, 아래 문제 기록에 6번째 열, 숫자여야 하는데 대시라고 남았습니다. 그런데 이용자수의 대시는 0 이 되었고, 기록이 없습니다. 이 슬라이드를 만든 readr 버전의 정수 해석기에서 이렇게 동작합니다. 휴관이라 알 수 없는 값이 이용자 0명이라는 그럴듯한 값으로 바뀐 거예요.

그러면 다섯 가지 대조에 걸릴까요? 오른쪽입니다. 합계 대조는 TRUE, 통과합니다. 0 을 더해도 합은 안 바뀌니까요. 결측 수는 0 인데 원문에는 대시로 끝나는 줄이 1줄 있습니다. 여기서 걸립니다. 최솟값이 0 이라는 것도 수상하고요.

아래 상자가 요점입니다. 합계 대조는 행이 빠지거나 겹친 걸 잡지만 결측이 0 으로 바뀐 건 못 잡습니다. 결측 수 대조는 그 반대고요. 하나로 모든 걸 잡을 수 없습니다. 8장에서 전수 검사와 경계 사례를 같이 쓴 이유와 같습니다.

그리고 도구도 틀릴 수 있습니다. 이 동작은 나중 버전에서 고쳐질 수도 있어요. 그래도 원문과 대조하는 절차는 그대로 쓸 수 있습니다.
:::


## [3.4]{.secno} 검증을 코드로 남기기 {.dense}

::: {.columns}
::: {.column width="60%"}
```{r check-function}
check_loans <- function(d, raw_lines, total) {
  stopifnot(
    "도서관 행 수가 원문과 같다" =
      nrow(d) == length(raw_lines) - 5,
    "우편번호는 다섯 자리 문자다" =
      all(grepl("^[0-9]{5}$", d$우편번호)),
    "대출권수 합이 합계 행과 같다" =
      sum(d$대출권수, na.rm = TRUE) == total$대출권수,
    "이용자수 합이 합계 행과 같다" =
      sum(d$이용자수, na.rm = TRUE) == total$이용자수,
    "이용자수 결측 수가 원문의 '-' 줄 수와 같다" =
      sum(is.na(d$이용자수)) == sum(grepl(",-$", raw_lines))
  )
  invisible(TRUE)
}
check_loans(loans, raw_lines, total)     # 통과: 출력 없음
```
:::
::: {.column width="40%"}
```{r check-function-fail}
check_loans(lib_int, raw_lines, total)
```

- 조건이 하나라도 거짓이면 **멈추고**, 붙인 이름을 메시지로
- 다음 달 파일도 **다시 실행만** 하면 됨
- length(raw_lines) - 5 에 담긴 **형식 가정**이 바뀌면 첫 조건에서 멈춤: 조용히 틀리는 것보다 나음 (6장)
:::
:::

::: {.notes}
대조를 눈으로만 하면 다음 달 파일을 받았을 때 또 해야 합니다. 그래서 코드로 적어 둡니다.

stopifnot 은 조건이 하나라도 거짓이면 멈추는 함수입니다. 조건에 이름을 붙여 두면 그 이름이 오류 메시지로 나옵니다. 왼쪽이 도서관 파일용 검증 함수입니다. 행 수, 우편번호 모양, 두 합계, 결측 수. 제대로 읽은 결과를 넣으면 아무것도 출력하지 않고 통과합니다.

오른쪽은 대시가 0 이 된 결과를 넣었을 때입니다. 다섯 번째 조건, 이용자수 결측 수가 원문의 대시 줄 수와 같다, 여기서 멈추고 그 이름을 보여 줍니다.

다음 달 파일을 받으면 파일만 바꾸고 다시 실행하면 됩니다.

하나 더. length(raw_lines) - 5 에는 제목 2줄, 머리글, 합계, 주석이라는 파일 형식에 대한 가정이 들어 있습니다. 다음 달 파일에 주석이 한 줄 늘면 첫 조건에서 멈춥니다. 그게 맞습니다. 조용히 틀린 결과를 내는 것보다 멈추는 게 낫다, 6장에서 한 이야기입니다.
:::


# [4]{.secno} 파일 쓰기와 왕복 검사 {.section-title}

::: {.columns}
::: {.column width="54%"}
쓰기 함수도 가정을 세우고 **정보를 잃음**

써 놓은 파일을 **다시 읽어** 처음 객체와 비교하면 잃은 것이 보임
:::
::: {.column width="46%"}
[이 절에서]{.label}

- write.csv() 와 write_csv()
- 왕복 검사: 1/3 은 돌아오는가
- CSV 가 잃는 것
- 엑셀에서 열 CSV
:::
:::

::: {.keypoint .teal}
**이 절이 답하는 질문**: 저장했다가 다시 읽은 표는 **처음 표와 같은가**?
:::

::: {.notes}
4절은 쓰기입니다. 분석 결과를 파일로 남기는 건 읽기의 반대 방향이지요.

쓰기 함수도 가정을 세우고, 그 가정 때문에 정보를 잃습니다. 무엇을 잃는지는 써 놓은 파일을 다시 읽어서 처음 객체와 비교하면 보입니다.
:::


## 예측해 보자 {.predict}

세 열짜리 표를 write.csv() 로 저장하고 read_csv() 로 다시 읽으면 **열은 몇 개**?

```r
small <- loans[1:3, c("도서관", "우편번호", "대출권수")]
write.csv(small, out_base)
names(read_csv(out_base))
```

::: {.options}
::: {}
**A** 3개
:::
::: {}
**B** 4개
:::
::: {}
**C** 6개
:::
:::

::: {.why}
write.csv() 의 기본값이 파일에 **무엇을 더** 적는지 떠올리기
:::

::: {.notes}
예측입니다. 도서관, 우편번호, 대출권수 세 열짜리 표를 write.csv 로 저장했다가 read_csv 로 다시 읽습니다. 열이 몇 개가 될까요?

세 열을 저장했으니 당연히 셋이겠지요? 아래 힌트를 보세요. write.csv 의 기본값이 뭔가를 더 적습니다.
:::


## [4.1]{.secno} write.csv() 와 write_csv()

```{r write-setup, echo=FALSE}
small <- loans[1:3, c("도서관", "우편번호", "대출권수")]
out_base <- file.path(tempdir(), "small-base.csv")
out_readr <- file.path(tempdir(), "small-readr.csv")
write.csv(small, out_base)
write_csv(small, out_readr)
```

::: {.columns}
::: {.column width="50%"}
[write.csv(small, out_base)]{.label .label-note}

```{r write-base-lines}
cat(readLines(out_base), sep = "\n")
```

```{r write-base-reread, message=TRUE}
names(read_csv(out_base))
```
:::
::: {.column width="50%"}
[write_csv(small, out_readr)]{.label .label-slide}

```{r write-readr-lines}
cat(readLines(out_readr), sep = "\n")
```

::: {.keypoint}
정답은 **B**: write.csv() 는 기본값으로 **행 이름**("1", "2", "3")을 첫 열로 씀

주고받을 때마다 이름 없는 열이 하나씩 늘기도 함 → row.names = FALSE 또는 write_csv()
:::
:::
:::

::: {.notes}
답은 B, 네 개입니다.

왼쪽이 write.csv 로 쓴 파일의 원문입니다. 맨 앞에 빈 이름의 열이 있고, 값이 "1", "2", "3" 이지요. write.csv 는 기본값으로 행 이름을 첫 열로 함께 씁니다. 그래서 다시 읽으면 이름 없는 열이 하나 생기고, read_csv 가 그 열에 점점점1 이라는 이름을 붙였다고 메시지를 냅니다.

이 파일을 다시 write.csv 로 저장하면 또 한 열이 늘어요. 파일을 주고받을 때마다 이름 없는 열이 하나씩 쌓이는 걸 실제로 봅니다.

오른쪽 write_csv 는 행 이름을 안 씁니다. 따옴표도 필요한 곳에만 씁니다. write.csv 를 쓸 거면 row.names = FALSE 를 붙이세요.
:::


## 예측해 보자 {.predict}

1/3 을 CSV 로 저장했다가 다시 읽으면 **== 1/3** 은 TRUE 일까?

```r
before <- data.frame(비율 = 1 / 3, ...)
write.csv(before, rt_base, row.names = FALSE); after_base  <- read.csv(rt_base)
write_csv(before, rt_readr);                   after_readr <- read_csv(rt_readr)
after_base$비율[1] == 1 / 3
after_readr$비율[1] == 1 / 3
```

::: {.options}
::: {}
**A** 둘 다 TRUE
:::
::: {}
**B** write.csv() 쪽만 FALSE
:::
::: {}
**C** 둘 다 FALSE
:::
:::

::: {.why}
비유: 번역기로 한국어를 영어로 옮겼다가 **다시 한국어로** 옮기면 처음 문장이 돌아오는가
:::

::: {.notes}
번역기로 한국어 문장을 영어로 옮겼다가 다시 한국어로 옮겨 본 적 있지요. 돌아온 문장이 처음과 다르면 중간에 뭔가 빠진 겁니다.

파일도 같은 방법으로 시험합니다. 객체를 파일로 쓰고, 다시 읽고, 처음 객체와 비교합니다. 이걸 왕복 검사라고 합니다.

3분의 1 을 두 방법으로 저장했다가 다시 읽었습니다. 처음 값과 정확히 같을까요?
:::


## [4.2]{.secno} 왕복 검사: 1/3 은 돌아오는가

```{r round-trip-setup, echo=FALSE}
before <- data.frame(
  도서관 = c("누리도서관", "여울도서관"),
  비율 = c(1 / 3, 0.1 + 0.2),
  등급 = factor(c("중", "상"), levels = c("하", "중", "상")),
  개관일 = as.Date(c("2004-03-15", "1999-02-11")),
  우편번호 = c("04157", "54896")
)
rt_base <- file.path(tempdir(), "rt-base.csv")
rt_readr <- file.path(tempdir(), "rt-readr.csv")
write.csv(before, rt_base, row.names = FALSE)
write_csv(before, rt_readr)
after_base <- read.csv(rt_base)
after_readr <- read_csv(rt_readr)
```

::: {.columns}
::: {.column width="50%"}
```{r round-trip-eq}
after_base$비율[1] == 1 / 3
after_readr$비율[1] == 1 / 3
```

- 정답은 **B**
- write.csv(): **유효숫자 15자리**까지만, 0.333333333333333
- write_csv(): 되돌아올 만큼, 0.3333333333333333
- 0.1 + 0.2 도 0.30000000000000004 로 적혀 정확히 돌아옴 (2장)
:::
::: {.column width="50%"}
[같은 값을 적은 두 파일의 둘째 줄]{.label .label-note}

```{r round-trip-lines}
cat(readLines(rt_base)[2],
    readLines(rt_readr)[2], sep = "\n")
```

::: {.keypoint}
왕복 검사 = 처음 객체라는 **참값을 아는 세계**에서 저장 방법을 시험 (9장)
:::
:::
:::

::: {.notes}
답은 B 입니다. write.csv 쪽만 FALSE 입니다.

write.csv 는 수를 유효숫자 15자리까지만 적습니다. 0.333333333333333. 3분의 1 에 아주 가깝지만 같지는 않습니다. write_csv 는 다시 읽었을 때 같은 수가 되도록 필요한 만큼 적습니다. 3이 하나 더 있지요.

2장에서 본 0.1 + 0.2 도 0.30000000000000004 로 적혀서 정확히 돌아옵니다.

오른쪽 아래 상자. 왕복 검사는 처음 객체를 우리가 알고 있으니까, 9장처럼 참값을 아는 세계에서 저장 방법을 시험하는 셈입니다.
:::


## [4.2]{.secno} CSV 가 잃는 것

::: {.columns}
::: {.column width="50%"}
```{r round-trip-compare}
all.equal(before, after_base)[c(1, 2, 8)]
all.equal(before,
          as.data.frame(after_readr),
          check.attributes = FALSE)
```

- all.equal(): 아주 작은 수의 차이는 같다고 보고 **무엇이 다른지** 목록으로 (8장)
:::
::: {.column width="50%"}
| 처음 객체의 정보 | write.csv | write_csv | RDS |
|:--|:-:|:-:|:-:|
| 1/3 의 자릿수 | 잃음 | 유지 | 유지 |
| 요인 수준 순서 | 문자 | 문자 | 유지 |
| 날짜 유형 | 문자 | 유지 | 유지 |
| 앞자리 0 | 잃음 | 추측 | 유지 |

: {tbl-colwidths="[40,20,20,20]"}

::: {.keypoint .teal}
CSV 는 **글자만** 담음: 수준 순서, 날짜라는 사실이 적히지 않아 **다시 추측** (Parquet 은 RDS 처럼 유지, 6절)
:::
:::
:::

::: {.notes}
다른 열은 어떨까요? all.equal 이 무엇이 다른지 목록으로 알려 줍니다. 8장에서 회귀계수를 비교할 때 썼지요. 아주 작은 수의 차이는 같다고 봅니다.

read.csv 쪽은 등급이 요인이 아니게 되었고, 개관일이 날짜가 아니게 되었고, 우편번호가 숫자가 되었습니다. 목록이 길어서 세 줄만 골라 보였습니다. read_csv 쪽은 등급 하나만 걸렸습니다.

오른쪽 표로 정리했습니다. 맨 오른쪽 RDS 와 Parquet 은 6절에서 확인하는데, 전부 유지됩니다.

아래 상자. CSV 는 글자만 담습니다. 등급이 하, 중, 상 순서를 가진 요인이었다는 사실, 개관일이 날짜였다는 사실은 글자로 적히지 않아서 다시 읽을 때 추측에 맡겨집니다. 누구나 열어 볼 수 있다는 장점의 대가입니다.
:::


## [4.3]{.secno} 엑셀에서 열 CSV

```{r bom-setup, echo=FALSE}
out_excel <- file.path(tempdir(), "small-excel.csv")
write_excel_csv(small, out_excel)
```

::: {.columns}
::: {.column width="50%"}
[증상]{.label .label-note}

- R 에서 UTF-8 로 저장한 CSV 를 한국어 Windows 의 Excel 에서 열면 **한글이 깨지는** 경우가 많음
- 아무 표시가 없는 CSV 를 Excel 이 시스템 기본 인코딩(CP949)으로 읽음

```{r bom}
readBin(out_excel, "raw", n = 3)
readBin(out_readr, "raw", n = 3)
```
:::
::: {.column width="50%"}
[받는 사람에 맞춰 쓰기]{.label .label-slide}

- **Excel 로 열 사람**: write_excel_csv(), 맨 앞 세 바이트 **BOM**(ef bb bf)이 "이 CSV 는 UTF-8" 이라고 알림 (readr 도움말)
- **CP949 만 받는 옛 프로그램**: write.csv(..., fileEncoding = "CP949")
- **R, Python 등으로 읽을 사람**: write_csv() 그대로

::: {.keypoint}
어느 쪽이든 **받은 사람이 열어 본 결과를 한 번은 확인**
:::
:::
:::

::: {.notes}
실무에서 정말 자주 받는 질문입니다. R 에서 저장한 CSV 를 엑셀로 열었더니 한글이 깨졌어요.

R 은 UTF-8 로 저장하는데, 아무 표시가 없는 CSV 를 한국어 Windows 의 엑셀은 시스템 기본 인코딩인 CP949 로 읽기 때문입니다.

오른쪽 첫 줄. 엑셀로 열 사람에게는 write_excel_csv 로 저장합니다. 맨 앞에 BOM 이라는 세 바이트, ef bb bf 를 붙여서 이 CSV 는 UTF-8 이라고 알려 줍니다. 왼쪽 코드에서 두 파일의 첫 세 바이트를 비교했습니다. write_excel_csv 는 ef bb bf, write_csv 는 바로 글자로 시작합니다.

CP949 파일만 받는 옛 프로그램에 줘야 하면 fileEncoding 으로 변환해서 씁니다. R 이나 Python 으로 읽을 사람에게는 write_csv 그대로 주면 됩니다.

어느 쪽이든 받은 사람이 열어 본 결과를 한 번은 확인하세요. 이것도 대조입니다.
:::


# [5]{.secno} 스프레드시트와 통계 패키지 파일 {.section-title}

::: {.columns}
::: {.column width="54%"}
같은 설문을 **세 가지 형식**(xlsx, sav, csv)으로 받았을 때

형식마다 **담기는 정보**가 다름: 날짜, 라벨, 결측 정의
:::
::: {.column width="46%"}
[이 절에서]{.label}

- Excel 파일 읽기
- 날짜가 숫자로 보일 때
- SPSS, SAS, Stata 파일
:::
:::

::: {.keypoint .teal}
**이 절이 답하는 질문**: 형식이 바뀌면 **평균도 바뀌는가**?
:::

::: {.notes}
5절입니다. 텍스트 파일이 아닌 형식으로 받는 자료도 많습니다. 사람이 입력한 표는 엑셀로, 설문 조사 원자료는 SPSS 나 SAS 파일로 오는 경우가 흔하지요.

오늘은 같은 학과 행사 만족도 조사를 엑셀, SPSS, CSV 세 형식으로 받았다고 하겠습니다. 형식마다 담기는 정보가 다릅니다. 이 절의 질문은 형식이 바뀌면 평균도 바뀌는가입니다.
:::


## [5.1]{.secno} Excel 파일 읽기

```{r excel-setup, echo=FALSE}
library(readxl)
x <- "dataset/ch11/survey.xlsx"
survey_x <- read_excel(x, skip = 2)
```

::: {.columns}
::: {.column width="50%"}
```{r excel-sheets}
library(readxl)
x <- "dataset/ch11/survey.xlsx"
excel_sheets(x)
names(read_excel(x))[1:2]
survey_x <- read_excel(x, skip = 2)
```

- 첫 줄 제목이 **열 이름**이 됨: CSV 와 같은 머리말 문제 → skip
- 칸 주소로 읽기: range = "A3:E15"
:::
::: {.column width="50%"}
```{r excel-head, echo=FALSE}
kable(head(survey_x, 4))
kable(read_excel(x, sheet = "안내")[4:5, ])
```

::: {.keypoint}
**만족도 9 = 무응답**은 안내 시트에만 있음: 시트를 **모두** 확인
:::
:::
:::

::: {.notes}
엑셀 파일은 readxl 패키지의 read_excel 로 읽습니다. 한 파일에 시트가 여러 개일 수 있으니 시트 이름부터 봅니다. 응답, 안내 두 개가 있지요.

그냥 읽으면 첫 시트를 읽는데, 열 이름을 보세요. 첫 줄의 제목이 열 이름이 되었습니다. CSV 에서 본 머리말 문제와 똑같습니다. skip 으로 두 줄 건너뜁니다.

오른쪽 위가 제대로 읽은 앞부분입니다. 그런데 오른쪽 아래를 보세요. 안내 시트에 만족도 9 는 무응답이라고 적혀 있습니다. 이 사실은 응답 시트만 읽어서는 절대 모릅니다. 시트를 전부 확인해야 하는 이유입니다.

그리고 참가일 열을 보세요. 날짜가 아니라 46266 같은 숫자가 보이지요. 다음 슬라이드에서 이야기합니다.
:::


## 예측해 보자 {.predict}

참가일 열은 날짜 대신 **46266** 같은 값으로 읽혔다. 왜일까?

```r
survey_x$참가일[1:6]
#> "46266" "46266" "46267" "46267" "미정" "46267"
```

::: {.options}
::: {}
**A** 파일이 깨져서
:::
::: {}
**B** 날짜 사이에 **글자 칸 하나**가 섞여 열 전체가 문자로
:::
::: {}
**C** read_excel() 은 날짜를 원래 읽지 못해서
:::
:::

::: {.why}
비유: 수능 D-100 계산처럼 날짜를 **기준일부터 센 날수**로 바꾸면 빼기로 기간 계산
:::

::: {.notes}
예측입니다. 참가일 열이 날짜 대신 46266 같은 값으로 읽혔습니다. 왜 그럴까요?

힌트 하나. 수능 D-100 을 계산할 때 우리는 날짜를 어떤 기준일부터 센 날수로 바꿔서 뺍니다. 엑셀도 날짜를 이렇게 저장합니다. 그리고 다섯 번째 값을 보세요. 미정이라는 글자가 있지요.
:::


## [5.2]{.secno} 날짜가 숫자로 보일 때

::: {.columns}
::: {.column width="52%"}
- 정답은 **B**: 한 열에 유형은 하나, 날짜와 글자를 함께 담을 **문자** 선택
- Excel 의 날짜 = **1899-12-30 부터 센 날수**

```{r excel-serial-fix, warning=TRUE}
#| collapse: true
참가일 <- as.Date(as.numeric(survey_x$참가일),
                  origin = "1899-12-30")
참가일[1:4]
c(sum(is.na(참가일)), sum(survey_x$참가일 == "미정"))
```
:::
::: {.column width="48%"}
[처음부터 날짜로 지정]{.label .label-slide}

```{r excel-coltypes, warning=TRUE}
#| collapse: true
survey_d <- read_excel(x, skip = 2,
  col_types = c("numeric", "numeric", "numeric",
                "date", "numeric"))
class(survey_d$참가일)[1]
```

- 글자 칸마다 **어느 칸인지** 경고
- 시간까지 담는 POSIXct: 날짜만 필요하면 as.Date()

::: {.keypoint .teal}
경고 = 미정을 NA 로 만들었다는 뜻: **NA 1개 = 미정 1칸** 대조
:::
:::
:::

::: {.notes}
답은 B 입니다. 참가일 열에는 날짜 칸 사이에 미정이라는 글자 칸이 하나 섞여 있습니다. read_excel 은 한 열의 유형을 하나로 정해야 하니까, 날짜와 글자를 모두 담을 수 있는 문자를 골랐습니다. 그러면 날짜 칸은 속에 든 값이 글자로 나옵니다.

엑셀 속의 날짜는 1899년 12월 30일부터 센 날수입니다. 왜 1900년 1월 1일이 아니냐면, 엑셀이 옛 프로그램과 맞추려고 1900년을 윤년으로 세는 버릇이 있어서 그렇습니다. 직접 변환할 때만 이 날짜를 기억하면 됩니다.

as.Date 에 origin 을 주고 변환했습니다. 경고가 하나 나오지요. 미정을 숫자로 바꿀 수 없어서 NA 로 만들었다는 뜻입니다. 그러면 의도한 결과인지 대조합니다. NA 1개, 원래 미정 칸 1개. 맞습니다.

오른쪽처럼 처음부터 날짜로 지정해도 됩니다. 이때는 글자 칸마다 어느 칸이 문제인지 칸 주소까지 경고로 알려 줍니다. 날짜와 시간을 함께 담는 유형으로 읽으니까, 날짜만 필요하면 as.Date 로 바꿉니다.
:::


## 예측해 보자 {.predict}

같은 설문, SPSS 파일에서는 만족도 평균이 **3.9**. CSV 로 받은 파일에서 구하면?

```r
survey_csv <- read_csv("dataset/ch11/survey.csv")
mean(survey_csv$만족도)
```

::: {.options}
::: {}
**A** 3.9 로 같음
:::
::: {}
**B** 3.9 보다 큼
:::
::: {}
**C** 3.9 보다 작음
:::
:::

::: {.why}
안내 시트: **9 = 무응답**, 만족도는 1점에서 5점
:::

::: {.notes}
예측입니다. 같은 설문을 SPSS 파일로 받아서 만족도 평균을 구하면 3.9 입니다. 그런데 CSV 로 받은 파일에서 구하면 얼마일까요? 같은 자료니까 같을까요?

아까 안내 시트에서 본 것을 떠올리세요. 9 는 무응답입니다. 그리고 만족도는 1점에서 5점 척도입니다.
:::


## [5.3]{.secno} SPSS, SAS, Stata 파일

```{r haven-setup, echo=FALSE}
library(haven)
survey_sav <- read_sav("dataset/ch11/survey.sav")
survey_csv <- read_csv("dataset/ch11/survey.csv")
```

::: {.columns}
::: {.column width="50%"}
[SPSS: 값 라벨과 결측 정의를 담음]{.label .label-slide}

```{r haven-read}
#| collapse: true
library(haven)
survey_sav <- read_sav("dataset/ch11/survey.sav")
as_factor(survey_sav$성별)[1:4]
as_factor(survey_sav$만족도)[3:5]
mean(survey_sav$만족도, na.rm = TRUE)
```

- 4번째 응답의 9 는 파일에 담긴 결측 정의에 따라 **NA**
:::
::: {.column width="50%"}
[CSV: 숫자 9 만 남음]{.label .label-note}

```{r haven-csv}
#| collapse: true
mean(survey_csv$만족도)
wrong <- read_csv("dataset/ch11/survey.csv",
                  na = c("", "NA", "9"))
wrong$응답번호[8:10]
survey_csv$만족도[survey_csv$만족도 == 9] <- NA
mean(survey_csv$만족도, na.rm = TRUE)
```

- 정답은 **B**: 1점에서 5점 척도의 평균이 **4.75**
- na = "9" 는 **모든 열**에 적용: 응답번호 9 까지 NA
:::
:::

::: {.notes}
답은 B 입니다. CSV 에서 구한 평균은 4.75, 1점에서 5점 척도에서 크게 부풀었습니다.

왼쪽 SPSS 파일은 값과 함께 라벨을 담습니다. 1 은 남, 2 는 여. 그리고 9 는 결측이라는 정의까지 담습니다. 그래서 read_sav 가 9 를 NA 로 바꿨고, 네 번째 응답이 NA 로 보이지요. as_factor 로 라벨을 수준으로 쓰는 요인으로 바꿀 수도 있습니다.

오른쪽 CSV 에는 라벨도 결측 정의도 없고 숫자 9 만 남습니다. 무응답 두 명의 9 가 평균에 그대로 들어가서 4.75 가 되었습니다.

그러면 na 인수에 9 를 넣으면 되겠네, 하고 싶지요. 조심하세요. na 는 모든 열에 적용됩니다. 9번 응답자의 응답번호까지 NA 가 되었습니다. 결측 코드가 한 열에만 해당하면 그 열에서만 바꿉니다. 그러면 3.9, SPSS 와 같아집니다.

SAS 파일은 read_sas, Stata 파일은 read_dta 로 읽습니다. 통계 조사 원자료를 받을 일이 많을 테니 기억해 두세요.
:::


# [6]{.secno} 저장 형식 고르기 {.section-title}

::: {.columns}
::: {.column width="54%"}
보고서를 hwp 로 보낼까 PDF 로 보낼까: **받는 사람과 목적**으로 고르기

형식마다 **지키는 정보**와 **치르는 비용**이 다름
:::
::: {.column width="46%"}
[이 절에서]{.label}

- R 전용 형식: RDS 와 RData
- Parquet
- 형식별 비용 비교
:::
:::

::: {.keypoint .teal}
**이 절이 답하는 질문**: 어떤 형식이 **무엇을 지키고 얼마를 치르는가**?
:::

::: {.notes}
6절입니다. 보고서를 보낼 때 한글 파일로 보낼지 PDF 로 보낼지 고민해 본 적 있지요. 받는 사람이 고쳐 써야 하면 원본 파일을, 모양 그대로 보여 주기만 하면 되면 PDF 를 보냅니다.

데이터 저장 형식도 받는 사람과 목적에 따라 고릅니다. 형식마다 지키는 정보와 치르는 비용이 다릅니다. 8장에서 정의한 비용, 시간과 메모리가 여기서도 나옵니다.
:::


## 예측해 보자 {.predict}

아래 코드를 실행한 뒤 x 에는 무엇이 들어 있을까?

```r
x <- "지난주 결과"
save(x, file = rdata_file)

x <- "오늘 다시 계산한 결과"
load(rdata_file)
x
```

::: {.options}
::: {}
**A** "오늘 다시 계산한 결과"
:::
::: {}
**B** "지난주 결과"
:::
::: {}
**C** 이름이 겹친다는 오류
:::
:::

::: {.why}
save() 와 load(): 여러 객체를 **저장할 때의 이름 그대로** 저장하고 되살림
:::

::: {.notes}
예측입니다. R 에는 객체를 그대로 저장하는 형식이 두 가지 있습니다. 그중 save 와 load 는 여러 객체를 저장할 때의 이름 그대로 저장하고 되살립니다.

지난주 결과를 x 라는 이름으로 저장했습니다. 오늘 다시 계산해서 x 에 넣었고요. 그다음에 load 를 하면 x 에는 무엇이 들어 있을까요?
:::


## [6.1]{.secno} R 전용 형식: RDS 와 RData

::: {.columns}
::: {.column width="50%"}
```{r rdata-overwrite}
rdata_file <- file.path(tempdir(), "old.RData")
x <- "지난주 결과"
save(x, file = rdata_file)
x <- "오늘 다시 계산한 결과"
load(rdata_file)
x
```

- 정답은 **B**: load() 가 같은 이름의 객체를 **경고 없이 덮어씀**
- 무엇이 되살아나는지 파일을 열기 전에는 모름
:::
::: {.column width="50%"}
[RDS: 객체 하나, 이름은 내가 정함]{.label .label-slide}

```{r rds}
rds_file <- file.path(tempdir(), "before.rds")
saveRDS(before, rds_file)
restored <- readRDS(rds_file)
identical(before, restored)
```

- 요인 수준, 날짜, 모든 자릿수 보존: **왕복 검사 완전 통과**
- identical(): 한 비트라도 다르면 FALSE

::: {.keypoint}
이 강의에서는 **RDS** 를 씀
:::
:::
:::

::: {.notes}
답은 B, 지난주 결과입니다. load 가 저장할 때의 이름 그대로 x 를 되살리면서, 오늘 계산한 x 를 아무 경고 없이 덮어썼습니다.

무섭지요. 게다가 파일 안에 무엇이 들어 있는지는 열어 보기 전에는 모릅니다. 남이 준 RData 파일을 load 하면 내 작업 공간의 어떤 객체가 바뀌는지 알 수 없어요.

오른쪽 RDS 는 객체 하나를 저장하고, 읽을 때 이름을 내가 정합니다. restored 라는 이름으로 받았지요. 그리고 identical 로 비교했더니 TRUE 입니다. identical 은 한 비트라도 다르면 FALSE 를 주는 가장 엄격한 비교인데, 요인의 수준, 날짜, 모든 자릿수까지 그대로 돌아왔습니다.

이 강의에서는 RDS 를 씁니다.
:::


## [6.2]{.secno} Parquet

::: {.columns}
::: {.column width="50%"}
[학생 명부를 보관하는 두 방법]{.label .label-note}

- **행 단위**: 한 사람당 카드 한 장 (이름, 학번, 키)
- **열 단위**: 이름 목록, 학번 목록, 키 목록을 따로
- "모든 학생의 키 평균" → 키 목록 한 장만 보면 됨
- 같은 종류의 값이 이어져 **압축이 잘 됨**
:::
::: {.column width="50%"}
```{r parquet}
library(arrow)
pq_file <- file.path(tempdir(), "before.parquet")
write_parquet(before, pq_file)
identical(before,
          as.data.frame(read_parquet(pq_file)))
```

- **Parquet**: 열 단위로 저장하는 대표 형식
- 요인, 날짜, 앞자리 0 보존
- R, Python, DuckDB 등 **여러 도구**가 읽고 씀
- 읽고 쓰기만 필요하면 가벼운 nanoparquet 패키지도 가능
:::
:::

::: {.keypoint .teal}
큰 데이터를 **다른 도구, 다른 사람과** 주고받을 때: Parquet
:::

::: {.notes}
학생 명부를 보관하는 방법을 두 가지 생각해 봅시다. 한 사람당 카드 한 장에 이름, 학번, 키를 적는 방법. 이게 행 단위입니다. 그리고 이름 목록, 학번 목록, 키 목록을 따로 적는 방법. 이게 열 단위입니다.

모든 학생의 키 평균을 구하려면 열 단위가 빠르지요. 키 목록 한 장만 보면 되니까요. 게다가 같은 종류의 값이 이어져 있으니 압축도 잘 됩니다.

이렇게 열 단위로 저장하는 대표적인 형식이 Parquet 입니다. 오른쪽 코드를 보세요. arrow 패키지로 쓰고 읽었더니 identical 이 TRUE 입니다. 요인, 날짜, 앞자리 0 이 모두 보존됩니다.

RDS 와 다른 점은, R 뿐 아니라 Python, DuckDB 같은 여러 도구가 읽고 쓴다는 겁니다. 그래서 큰 데이터를 다른 도구나 다른 사람과 주고받을 때 씁니다. arrow 패키지는 설치 파일이 큰 편이라, 읽고 쓰기만 필요하면 nanoparquet 이라는 가벼운 패키지도 있습니다.
:::


## 예측해 보자 {.predict}

50만 행의 기상 관측 자료를 네 방식으로 저장하면 **파일 크기**는?

```r
write.csv(weather, "w-base.csv", row.names = FALSE)   # 1
write_csv(weather, "w-readr.csv")                     # 2
saveRDS(weather, "w.rds")                             # 3
write_parquet(weather, "w.parquet")                   # 4
```

::: {.options}
::: {}
**A** 네 파일이 비슷
:::
::: {}
**B** RDS 와 Parquet 이 CSV 의 **5분의 1 이하**
:::
::: {}
**C** 이진 파일이 CSV 보다 큼
:::
:::

::: {.why}
CSV 는 수 하나하나를 **글자로** 적음, RDS 와 Parquet 은 **압축된 이진 파일**
:::

::: {.notes}
예측입니다. 50만 행짜리 기상 관측 자료를 네 가지 방식으로 저장합니다. 파일 크기가 어떻게 될까요?

CSV 는 수 하나하나를 글자로 적습니다. 기온 14.3 이면 네 글자지요. RDS 와 Parquet 은 압축된 이진 파일입니다.
:::


## [6.3]{.secno} 형식별 비용 비교

```{r format-data, echo=FALSE}
set.seed(2026)
n <- 500000
weather <- data.frame(
  관측소 = factor(sample(c("서울", "대전", "부산", "광주", "제주"), n, replace = TRUE)),
  일자 = as.Date("2025-01-01") + sample(0:364, n, replace = TRUE),
  기온 = round(rnorm(n, mean = 14, sd = 9), 1),
  습도 = sample(20:100, n, replace = TRUE),
  강수 = round(rexp(n, rate = 2) * rbinom(n, 1, 0.3), 1)
)
tmp <- tempdir()
path <- file.path(tmp, c("w-base.csv", "w-readr.csv", "w.rds", "w.parquet"))
sec <- function(expr) system.time(expr)[["elapsed"]]
write_sec <- c(sec(write.csv(weather, path[1], row.names = FALSE)), sec(write_csv(weather, path[2])),
               sec(saveRDS(weather, path[3])), sec(write_parquet(weather, path[4])))
read_sec <- c(sec(w1 <- read.csv(path[1])), sec(w2 <- read_csv(path[2])),
              sec(w3 <- readRDS(path[3])), sec(w4 <- read_parquet(path[4])))
```

::: {.columns}
::: {.column width="58%"}
[50만 행, 5개 열 (이 슬라이드를 렌더한 컴퓨터)]{.label .label-slide}

```{r format-table, echo=FALSE}
kable(data.frame(
  방식 = c("write.csv, read.csv", "write_csv, read_csv", "saveRDS, readRDS", "Parquet"),
  크기_MB = sprintf("%.2f", file.size(path) / 1024^2),
  쓰기_초 = sprintf("%.2f", write_sec),
  읽기_초 = sprintf("%.3f", read_sec),
  그대로 = ifelse(c(identical(weather, w1), identical(weather, as.data.frame(w2)),
                  identical(weather, w3), identical(weather, as.data.frame(w4))), "예", "아니오")
), align = "lrrrc")
```

- 정답은 **B**: 초 단위는 컴퓨터마다 다르지만 **크기와 복원 여부**는 같음
- 넓은 표(69행, 20,000열)에서는 Parquet 이 CSV 보다 **커지기도** 함 (강의노트 6.3)
:::
::: {.column width="42%"}
| 형식 | 사람이 열기 | 유형 보존 | 쓰임 |
|:--|:-:|:-:|:--|
| CSV | 쉬움 | 안 됨 | 사람, 다른 프로그램에 건네기 |
| Excel | 쉬움 | 일부 | 사람이 보고 고칠 표 |
| RDS | 안 됨 | 완전 | 내 분석의 중간 결과 |
| Parquet | 안 됨 | 거의 완전 | 큰 데이터를 여러 도구와 공유 |

: {tbl-colwidths="[18,20,20,42]"}
:::
:::

::: {.keypoint .teal}
형식이 싸다는 말도 **추측**: 중요한 파일이면 **내 자료로 직접 재어 보기** (8장)
:::

::: {.notes}
답은 B 입니다. 표를 보세요.

CSV 두 개는 14MB, 13MB 정도입니다. RDS 는 3MB 가 안 되고, Parquet 은 2MB 정도입니다. 5분의 1 이하지요.

시간을 보면 읽기에서 차이가 큽니다. read.csv 가 가장 느리고, read_csv, readRDS, read_parquet 순으로 빨라집니다. 초 단위 숫자는 컴퓨터마다 다릅니다. 이 컴퓨터는 꽤 빠른 편이라 여러분 노트북에서는 몇 배 더 걸릴 거예요. 그래도 크기와 복원 여부는 어느 컴퓨터에서나 같습니다.

맨 오른쪽 열, 그대로 복원되었는가. CSV 둘은 아니오, RDS 와 Parquet 은 예. 4절에서 본 대로입니다.

오른쪽 표가 네 형식의 성격입니다. CSV 는 누구나 열지만 유형이 안 남고, 엑셀은 사람이 고칠 표에, RDS 는 내 분석의 중간 결과에, Parquet 은 큰 데이터를 여러 도구와 공유할 때.

그런데 왼쪽 아래 한 줄. 이건 행이 많은 긴 표에서의 이야기입니다. 강의노트에서 열이 2만 개인 넓은 표로 같은 비교를 해 보면 Parquet 파일이 오히려 CSV 보다 큽니다. 열마다 따로 적는 정보가 열 수만큼 쌓이거든요.

그래서 아래 상자입니다. 어떤 형식이 싸다는 말도 추측입니다. 중요한 파일이면 8장에서처럼 내 자료로 직접 재어 보세요.
:::


# [7]{.secno} AI와 함께: 파일 읽기 코드의 검증 {.section-title}

::: {.columns}
::: {.column width="54%"}
AI 가 짠 파일 읽기 코드를 **다섯 가지 대조**로 검증

AI 가 **볼 수 없었던 줄**이 결과에 남긴 흔적 찾기
:::
::: {.column width="46%"}
[이 절에서]{.label}

- 프롬프트: 무엇을 붙여 넣었나
- AI 가 생성한 코드
- 다섯 가지 대조와 사라진 문제 기록
- AI 가 보지 못한 부분
:::
:::

::: {.keypoint .teal}
**이 절이 답하는 질문**: AI 는 **파일의 몇 줄을** 보았는가?
:::

::: {.notes}
7절입니다. AI 에게 파일 읽기 코드를 받아서 3절의 다섯 가지 대조로 검증합니다.

이번 절의 질문은 조금 이상하게 들릴 수 있습니다. AI 는 파일의 몇 줄을 보았는가. 이게 핵심입니다.
:::


## [7.1]{.secno} 프롬프트: 무엇을 붙여 넣었나 {.dense}

::: {.columns}
::: {.column width="42%"}
[학생이 붙여 넣은 것]{.label .label-note}

- read.csv() 오류: more columns than column names
- read_csv() 출력: Rows: 24 Columns: 1, invalid multibyte string
- 메모장으로 연 파일의 **앞부분 7줄**
- 요청: "제대로 읽어서 분석에 쓸 수 있는 데이터프레임으로 만드는 R 코드를 짜 줘"

::: {.keypoint}
AI 가 볼 수 있는 것은 **붙여 넣은 7줄**이 전부, 파일은 **25줄**
:::
:::
::: {.column width="58%"}
[붙여 넣은 앞부분 7줄]{.label .label-slide}

```text
전국 공공도서관 2026년 8월 대출 현황
※ 교육용 가상 자료: 도서관 이름과 수치는 실제와 무관함
도서관,시도,우편번호,개관일,열람석,대출권수,이용자수
누리도서관,서울,04157,2004.03.15,320,"48,215",12904
한빛도서관,서울,02831,1998.11.02,410,"61,530",15220
가람도서관,경기,16489,2011.06.20,250,"35,108",9870
솔빛도서관,인천,21554,2015.09.01,180,"22,764",6412
```

::: {.callout-warning}
붙여 넣을 때 **개인정보나 공개되지 않은 자료가 담긴 행은 넣지 않기**: 필요한 것은 값이 아니라 **파일의 모양**
:::
:::
:::

::: {.notes}
한 학생이 library-loans.csv 를 읽으려다 두 함수 모두에서 오류를 만났습니다. 그래서 AI 에게 물었어요.

왼쪽이 붙여 넣은 것입니다. read.csv 의 오류 메시지, read_csv 의 출력, 그리고 메모장으로 연 파일의 앞부분 7줄. 오류 메시지는 이 파일을 R 에서 실제로 읽어서 얻은 그대로입니다. 프롬프트 전문은 강의노트에 있습니다.

아주 흔한 질문 방식이지요. 오류 메시지 옮기고, 파일 모양 보여 주고. 좋은 질문입니다.

그런데 왼쪽 아래 상자. AI 가 볼 수 있는 건 붙여 넣은 7줄이 전부입니다. 파일은 25줄이에요.

오른쪽 아래 경고. 여러분이 실제 자료로 이렇게 물을 때, 개인정보나 공개되지 않은 연구 자료가 담긴 행은 붙여 넣지 마세요. 코드를 짜는 데 필요한 건 값이 아니라 파일의 모양입니다. 이름이나 번호를 가짜로 바꾼 몇 줄이면 충분합니다.
:::


## [7.2]{.secno} AI 가 생성한 코드 {.dense}

```{r ai-generated}
#| results: hide
#| code-overflow: wrap
# 생성: Claude Sonnet 5, 2026-09-14. 파일 경로 두 곳에 dataset/ch11/ 만 덧붙였고 나머지는 그대로 수록.
library(readr)
library(dplyr)

# 인코딩이 확실하지 않으면 먼저 추정
guess_encoding("dataset/ch11/library-loans.csv")
# confidence가 가장 높게 나온 인코딩을 아래 locale()에 넣으면 됩니다

loans <- read_csv(
  "dataset/ch11/library-loans.csv",
  skip = 2,                               # 제목 줄 + 설명 줄 2개 건너뛰기
  locale = locale(encoding = "CP949"),    # 안 되면 "EUC-KR"도 시도
  col_types = cols(
    우편번호 = col_character(),           # "04157"의 앞자리 0이 사라지지 않게
    대출권수 = col_number(),              # "48,215" 같은 천단위 콤마 숫자를 바로 숫자로
    .default = col_guess()
  )
) |>
  mutate(개관일 = as.Date(개관일, format = "%Y.%m.%d"))  # "2004.03.15" -> Date형

glimpse(loans)
```

::: {.keypoint}
**응답이 잘한 것**: 두 오류의 원인 진단, 2절의 처리 모두 반영, tail() 로 **꼬리말 확인** 조언
:::

::: {.notes}
AI 가 생성한 코드입니다. Claude Sonnet 5 에게 오늘 날짜로 한 번 요청한 응답이고, 강의노트 저장소에 전문이 있습니다. 여기 실행하면서 바꾼 건 파일 경로 두 곳에 dataset/ch11 을 덧붙인 것뿐입니다. 학생 컴퓨터에서는 파일이 작업 디렉터리에 바로 있었지만, 이 슬라이드는 저장소 폴더에서 렌더하니까요. 1절의 경로 이야기입니다.

코드를 읽어 봅시다. 인코딩을 먼저 짐작하고, 제목 두 줄 건너뛰고, CP949 로 읽고, 우편번호는 문자, 대출권수는 쉼표가 섞인 숫자, 나머지는 추측. 그리고 파이프로 mutate 해서 개관일을 날짜로 바꿉니다.

아래 상자를 보세요. 좋은 응답입니다. 두 오류의 원인을 정확히 짚었습니다. 오늘 2절에서 배운 것을 전부 처리했고요. 게다가 파일 맨 아래에 꼬리말 줄이 있을 수 있으니 tail 로 확인하라는 조언까지 했습니다.

실행해 보면 오류 없이 끝납니다. 경고가 하나 있는데, 무엇이 문제인지는 말해 주지 않습니다. 이제 검증합니다.
:::


## [7.3]{.secno} 다섯 가지 대조

```{r ai-verify-setup, echo=FALSE}
loans_ok <- loans_raw[grepl("^[0-9]{5}$", loans_raw$우편번호), ]
```

::: {.columns}
::: {.column width="50%"}
```{r ai-check-function}
check_loans(loans, raw_lines, total)
c(읽은_행 = nrow(loans),
  원문_도서관 = length(raw_lines) - 5)
class(loans$이용자수)
c(계산 = sum(loans$대출권수, na.rm = TRUE),
  합계_행 = total$대출권수)
```
:::
::: {.column width="50%"}
[끝 행 세 개]{.label .label-note}

```{r ai-check-tail, echo=FALSE}
tl <- tail(loans, 3)
tl$도서관 <- substr(tl$도서관, 1, 12)
kable(tl[, c("도서관", "대출권수", "이용자수")])
```

- **행 수** 22: 합계 행과 주석 행이 섞임
- **열 유형**: 이용자수가 **문자**, 평균을 구하면 NA 와 경고
- **합계**: 대출권수의 합이 합계 행의 **정확히 두 배**
:::
:::

::: {.notes}
3절에서 만든 검증 함수부터 실행합니다. 첫 조건에서 멈춥니다. 도서관 행 수가 원문과 같다, 거짓.

stopifnot 은 처음 실패한 곳에서 멈추니까 하나씩 봅니다. 읽은 행은 22, 원문의 도서관 행은 20. 이용자수의 유형은 문자입니다. 대출권수의 합은 합계 행의 정확히 두 배고요.

오른쪽 표가 끝 행 세 개입니다. 마지막 도서관, 합계, 주석. 3절에서 본 것과 똑같은 흔적이지요.

이용자수가 왜 문자일까요? 휴관 도서관의 대시 때문입니다. 대시를 결측으로 알려 주지 않았으니 숫자로 추측되지 않은 거지요.
:::


## [7.3]{.secno} 사라진 문제 기록

::: {.columns}
::: {.column width="46%"}
[파이프로 가공한 뒤]{.label .label-note}

```{r ai-problems-lost}
nrow(problems(loans))
```

- 경고는 있었는데 **기록이 비어 있음**
- mutate() 가 새 표를 만들면서 read_csv() 가 붙여 둔 기록이 **떨어져 나감**
:::
::: {.column width="54%"}
[읽은 직후]{.label .label-slide}

```{r ai-problems-before}
before_mutate <- read_csv(
  "dataset/ch11/library-loans.csv", skip = 2,
  locale = locale(encoding = "CP949"),
  col_types = cols(우편번호 = col_character(),
                   대출권수 = col_number(),
                   .default = col_guess()))
```

```{r ai-problems-before-show, echo=FALSE}
kable(problems(before_mutate)[, 1:4])
```

- 대출권수의 대시(13번째 줄), 주석 행의 칸 수: **두 문제가 기록**되어 있었음
:::
:::

::: {.keypoint .teal}
**problems() 는 가공하기 전에**: 파이프로 이어 붙이면 확인할 기회가 사라짐
:::

::: {.notes}
경고가 가리킨 문제를 problems 로 보려고 하면 이상한 일이 생깁니다. 기록이 0 행입니다. 비어 있어요.

read_csv 는 문제를 결과에 붙여 두는데, 파이프로 이어진 mutate 가 새 표를 만들면서 그 기록이 떨어져 나갔습니다.

오른쪽처럼 가공하기 전의 결과를 따로 받아서 보면 기록이 남아 있습니다. 두 개지요. 대출권수의 대시를 숫자로 못 바꿨다는 것, 그리고 주석 행의 칸 수가 다르다는 것.

그러니까 아래 상자. problems 는 가공하기 전에 봐야 합니다. AI 코드처럼 읽자마자 파이프로 이어 붙이면, 확인할 기회 자체가 없어집니다.
:::


## [7.4]{.secno} AI 가 보지 못한 부분

::: {.columns}
::: {.column width="50%"}
[붙여 넣은 7줄 밖의 세 줄]{.label .label-note}

- **15번째 줄**: 휴관 도서관의 대시 → na 인수가 없음, 이용자수가 문자
- **24번째 줄**: 합계 행 → 모든 합이 두 배
- **25번째 줄**: 주석 행 → tail() 확인은 **사람의 몫**으로 남음

[설명과 실제 동작의 차이]{.label .label-note}

```{r ai-seen-guess, echo=FALSE}
seen <- "도서관,시도,우편번호,개관일,열람석,대출권수,이용자수
누리도서관,서울,04157,2004.03.15,320,\"48,215\",12904
한빛도서관,서울,02831,1998.11.02,410,\"61,530\",15220
가람도서관,경기,16489,2011.06.20,250,\"35,108\",9870
솔빛도서관,인천,21554,2015.09.01,180,\"22,764\",6412"
sp <- spec(read_csv(I(seen)))$cols
```

- "그냥 두면 04157 이 4157 로": **read.csv() 의 이야기**
- readr `r packageVersion("readr")` 는 7줄만 보고도 우편번호를 **`r if (inherits(sp$우편번호, "collector_character")) "문자" else "숫자"`**, 대출권수를 **`r if (inherits(sp$대출권수, "collector_number")) "쉼표가 섞인 숫자" else "문자"`** 로 추측
- 그래도 명시는 **옳음**: 추측은 파일마다 달라짐 (2.3)
:::
::: {.column width="50%"}
[원문에서 확인한 사실을 더하기]{.label .label-slide}

```{r ai-fixed}
fixed_raw <- read_csv(
  "dataset/ch11/library-loans.csv", skip = 2,
  na = c("", "NA", "-"),              # 추가
  locale = locale(encoding = "CP949"),
  col_types = cols(우편번호 = col_character(),
                   대출권수 = col_number(),
                   .default = col_guess()))
nrow(problems(fixed_raw))             # 추가
fixed <- fixed_raw[grepl("^[0-9]{5}$",
                         fixed_raw$우편번호), ] |>
  mutate(개관일 = as.Date(개관일, format = "%Y.%m.%d"))
check_loans(fixed, raw_lines, total)
identical(fixed$대출권수, loans_ok$대출권수)
```
:::
:::

::: {.notes}
검증에서 드러난 결함은 전부 붙여 넣은 7줄 밖에 있습니다.

15번째 줄, 휴관 도서관의 대시. 앞 7줄에는 결측 표기가 없었으니 코드에도 na 인수가 없습니다. 24번째 줄, 합계 행. 앞부분만 보고는 알 수가 없지요. 25번째 줄, 주석 행. AI 는 꼬리말이 있을 수 있다고 tail 로 확인하라고 했습니다. 좋은 조언인데, 확인은 코드에 없고 사람의 몫으로 남았습니다.

왼쪽 아래는 응답의 설명 하나가 실제 동작과 달랐던 부분입니다. 응답은 그냥 두면 04157 이 4157 로 바뀐다고 했는데, 그건 read.csv 이야기입니다. readr 는 AI 가 본 7줄만 가지고도 우편번호를 문자로, 대출권수를 숫자로 추측합니다. 그렇다고 유형을 적은 코드가 틀린 건 아닙니다. 2.3 에서 봤듯이 추측은 파일마다 달라지니까 명시하는 게 옳습니다. 다만 설명을 사실로 받아들이기 전에 한 번 실행해 보면 이런 차이가 보인다는 겁니다.

오른쪽이 원문에서 확인한 사실을 더한 코드입니다. 추가한 건 세 가지. 결측 표기, 가공 전에 문제 기록 보기, 도서관 행만 남기기. 검증 함수가 조용히 통과하고, 3절에서 따로 검증한 결과와도 값이 같습니다.
:::


## [7.4]{.secno} 파일 읽기 코드에서 자주 나타나는 오류

::: {.columns}
::: {.column width="56%"}
[사람이 짠 코드와 AI 가 짠 코드 모두]{.label .label-note}

- **앞부분만 보고 전체를 가정**: 합계 행, 주석 행, 뒤쪽에만 있는 결측 표기
- **경로를 내 컴퓨터에 묶음**: setwd(), 절대 경로
- **인코딩을 기본값에 맡김**: encoding 과 fileEncoding 혼동
- **확인을 사람에게 미룸**: tail() 로 보라고만 하고 코드로 남기지 않음
- **가공한 뒤에 problems()**: 파이프 뒤에는 기록이 없음
:::
::: {.column width="44%"}
::: {.keypoint .teal}
이번 응답의 코드: 첫째 유형, 파이프 때문에 다섯째 확인도 불가

공통점: **오류 메시지가 나오지 않음**
:::

::: {.keypoint}
AI 에게 물을 때 **끝부분 몇 줄**도 함께 붙이기
:::
:::
:::

::: {.keypoint .teal}
**받은 코드를 확인하는 순서**: ① 원문의 처음과 끝 보기 ② 실행 직후 problems() ③ 다섯 가지 대조 ④ 검증 함수로 남기기
:::

::: {.notes}
파일 읽기 코드에서 자주 나타나는 오류를 정리하겠습니다. 사람이 짠 코드든 AI 가 짠 코드든 똑같이 나타납니다.

첫째, 앞부분만 보고 전체를 가정하는 것. 합계 행, 주석 행, 뒤쪽에만 있는 결측 표기를 놓칩니다. 둘째, 경로를 내 컴퓨터에 묶는 것. 셋째, 인코딩을 기본값에 맡기는 것. 넷째, 확인을 사람에게 미루고 코드로 남기지 않는 것. 다섯째, 가공한 뒤에 problems 를 보는 것.

이번 응답의 코드는 첫째 유형이었고, 파이프 때문에 다섯째 확인도 할 수 없게 되어 있었습니다.

모든 유형의 공통점은 오류 메시지가 안 나온다는 겁니다.

그래서 오른쪽 아래. AI 에게 물을 때는 파일의 끝부분 몇 줄도 같이 붙이세요. 그리고 받은 코드는 다섯 가지 대조로 확인하세요. AI 를 쓰지 말라는 게 아닙니다. 받은 다음에 무엇을 해야 하는지 아는 사람이 되자는 겁니다.
:::


## 정리

::: {.columns}
::: {.column width="50%"}
[경로와 텍스트 파일]{.label .label-note}

- 경로는 **프로젝트 기준 상대 경로**, setwd() 쓰지 않기
- 읽기 함수는 구분자, 유형, 결측, 인코딩을 **추측**
- 계산하지 않는 번호는 문자로, 결측 표기와 인코딩(**CP949**)은 명시

[쓰기와 형식]{.label .label-note}

- **왕복 검사**: 쓰고 다시 읽어 처음 객체와 비교
- CSV 는 글자만, RDS 와 Parquet 은 유형까지
- 형식의 비용도 **내 자료로 재어 보기**
:::
::: {.column width="50%"}
[검증]{.label .label-slide}

- 오류 없이 읽힘 **≠** 제대로 읽힘
- **다섯 가지 대조**: 행 수, 열 이름, 유형, 결측 수, 처음과 끝 행
- **합계 행은 참값**, 대조는 여러 가지를 함께
- 검증은 **코드로 남기기**

[AI와 함께]{.label .label-slide}

- AI 는 **붙여 넣은 줄만** 봄
- problems() 는 가공하기 **전에**
:::
:::

::: {.keypoint .teal}
다음 시간: 검증을 통과한 데이터로 **데이터 핸들링** (12장)
:::

::: {.notes}
정리하겠습니다.

왼쪽 위. 경로는 프로젝트 기준 상대 경로로, setwd 는 쓰지 않습니다. 읽기 함수는 구분자, 유형, 결측, 인코딩을 전부 추측합니다. 계산하지 않는 번호는 문자로, 결측 표기와 인코딩은 명시하세요.

왼쪽 아래. 저장했으면 다시 읽어서 처음 객체와 비교하는 왕복 검사. CSV 는 글자만 담고, RDS 와 Parquet 은 유형까지 담습니다. 어떤 형식이 싼지도 내 자료로 재어 봐야 압니다.

오른쪽 위가 오늘의 핵심입니다. 오류 없이 읽혔다고 제대로 읽힌 게 아닙니다. 다섯 가지 대조. 행 수, 열 이름, 유형, 결측 수, 처음과 끝 행. 합계 행이 있으면 참값으로 쓰고, 대조는 여러 가지를 함께 합니다. 그리고 검증은 코드로 남깁니다.

오른쪽 아래. AI 는 붙여 넣은 줄만 봅니다. problems 는 가공하기 전에 봅니다.

다음 시간에는 오늘 검증을 통과한 데이터로 데이터 핸들링을 합니다. 질문 받겠습니다.
:::
