---
title: "데이터 입출력"
subtitle: "통계 패키지 활용: 개편 11장 초안"
author: "구본초"
date: today
lang: ko
format:
  html:
    theme: cosmo
    toc: true
    # 목차에는 절(##)까지만 넣는다(강사 결정, 2026-09-11). 소절은 본문 헤딩과 앵커로 남는다.
    toc-depth: 2
    toc-title: "목차"
    # 장 제목은 이 title 이 맡고 본문은 `##` (절) 부터 시작한다.
    number-sections: true
    code-tools: true
    code-copy: true
    df-print: paged
    fig-align: center
knitr:
  opts_chunk:
    # YAML 에 comment: NA 라고 쓰면 문자열 "NA" 가 되어 출력마다 'NA' 접두어가 붙는다.
    comment: ""
    collapse: false
execute:
  warning: false
  message: false
  # 의도한 오류를 보여 주는 청크가 여럿 있다. Quarto 는 기본이 error: false 라
  # 첫 오류에서 렌더를 멈추므로 문서 수준에서 허용해 둔다.
  error: true
---


```{r setup, include=FALSE}
library(knitr)
library(readr)

# readr 은 파일을 읽을 때마다 열 유형 요약을 메시지로 출력한다.
# 강의노트에서는 필요한 곳에서만 spec() 으로 보이도록 끈다.
options(readr.show_col_types = FALSE)

# 출력 폭을 60자로 접는다 (bookdown 판에서 쓰던 linewidth 훅).
options(width = 60, linewidth = 60)
hook_output <- knitr::knit_hooks$get("output")
knit_hooks$set(output = function(x, options) {
  if (!is.null(n <- options$linewidth)) {
    x <- knitr:::split_lines(x)
    if (any(nchar(x) > n)) x <- strwrap(x, width = n)
    x <- paste(x, collapse = "\n")
  }
  hook_output(x, options)
})

```


::: {.callout-important}
**학습 목표**

- 절대 경로와 상대 경로의 차이를 설명하고, 프로젝트 폴더를 기준으로 파일을 읽고 쓸 수 있다.
- 파일의 원문을 먼저 확인해 구분자, 따옴표, 머리말, 결측 표기, 인코딩을 읽기 함수의 인수로 **명시**할 수 있다.
- `read.csv()` 와 `read_csv()` 가 같은 파일을 다르게 읽는 지점(열 이름, 열 유형, 빈칸, 공백)을 실행하기 전에 예측할 수 있다.
- 읽은 결과를 행 수, 열 유형, 결측 수, 합계 대조로 **검증**하고, 그 검증을 코드로 남길 수 있다.
- 쓰고 다시 읽는 왕복 검사로 저장 형식이 잃는 정보를 찾아내고, 목적에 맞는 형식(CSV, Excel, RDS, Parquet)을 비용과 함께 고를 수 있다.
- AI 가 생성한 파일 읽기 코드를 원문과 대조해 검증하고, AI 가 보지 못한 부분을 찾아낼 수 있다.

:::


분석은 파일을 읽는 한 줄에서 시작한다. 그 한 줄이 조용히 틀리면 뒤따르는 모든 계산이 틀린다.
평균은 계산되고 그래프도 그려지지만 숫자가 틀려 있다. 파일을 읽는 코드는 AI 가 순식간에 써 주지만,
AI 는 **여러분의 파일을 보지 못한다.** 붙여 넣은 몇 줄만 보고 나머지를 짐작할 뿐이다. 그 코드가 파일을
제대로 읽었는지는 코드를 들여다봐서는 알 수 없고, **파일의 원문과 대조해야** 알 수 있다.

이 장은 파일을 읽고 쓰는 방법을 다루되, 중심은 함수 이름이 아니라 **읽기 함수가 파일에 대해 세우는
가정**에 있다. 어디서 열이 나뉘는지, 어떤 바이트가 어떤 글자인지, 무엇이 결측인지, 각 열이 무슨
유형인지를 함수는 추측한다. 추측이 틀린 곳을 찾아내는 일이 이 장에서 익힐 기술이다. 6장의 대조 습관과
9장의 '참값을 아는 세계'가 여기서 다시 쓰인다.

이 장의 연습 파일은 강의 저장소의 `dataset/ch11/` 폴더에 있다
([GitHub 에서 보기](https://github.com/zorba78/cnu-r-programming-lecture-note/tree/master/dataset/ch11)).
모두 교육용 가상 자료이며, 파일마다 일부러 넣어 둔 함정이 있다.


## 파일과 경로 {#sec-files-paths}

파일을 읽으려면 먼저 파일이 **어디에** 있는지 R 에게 알려야 한다. 이 절은 경로를 적는 두 가지 방법과,
내 컴퓨터에서만 돌아가는 코드를 피하는 방법을 다룬다.


### 주소와 길 안내: 절대 경로와 상대 경로 {#sec-paths}

처음 온 사람에게 학과 사무실의 위치를 알려 주는 방법은 두 가지다.

- "○○시 ○○구 대학로 99, 자연과학대학 3층 301호" 처럼 **주소 전체**를 알려 준다. 듣는 사람이 어디에
  있든 같은 곳을 가리킨다.
- "여기서 계단으로 한 층 올라가서 오른쪽 첫 번째 방" 처럼 **지금 있는 곳을 기준으로** 알려 준다. 짧고
  편하지만, 듣는 사람이 다른 건물에 있으면 엉뚱한 방으로 간다.

컴퓨터의 파일 위치도 똑같이 두 가지로 적는다. 주소 전체에 해당하는 것이 **절대 경로(absolute path)**,
지금 있는 곳을 기준으로 적는 것이 **상대 경로(relative path)** 다.

| 방식 | 예 | 기준 |
|:--|:--|:--|
| 절대 경로 | `C:/Users/홍길동/Documents/r-lecture/dataset/ch11/library-loans.csv` | 컴퓨터의 맨 위 폴더 |
| 상대 경로 | `dataset/ch11/library-loans.csv` | 지금 R 이 서 있는 폴더 |

: {tbl-colwidths="[16,60,24]"}

상대 경로의 기준, 곧 R 이 지금 서 있는 폴더를 **작업 디렉터리(working directory)** 라 한다.
이 강의노트는 저장소 폴더를 작업 디렉터리로 두고 렌더한다.


```{r wd-basics}
basename(getwd())                                  # 지금 서 있는 폴더의 이름
file.exists("dataset/ch11/library-loans.csv")      # 상대 경로로 파일이 보이는가
list.files("dataset/ch11")                         # 폴더 안의 파일 목록
file.path("dataset", "ch11", "library-loans.csv")  # 폴더 이름을 이어 경로를 만든다

```


`getwd()` 는 작업 디렉터리의 절대 경로를 돌려준다. 여기서는 컴퓨터마다 다른 앞부분을 감추려고 마지막
폴더 이름만 보였다.


::: {.callout-caution}
**Windows 에서 복사한 경로를 그대로 붙이면** 오류가 난다. 탐색기의 주소는 역슬래시(`\`)로 폴더를
구분하는데, R 의 문자열에서 역슬래시는 특수 문자를 시작하는 기호다.

```r
x <- "C:\Users\hong\data.csv"
#> Error: '\U' used without hex digits in character string
```

R 에서는 Windows 에서도 슬래시(`/`)로 적는다. `"C:/Users/hong/data.csv"`.

:::


### 작업 디렉터리와 프로젝트 {#sec-working-directory}

인터넷 예제나 AI 가 준 코드는 흔히 이런 줄로 시작한다.

```r
setwd("C:/Users/홍길동/Desktop/과제")
data <- read.csv("data.csv")
```

`setwd()` 는 작업 디렉터리를 바꾸는 함수다. 이 코드는 홍길동의 컴퓨터에서만 돌아간다. 같은 조의 친구,
채점하는 조교, 한 달 뒤 새 노트북을 산 홍길동 자신의 컴퓨터에는 그 폴더가 없다. 주소 대신 "제 책상
오른쪽 서랍"이라고 적은 길 안내와 같다.

해결책은 **프로젝트 폴더**다. 분석에 쓰는 코드, 데이터, 결과를 한 폴더에 모으고, 편집기에서 그 폴더를
연다. RStudio 에서는 프로젝트 파일(`.Rproj`)을 열고, Positron 에서는 폴더 열기(File > Open Folder)로 연다.
어느 쪽이든 R 의 작업 디렉터리가 그 폴더로 정해진다. 그다음부터 모든 경로를 **프로젝트 폴더 기준 상대
경로**로 적으면, 폴더째 누구에게 건네도 코드가 그대로 돌아간다.


::: {.callout-tip}
**예측해 보자**: 아래 코드는 작업 디렉터리가 어디일 때 성공하겠는가?
(가) 저장소 폴더, (나) 저장소 안의 `dataset` 폴더, (다) 바탕 화면.

```r
read_csv("dataset/ch11/survey.csv")
```

:::


답은 (가)뿐이다. (나)에서는 `dataset` 폴더 안에서 다시 `dataset/ch11/...` 를 찾게 되어 파일이 없다는 오류가
난다. 거꾸로, 저장소 폴더에 서 있으면서 `dataset` 폴더 안에 있다고 착각하고 경로를 적어도 마찬가지다.


```{r wd-missing}
file.exists("ch11/survey.csv")          # dataset 폴더 안에 서 있다고 착각한 경로
file.exists("dataset/ch11/survey.csv")  # 저장소 폴더 기준 경로

```


없는 파일을 `read_csv()` 로 읽으면 `'ch11/survey.csv' does not exist in current working directory` 라는 오류가
나며, 메시지 끝에 **어느 폴더에서 찾았는지**가 함께 적힌다. 경로 오류를 만나면 이 부분부터 확인한다.


::: {.callout-note}
**문서가 하위 폴더에 있을 때**: Quarto 문서를 렌더하면 작업 디렉터리가 그 문서가 있는 폴더가 된다.
`reports/week3.qmd` 에서 `dataset/ch11/survey.csv` 를 읽으면 `reports/dataset/...` 를 찾게 된다.
이럴 때는 here 패키지의 `here()` 가 프로젝트 폴더를 찾아 경로를 만들어 준다.

```{r here-demo}
file.exists(here::here("dataset", "ch11", "survey.csv"))

```

:::


### 파일은 바이트다 {#sec-bytes}

모든 파일은 결국 **바이트(byte)의 나열**이다. 바이트 하나는 0 부터 255 사이의 수이며, 흔히 두 자리
16진수(`00` ~ `ff`)로 적는다. 읽기 함수는 이 바이트들을 약속에 따라 해석해 글자와 표로 바꾼다.


```{r bytes-text}
f_csv <- "dataset/ch11/survey.csv"
file.size(f_csv)                        # 파일의 바이트 수
readLines(f_csv, n = 3)                 # 텍스트 파일은 줄 단위의 글자로 읽힌다
readBin(f_csv, what = "raw", n = 8)     # 같은 파일의 앞 8바이트

```


`survey.csv` 의 첫 바이트 `22` 는 큰따옴표(`"`), 그다음 `ec 9d 91` 세 바이트가 한글 `응` 한 글자다. 이처럼
바이트를 글자로 바꾸는 약속만 알면 사람도 읽을 수 있는 파일을 **텍스트 파일**이라 한다. CSV 가 여기에
속한다.

Excel 파일은 사정이 다르다.


```{r bytes-xlsx}
f_xlsx <- "dataset/ch11/survey.xlsx"
readBin(f_xlsx, what = "raw", n = 4)
rawToChar(readBin(f_xlsx, what = "raw", n = 2))
head(unzip(f_xlsx, list = TRUE)$Name, 4)     # 압축 파일로 열어 안의 파일 목록을 본다

```


첫 두 바이트가 `PK` 다. ZIP 압축 형식을 만든 필 카츠(Phil Katz)의 머리글자로, **`.xlsx` 파일은 여러 XML
파일을 묶은 압축 파일**이다. 메모장으로 열면 알아볼 수 없는 기호만 보이는 이유이고, 전용 함수가 필요한
이유다. 이런 파일을 **이진 파일(binary file)** 이라 한다.

이 장의 나머지는 모두 한 가지 사실에서 나온다. **읽기 함수는 바이트를 약속에 따라 해석하고, 약속이
어긋나면 해석이 틀린다.** 틀린 해석은 오류로 멈추기도 하지만, 그럴듯한 표를 내놓고 조용히 끝나기도 한다.


## 텍스트 파일 읽기 {#sec-read-text}

데이터 파일 가운데 가장 흔한 것이 CSV(comma-separated values) 파일이다. 한 줄이 한 행이고, 쉼표가 값을
나눈다. 값을 나누는 기호를 **구분자(delimiter)** 라 하며, 탭을 쓰면 TSV 파일이 된다. 이 절은 base R 의
`read.csv()` 와 readr 패키지의 `read_csv()` 로 텍스트 파일을 읽을 때 함수가 세우는 가정을 하나씩 살펴본다.


### 구분자, 따옴표, 머리말 {#sec-delimiter}

동아리 총무가 장 본 내역을 메신저로 보냈다.

```
품목,가격,수량
사과,3,000원,2
```

받는 사람은 쉼표에서 끊어 읽는다. 둘째 줄은 `사과`, `3`, `000원`, `2` 네 조각이 되어 첫 줄의 세 항목과
맞지 않는다. 사람은 문맥으로 바로잡지만 함수는 그러지 못한다. 그래서 CSV 에는 약속이 하나 더 있다.
**값 안에 쉼표가 있으면 그 값을 큰따옴표로 감싼다.** `배,"4,500원",1` 처럼 적으면 따옴표 안의 쉼표는 구분자가
아니다.


::: {.callout-tip}
**예측해 보자**: 아래 파일의 각 줄은 쉼표로 몇 칸으로 나뉘겠는가? `read_csv()` 는 둘째 줄을 어떻게
읽겠는가?

```
품목,가격,수량
사과,3,000원,2
배,"4,500원",1
```

:::


연습용 파일은 프로젝트 폴더에 쌓이지 않도록 **임시 폴더**(`tempdir()`)에 쓴다. 실제 분석에서는 프로젝트
안에 `output` 같은 폴더를 두고 거기에 쓴다.


```{r memo-fields}
memo_file <- file.path(tempdir(), "memo.csv")
writeLines(c("품목,가격,수량",
             "사과,3,000원,2",
             "배,\"4,500원\",1"), memo_file)

count.fields(memo_file, sep = ",")     # 줄마다 몇 칸으로 나뉘는가

```


```{r memo-readr}
memo <- read_csv(memo_file)
memo
problems(memo)[, 1:4]                  # readr 가 기록한 문제

```


`count.fields()` 는 줄마다 칸 수를 세어 준다. 둘째 줄만 4칸이다. `read_csv()` 는 첫 줄을 기준으로 3개 열을
만들고, 넘치는 조각을 마지막 열에 붙인 뒤 **문제(problem)** 로 기록했다. `problems()` 가 그 목록을 보여 준다.
셋째 줄은 따옴표 덕분에 `4,500원` 이 한 값으로 들어갔다. base R 의 `read.csv()` 는 어떨까?


```{r memo-base}
read.csv(memo_file)

```


오류도 경고도 없다. 그런데 `사과` 와 `배` 가 행 이름으로 빠지고, 값이 한 칸씩 밀렸다. 데이터 줄이 머리글보다
한 칸 많으면 첫 칸을 행 이름으로 쓰는 규칙 때문이다. **같은 파일을 두 함수가 다르게 틀린다.** 한쪽은 문제를
기록하고, 다른 쪽은 조용히 밀어 넣는다.

파일 맨 위에 제목이나 설명이 붙어 있는 경우도 흔하다. 공공기관이 내려 주는 파일이 특히 그렇다.


```{r titled}
titled <- "도서관 대출 현황 (가상 자료)
※ 단위: 권
도서관,대출권수
누리도서관,48215
한빛도서관,61530"

read_csv(I(titled))              # 첫 줄을 열 이름으로 쓴다

```


`I()` 로 감싼 문자열은 파일 경로가 아니라 **파일의 내용**으로 읽힌다. 짧은 예를 파일 없이 시험할 때 쓴다.
첫 줄에 쉼표가 없으니 열이 하나뿐인 표가 되었다. 앞의 두 줄을 건너뛰라고 알려 준다.


```{r titled-skip}
read_csv(I(titled), skip = 2)

```


### read.csv() 와 read_csv() {#sec-base-vs-readr}

두 함수는 같은 일을 하지만 기본 가정이 여러 곳에서 다르다. 차이를 한 파일에 모아 보자.


::: {.callout-tip}
**예측해 보자**: 아래 파일을 두 함수로 읽으면 열 이름 `대출(권)` 과 `3월` 은 어떻게 되겠는가? 둘째 행의
시도 `경기 ` (끝에 공백)는 `"경기"` 와 같다고 판정되겠는가?

:::


```{r mini-text}
mini <- "도서관,시도,우편번호,개관일,대출(권),3월
누리도서관,서울,04157,2004-03-15,48215,12
가람도서관,경기 ,16489,2011-06-20,,7
다온도서관,대전,34126,,31002,NA"

```


```{r mini-base}
base_df <- read.csv(text = mini)
str(base_df)

```


```{r mini-readr}
readr_df <- read_csv(I(mini))
readr_df

```


```{r mini-trim}
base_df$시도 == "경기"
readr_df$시도 == "경기"

```


| 항목 | `read.csv()` | `read_csv()` |
|:--|:--|:--|
| 결과의 종류 | 데이터 프레임 | 티블(tibble). 출력이 간결한 데이터 프레임 |
| 열 이름 `대출(권)`, `3월` | `대출.권.`, `X3월` 로 고친다 | 그대로 둔다 |
| 값 끝의 공백 `경기 ` | 그대로 둔다 | 지운다 |
| 문자 열의 빈칸 | 빈 문자열 `""` | 결측 `NA` |
| `2004-03-15` | 문자 | 날짜(`Date`) |
| `04157` | 정수 `4157` (앞자리 0 사라짐) | 문자 `"04157"` |
| 줄마다 칸 수가 다를 때 | 경고 없이 밀리거나 오류 | `problems()` 에 기록 |

: {tbl-colwidths="[26,36,38]"}

`read.csv()` 의 행에서는 시도가 `"경기 "` 로 남아 `"경기"` 와 다르다고 판정되었다. 나중에 시도별로 합계를 내면
`경기` 와 `경기 ` 가 서로 다른 지역으로 집계된다. 표의 차이 가운데 어느 것도 오류를 내지 않는다는 점에
주의하자.

이 강의에서는 `read_csv()` 를 기본으로 쓴다. 결과를 예측하기 쉽고, 문제가 생긴 줄을 기록해 주기 때문이다.
그러나 인터넷 예제와 AI 가 준 코드에는 `read.csv()` 가 자주 나온다. 그 코드를 받으면 이 표의 차이를 떠올린다.


### 열 유형은 추측이다 {#sec-col-types}

우편번호 `04157` 은 사람에게 번호표이지 수가 아니다. 우편번호끼리 더하거나 평균을 내는 일은 없다. 그러나
읽기 함수는 글자만 보고 **숫자처럼 생겼으면 숫자로** 추측한다. `read.csv()` 가 `04157` 을 `4157` 로 바꾼 것이 그
결과다. `read_csv()` 는 어떤 기준으로 추측했는지 `spec()` 으로 확인할 수 있다.


```{r spec-mini}
spec(readr_df)

```


`read_csv()` 는 앞자리가 0 인 값이 섞인 열을 문자로 추측해 0 을 지켰다. 그렇다면 늘 안전할까?


::: {.callout-tip}
**예측해 보자**: 서울 도서관이 섞인 파일과 대전 도서관만 있는 파일을 각각 `read_csv()` 로 읽으면 두
파일의 우편번호 열은 같은 유형이 되겠는가?

:::


```{r guess-two-files}
with_seoul <- read_csv(I("도서관,우편번호
누리도서관,04157
다온도서관,34126"))

daejeon_only <- read_csv(I("도서관,우편번호
다온도서관,34126
마루도서관,35233"))

class(with_seoul$우편번호)
class(daejeon_only$우편번호)

```


같은 형식의 파일인데 우편번호 열이 한쪽은 문자, 한쪽은 숫자가 되었다. 추측은 **그 파일에 들어 있는 값**을
보고 내리기 때문이다. 대전 파일만 받아 분석 코드를 짜 두었다가 다음 달 서울이 포함된 파일을 받으면
유형이 바뀌어 코드가 멈추거나, 반대의 경우 0 이 사라진다. 계산하지 않을 번호는 **문자로 명시**한다.


```{r col-types}
read_csv(I("도서관,우편번호
다온도서관,34126
마루도서관,35233"),
         col_types = cols(우편번호 = col_character()))

```


`cols()` 안에 열 이름과 유형을 짝지어 적는다. 적지 않은 열은 계속 추측한다. 자주 쓰는 유형은
`col_character()`(문자), `col_double()`(실수), `col_integer()`(정수), `col_number()`(쉼표가 섞인 숫자),
`col_date(format = )`(날짜), `col_logical()`(논리값), `col_factor()`(요인)이다.


::: {.callout-important}
우편번호, 학번, 전화번호, 행정구역 코드처럼 **계산하지 않는 번호는 문자로 읽는다.** 추측에 맡기지 않고
`col_types` 로 적어 두면, 파일이 바뀌어도 결과의 유형이 바뀌지 않는다.

:::


### 결측값과 숫자 표기 {#sec-na-numbers}

설문지를 걷어 보면 빈칸, "모름", "해당 없음", "-" 가 섞여 있다. 사람은 모두 '값이 없다'로 읽지만 읽기 함수는
**빈칸과 `NA` 만** 결측으로 안다. 나머지는 글자다.


```{r na-default}
usage <- "도서관,대출권수,이용자수
누리도서관,\"48,215\",12904
여울도서관,-,-
가람도서관,\"35,108\",9870"

read_csv(I(usage)) |> spec()

```


두 열 모두 문자가 되었다. `-` 가 숫자가 아니기 때문이다. 이 파일에서 `-` 가 결측을 뜻한다는 사실은 원문과
설명을 읽은 사람만 안다. 그 사실을 `na` 인수로 알려 준다.


```{r na-declared}
usage_df <- read_csv(I(usage), na = c("", "NA", "-"))
usage_df
spec(usage_df)

```


`-` 를 결측으로 알려 주자 대출권수는 `col_number()` 로 추측되어 천 단위 쉼표가 빠진 숫자가 되었다. 따옴표 안의
`48,215` 는 사람에게는 숫자지만 글자로는 쉼표가 섞인 문자열이다. `col_number()` 와 `parse_number()` 는 숫자
사이의 쉼표를 지우고 수로 바꾼다.


```{r parse-number}
parse_number(c("48,215", "1,023,456", "12.5%"))

```


결측 표기를 알려 주지 않고 유형부터 정하면 어떻게 될까?


```{r na-forced}
forced <- read_csv(I(usage), col_types = cols(대출권수 = col_number()))
forced$대출권수
problems(forced)[, 1:4]

```


`-` 는 수로 바꿀 수 없으니 `NA` 가 되고, 그 사실이 문제로 기록되었다. 결과는 앞과 같아 보이지만 **왜 `NA` 가
되었는지**를 아는 사람과 모르는 사람의 차이는 크다. 원래 빈칸이었는지, 휴관을 뜻하는 `-` 였는지, 오타였는지는
`problems()` 와 원문으로만 구별된다.


::: {.callout-note}
설문 조사 원자료는 무응답을 `9`, `99`, `999` 같은 **숫자**로 적는 경우가 많다. 이런 값은 숫자 열에 그대로
섞여 들어와 평균을 끌어올린다. 무엇이 결측 코드인지는 자료와 함께 배포되는 **코드북(codebook)** 에 적혀
있다. @sec-haven 에서 실제 예를 본다.

:::


### 한글과 인코딩 {#sec-encoding}

OMR 답안지를 떠올려 보자. 답안지에 칠한 칸은 그대로인데, A형 시험의 답안을 B형 정답표로 채점하면 점수가
엉터리가 된다. 파일도 마찬가지다. 파일의 바이트는 칠한 칸이고, 바이트를 글자로 바꾸는 정답표가
**인코딩(encoding)** 이다. 같은 바이트도 어떤 정답표로 읽느냐에 따라 전혀 다른 글자가 된다.

한글 파일에서 흔히 만나는 인코딩은 두 가지다.

- **UTF-8**: 전 세계 문자를 담는 표준. 한글 한 글자를 3바이트로 적는다. macOS, Linux, 웹, 그리고 최근의
  Windows 용 R 이 기본으로 쓴다.
- **CP949**: 한국어 Windows 가 오래 써 온 방식. 한글 한 글자를 2바이트로 적는다. 한국어 Windows 의 Excel 에서
  CSV 로 저장하거나, 공공기관에서 내려받은 CSV 파일에서 자주 만난다.


```{r encoding-bytes}
charToRaw("한글")                                    # UTF-8
charToRaw(iconv("한글", from = "UTF-8", to = "CP949"))  # CP949

```


같은 두 글자가 UTF-8 로는 6바이트, CP949 로는 4바이트다. 이 장의 연습 파일 `library-loans.csv` 는 CP949 로
저장되어 있다.


::: {.callout-tip}
**예측해 보자**: CP949 파일을 인코딩을 알려 주지 않고 `read_csv()` 로 읽으면 어떻게 되겠는가?
(가) 오류로 멈춘다, (나) 읽기는 끝나지만 글자가 깨진다, (다) 알아서 제대로 읽는다.

:::


```{r encoding-broken}
f <- "dataset/ch11/library-loans.csv"
broken <- read_csv(f, skip = 2)      # 앞의 제목 두 줄은 건너뛴다
nrow(broken)
names(broken)

```


답은 (나)다. 읽기는 오류 없이 끝나고 행 수도 그럴듯하다. 그러나 열 이름이 `\xb5\xb5` 같은 바이트 기호로
보인다. UTF-8 정답표로 CP949 바이트를 읽은 결과다. 이 표를 쓰려고 하면 그제야 문제가 드러난다.


```{r encoding-broken-use, warning=TRUE, error=TRUE}
broken$도서관            # 그런 이름의 열이 없다
print(broken)            # 표를 출력하려다 멈춘다

```


콘솔에서 이 파일을 읽으면 열 유형 요약을 출력하는 단계에서 같은 오류(`invalid multibyte string`)가 난다.
**멈춘 곳이 파일을 읽는 줄이 아닐 수 있다**는 점을 기억해 두자. `read.csv()` 는 읽는 줄에서 멈춘다.


```{r encoding-base, error=TRUE}
read.csv(f, skip = 2)
read.csv(f, skip = 2, encoding = "CP949")      # 이름이 비슷하지만 변환하지 않는다

```


둘째 줄에 주목하자. `read.csv()` 의 `encoding` 인수는 글자를 **변환하지 않고** 표시만 붙인다. 파일을 CP949 로
해석해 읽으라는 인수는 `fileEncoding` 이다. 이름이 비슷해 인터넷 예제에서도 자주 헷갈린다.

파일의 인코딩을 모를 때는 readr 의 `guess_encoding()` 으로 짐작한다.


```{r encoding-guess}
guess_encoding(f)

```


`EUC-KR` 로 짐작했다. CP949 는 EUC-KR 에 한글 글자를 더 넣어 넓힌 방식이므로 한국어 파일에는 `CP949` 를
지정하는 편이 안전하다. EUC-KR 에는 `똠`, `펲` 같은 글자가 없다. 인코딩을 알려 주면 제대로 읽힌다.


```{r encoding-fixed}
loans_try <- read_csv(f, skip = 2, locale = locale(encoding = "CP949"))
names(loans_try)

read.csv(f, skip = 2, fileEncoding = "CP949") |> names()

```


::: {.callout-note}
**"Windows 에서는 그냥 읽힌다"는 옛이야기다.** R 4.1 까지 한국어 Windows 의 R 은 CP949 를 기본으로 써서
CP949 파일이 인코딩 지정 없이 읽혔다. R 4.2.0 부터는 최근 Windows(10 버전 1903 이상)에서도 UTF-8 이 기본이
되었다(R NEWS). 그래서 인코딩을 적지 않은 옛 예제가 이제는 Windows 에서도 깨진다. **운영체제와 관계없이
인코딩을 명시**하는 습관이 필요하다.

:::


::: {.callout-tip}
새로 만드는 파일은 UTF-8 로 저장한다. 다른 사람이 CP949 파일을 요구할 때만 변환해서 건넨다
(@sec-excel-csv).

:::


## 읽은 결과 검증하기 {#sec-verify-import}

8장의 `rbinary_search()` 는 오류 없이 틀린 답을 냈고, 9장의 편향된 분산 함수도 그랬다. 파일 읽기도 같다.
**오류 없이 읽혔다는 사실은 제대로 읽혔다는 증거가 아니다.** 앞 절에서 본 가정들이 하나라도 어긋나면 그럴듯한
표가 조용히 만들어진다. 파일 읽기의 참값은 **원문**이다. 이 절에서는 연습 파일 `library-loans.csv` 를 읽고 원문과
대조하는 절차를 세운다.


### 원문 먼저 보기 {#sec-look-raw}

읽기 함수에 넘기기 전에 파일을 줄 단위 글자로 먼저 본다. 인코딩은 앞 절에서 CP949 로 확인했다.


```{r raw-lines}
f <- "dataset/ch11/library-loans.csv"
raw_lines <- read_lines(f, locale = locale(encoding = "CP949"))
length(raw_lines)
head(raw_lines, 4)
tail(raw_lines, 3)

```


파일 앞부분만 보면 평범한 표다. **끝부분을 보면** 두 가지가 더 있다. 모든 도서관을 더한 `합계` 행과, 쉼표가
들어간 주석 행이다. 사람 눈에는 표의 요약과 설명이지만 읽기 함수에는 데이터 행과 똑같은 한 줄이다. 줄마다 칸
수를 세어 보면 파일의 구조가 한눈에 보인다.


```{r raw-fields}
table(count.fields(f, sep = ","))

```


1칸짜리 2줄은 제목과 설명, 7칸짜리 22줄은 머리글 1줄과 도서관 20줄과 합계 1줄, 2칸짜리 1줄은 주석이다.
원문 25줄 가운데 **도서관 행은 20줄**이어야 한다. 이 숫자가 뒤의 대조에서 참값이 된다.


### 다섯 가지 대조 {#sec-five-checks}

지금까지 배운 것을 모두 반영해 파일을 읽어 보자. 제목 두 줄을 건너뛰고, 인코딩과 결측 표기를 알려 주고,
우편번호는 문자로, 점으로 적힌 개관일은 날짜로 읽는다.


```{r loans-raw}
loans_raw <- read_csv(
  f,
  skip = 2,
  na = c("", "NA", "-"),
  locale = locale(encoding = "CP949"),
  col_types = cols(
    우편번호 = col_character(),
    개관일 = col_date(format = "%Y.%m.%d")
  )
)

```


오류 없이 끝났다. 이제 원문과 대조한다.


::: {.callout-important}
**읽은 결과를 원문과 대조하는 다섯 가지**

1. **행 수**: 원문에서 센 데이터 줄 수와 같은가
2. **열 이름과 개수**: 기대한 이름이 기대한 개수만큼 있는가
3. **열 유형**: 숫자여야 할 열이 숫자이고, 번호여야 할 열이 문자인가
4. **결측 수**: 열마다 `NA` 개수가 원문의 빈칸과 결측 표기 개수와 같은가
5. **처음과 끝 행**: 머리말이나 꼬리말, 합계 행이 섞이지 않았는가

:::


```{r check-1-2}
c(읽은_행 = nrow(loans_raw), 원문의_도서관_행 = length(raw_lines) - 5)
names(loans_raw)

```


```{r check-3}
spec(loans_raw)

```


```{r check-4}
colSums(is.na(loans_raw))

```


```{r check-5}
tail(loans_raw, 3)
problems(loans_raw)[, 1:4]

```


대조 결과는 다음과 같다.

- **행 수**: 22행을 읽었다. 원문의 도서관 행은 20줄이다. 두 줄이 더 들어왔다.
- **열 이름과 유형**: 일곱 열이 모두 있고, 우편번호는 문자, 개관일은 날짜, 수를 담은 열은 숫자다.
- **결측 수**: 원문의 `-` 는 휴관 중인 여울도서관의 두 칸뿐인데, 여러 열에 `NA` 가 흩어져 있다.
- **끝 행**: 끝의 두 행이 `합계` 와 주석이다. 주석 행은 쉼표에서 두 칸으로 나뉘어 도서관 이름과 시도 열에 들어갔고,
  나머지 칸은 `NA` 로 채워졌다. `problems()` 가 이 줄의 칸 수 문제를 기록해 두었다.

행 수와 끝 행만 확인했어도 문제를 찾았을 것이다. 반대로 `head()` 로 앞부분만 보았다면 아무 문제도 보이지 않는다.


### 합계 행은 참값이다 {#sec-total-row}

가계부를 정리하면 영수증의 합계와 내가 더한 금액을 맞춰 본다. 표 아래의 합계 행도 같은 역할을 한다. 합계 행은
데이터에서 **빼야 할 행**이지만 버릴 행은 아니다. 우리가 계산한 값과 **대조할 참값**이다.


::: {.callout-tip}
**예측해 보자**: 합계 행을 지우지 않은 채 대출권수를 모두 더하면, 원래 합계의 몇 배가 나오겠는가?

:::


```{r total-doubled}
sum(loans_raw$대출권수, na.rm = TRUE)

```


정확히 두 배다. 합계 행 자체가 20개 도서관의 합이기 때문이다. 도서관 행과 합계 행을 나눈다. 도서관 행을
고르는 규칙은 **우편번호가 다섯 자리 숫자인 행**으로 정한다. 합계 행과 주석 행에는 우편번호가 없다. 10장에서
배운 정규표현식을 쓴다.


```{r split-total}
is_library <- grepl("^[0-9]{5}$", loans_raw$우편번호)
loans <- loans_raw[is_library, ]
total <- loans_raw[loans_raw$도서관 == "합계", ]

nrow(loans)
c(계산 = sum(loans$대출권수, na.rm = TRUE), 합계_행 = total$대출권수)
c(계산 = sum(loans$이용자수, na.rm = TRUE), 합계_행 = total$이용자수)
c(계산 = sum(loans$열람석), 합계_행 = total$열람석)

```


세 열의 합이 모두 합계 행과 일치한다. 9장에서 참값을 정해 두고 시뮬레이션 결과를 대조했듯, 여기서는 파일이
스스로 참값을 들고 있다. 이제 결측 수도 다시 보자.


```{r loans-na}
colSums(is.na(loans))

```


대출권수와 이용자수에 하나씩, 휴관 중인 여울도서관의 `-` 두 칸과 정확히 맞는다.

그렇다면 **유형을 직접 지정하면** 검증을 덜 해도 될까? 결측 표기 `-` 는 알려 주지 않은 채, 대출권수는 쉼표가 섞인
숫자(`col_number()`)로, 이용자수는 정수(`col_integer()`)로 지정해 읽어 보자. 두 열 모두 여울도서관의 칸에 `-` 가 있다.


::: {.callout-tip}
**예측해 보자**: 숫자로 지정한 두 열에 `-` 가 들어오면 어떻게 되겠는가? 두 열 모두 `NA` 가 되고 문제가 기록되겠는가?

:::


```{r dash-integer}
loans_int <- read_csv(
  f,
  skip = 2,
  locale = locale(encoding = "CP949"),
  col_types = cols(
    우편번호 = col_character(),
    대출권수 = col_number(),
    이용자수 = col_integer()
  )
)
lib_int <- loans_int[grepl("^[0-9]{5}$", loans_int$우편번호), ]

lib_int[lib_int$도서관 == "여울도서관", c("도서관", "대출권수", "이용자수")]
problems(loans_int)[, 1:4]

```


같은 `-` 가 두 열에서 다르게 처리되었다. 대출권수(6번째 열)의 `-` 는 `NA` 가 되고 `problems()` 에 기록되었다. 이 강의노트를
렌더한 readr `r packageVersion("readr")` 에서 이용자수(7번째 열)의 `-` 는 **`r lib_int$이용자수[lib_int$도서관 == "여울도서관"]`**
이 되었고, 아무 기록도 남지 않았다. 휴관 중이라 알 수 없는 값이 '이용자 0명'이라는 그럴듯한 값으로 바뀐 것이다.
정수 해석기에서만 나타나는 동작이다. 다섯 가지 대조가 이 차이를 잡아내는지 확인한다.


```{r dash-checks}
sum(lib_int$이용자수) == total$이용자수    # 합계 대조
sum(is.na(lib_int$이용자수))               # 결측 수
sum(grepl(",-$", raw_lines))               # 원문에서 '-' 로 끝나는 줄
min(lib_int$이용자수)                      # 최솟값

```


**합계 대조는 통과한다.** 0 을 더해도 합은 변하지 않기 때문이다. 결측 수 대조는 실패한다. 원문에는 `-` 가 한 줄
있는데 `NA` 는 하나도 없다. 최솟값이 0 이라는 것도 수상하다. 평균은 `r round(mean(lib_int$이용자수), 1)` 로, 제대로
읽었을 때의 `r round(mean(loans$이용자수, na.rm = TRUE), 1)` 보다 작아진다.


::: {.callout-caution}
**대조는 여러 가지를 함께 한다.** 합계 대조는 행이 빠지거나 겹친 문제를 잡지만, 결측이 0 으로 바뀐 문제는 놓친다.
결측 수 대조는 그 반대다. 하나의 검증으로 모든 결함을 잡을 수 없다는 점은 8장의 전수 검사와 경계 사례를 함께 쓴
이유와 같다.

그리고 **도구도 틀릴 수 있다.** 여기서 본 동작은 readr 의 정수 해석기에서 나타난 것이며, 이후 버전에서 고쳐질 수
있다. 버전이 바뀌어도 원문과 대조하는 절차는 그대로 쓸 수 있다.

:::


### 검증을 코드로 남기기 {#sec-import-assert}

대조를 눈으로만 하면 다음 달 파일을 받았을 때 다시 해야 한다. 대조를 **코드로 적어 두면** 파일을 바꿔 넣고
다시 실행하기만 하면 된다. `stopifnot()` 은 조건이 하나라도 거짓이면 멈추고, 조건에 붙인 이름을 오류 메시지로
보여 준다.


```{r check-function}
check_loans <- function(d, raw_lines, total) {
  stopifnot(
    "도서관 행 수가 원문과 같다" = nrow(d) == length(raw_lines) - 5,
    "우편번호는 다섯 자리 문자다" = all(grepl("^[0-9]{5}$", d$우편번호)),
    "대출권수 합이 합계 행과 같다" = sum(d$대출권수, na.rm = TRUE) == total$대출권수,
    "이용자수 합이 합계 행과 같다" = sum(d$이용자수, na.rm = TRUE) == total$이용자수,
    "이용자수 결측 수가 원문의 '-' 줄 수와 같다" =
      sum(is.na(d$이용자수)) == sum(grepl(",-$", raw_lines))
  )
  invisible(TRUE)
}

check_loans(loans, raw_lines, total)        # 통과하면 아무것도 출력하지 않는다

```


```{r check-function-fail, error=TRUE}
check_loans(lib_int, raw_lines, total)      # '-' 가 0 이 된 결과

```


`length(raw_lines) - 5` 에는 "제목 2줄, 머리글 1줄, 합계 1줄, 주석 1줄" 이라는 **파일 형식에 대한 가정**이 들어 있다.
다음 달 파일에 주석이 한 줄 늘면 첫 조건에서 멈춘다. 조용히 틀린 결과를 내는 것보다 멈추는 편이 낫다(6장).
함수로 만든 검증은 6장에서 맛본 testthat 의 `expect_equal()` 로 옮겨 적을 수도 있다.


## 파일 쓰기와 왕복 검사 {#sec-write}

분석 결과를 파일로 남기는 일은 읽기의 반대 방향이다. 쓰기 함수도 가정을 세우고, 그 가정 때문에 **정보를 잃는다.**
무엇을 잃는지는 **써 놓은 파일을 다시 읽어** 원래 객체와 비교하면 알 수 있다.


### write.csv() 와 write_csv() {#sec-write-csv}

::: {.callout-tip}
**예측해 보자**: 세 열짜리 표를 `write.csv()` 로 저장한 뒤 `read_csv()` 로 다시 읽으면 열은 몇 개가 되겠는가?

:::


```{r write-two}
small <- loans[1:3, c("도서관", "우편번호", "대출권수")]

out_base <- file.path(tempdir(), "small-base.csv")
out_readr <- file.path(tempdir(), "small-readr.csv")
write.csv(small, out_base)
write_csv(small, out_readr)

readLines(out_base)
readLines(out_readr)

```


```{r write-base-reread, message=TRUE}
names(read_csv(out_base))

```


`write.csv()` 는 기본값으로 **행 이름**(`"1"`, `"2"`, `"3"`)을 첫 열로 함께 쓴다. 이 파일을 다시 읽으면 이름 없는
열이 하나 생기고, readr 는 그 열에 `...1` 이라는 이름을 붙였다는 메시지를 낸다. 파일을 주고받을 때마다 이 열이
하나씩 늘어나기도 한다. `write.csv(small, out_base, row.names = FALSE)` 로 끄거나 `write_csv()` 를 쓴다.


### 왕복 검사 {#sec-round-trip}

번역기로 한국어 문장을 영어로 옮겼다가 다시 한국어로 옮겨 본 적이 있을 것이다. 돌아온 문장이 처음과 다르면
어딘가에서 뜻이 빠졌다는 증거다. 파일도 같은 방법으로 시험한다. **객체를 파일로 쓰고, 다시 읽어, 처음 객체와
비교한다.** 이를 **왕복 검사(round-trip test)** 라 한다. 처음 객체를 우리가 알고 있으니, 9장처럼 참값을 아는
세계에서 저장 방법을 시험하는 셈이다.


```{r round-trip-data}
before <- data.frame(
  도서관 = c("누리도서관", "여울도서관"),
  비율 = c(1 / 3, 0.1 + 0.2),
  등급 = factor(c("중", "상"), levels = c("하", "중", "상")),
  개관일 = as.Date(c("2004-03-15", "1999-02-11")),
  우편번호 = c("04157", "54896")
)
str(before)

```


::: {.callout-tip}
**예측해 보자**: `1/3` 을 CSV 로 저장했다가 다시 읽으면 `== 1/3` 은 `TRUE` 이겠는가? `write.csv()` 와
`write_csv()` 의 답이 같겠는가?

:::


```{r round-trip-csv}
rt_base <- file.path(tempdir(), "rt-base.csv")
rt_readr <- file.path(tempdir(), "rt-readr.csv")
write.csv(before, rt_base, row.names = FALSE)
write_csv(before, rt_readr)

after_base <- read.csv(rt_base)
after_readr <- read_csv(rt_readr)

after_base$비율[1] == 1 / 3
after_readr$비율[1] == 1 / 3
readLines(rt_base, n = 2)
readLines(rt_readr, n = 2)

```


`write.csv()` 는 수를 **유효숫자 15자리**까지만 적는다. `0.333333333333333` 은 `1/3` 에 아주 가깝지만 같지 않다.
`write_csv()` 는 다시 읽었을 때 같은 수가 되도록 필요한 만큼(`0.3333333333333333`) 적는다. 2장에서 본
`0.1 + 0.2` 도 `0.30000000000000004` 로 적혀 정확히 되돌아온다. 다른 열은 어떨까? `all.equal()` 은 무엇이 다른지
목록으로 알려 준다.


```{r round-trip-compare}
all.equal(before, after_base)
all.equal(before, as.data.frame(after_readr), check.attributes = FALSE)

```


`all.equal()` 은 아주 작은 수의 차이는 같다고 본다(8장). 그래서 `비율` 은 목록에 없고, **유형이 바뀐 열**이 드러났다.
결과를 정리하면 다음과 같다. 오른쪽 두 열은 @sec-formats 에서 확인한다.

| 원래 객체의 정보 | `write.csv` → `read.csv` | `write_csv` → `read_csv` | RDS | Parquet |
|:--|:-:|:-:|:-:|:-:|
| `1/3` 의 모든 자릿수 | 잃음 | 유지 | 유지 | 유지 |
| 요인과 수준의 순서 | 문자로 바뀜 | 문자로 바뀜 | 유지 | 유지 |
| 날짜 유형 | 문자로 바뀜 | 유지 | 유지 | 유지 |
| 우편번호의 앞자리 0 | 잃음 | 추측에 따라 다름 | 유지 | 유지 |

: {tbl-colwidths="[28,18,18,18,18]"}

CSV 는 **글자만** 담는다. 등급 열이 '하, 중, 상' 순서를 가진 요인이었다는 사실, 개관일이 날짜였다는 사실은
글자로 적히지 않으므로 다시 읽을 때 추측에 맡겨진다. 누구나 열어 볼 수 있다는 장점의 대가다.


### 엑셀에서 열 CSV {#sec-excel-csv}

R 에서 UTF-8 로 저장한 CSV 를 한국어 Windows 의 Excel 에서 두 번 눌러 열면 한글이 깨지는 경우가 많다. 아무 표시가
없는 CSV 를 Excel 이 시스템의 기본 인코딩(CP949)으로 읽기 때문이다. readr 의 `write_excel_csv()` 는 파일 맨 앞에
**BOM(byte order mark)** 이라는 세 바이트를 붙인다. readr 도움말에 따르면 이 표시가 Excel 에 "이 CSV 는 UTF-8"
이라고 알려 준다.


```{r bom}
out_excel <- file.path(tempdir(), "small-excel.csv")
write_excel_csv(small, out_excel)

readBin(out_excel, what = "raw", n = 3)     # 맨 앞의 BOM: ef bb bf
readBin(out_readr, what = "raw", n = 3)     # write_csv() 는 BOM 없이 바로 글자

```


Excel 에서 열어 볼 사람에게 건넬 파일은 `write_excel_csv()` 로 쓴다. 옛 프로그램이 CP949 파일만 받는다면
`write.csv(small, "파일.csv", row.names = FALSE, fileEncoding = "CP949")` 로 변환해 쓴다. 어느 쪽이든 받은 사람이
열어 본 결과를 한 번은 확인한다.


## 스프레드시트와 통계 패키지 파일 {#sec-spreadsheet-stat}

텍스트 파일이 아닌 형식으로 받는 자료도 많다. 사람이 입력한 표는 Excel 파일로, 설문 조사 원자료는 SPSS 나 SAS
파일로 오는 경우가 흔하다. 이 절에서는 같은 설문 자료를 세 가지 형식으로 받아 읽는다.


### Excel 파일 읽기 {#sec-excel}

readxl 패키지의 `read_excel()` 로 읽는다. 한 파일에 시트가 여러 개일 수 있으므로 시트 이름부터 확인한다.


```{r excel-sheets}
library(readxl)
x <- "dataset/ch11/survey.xlsx"
excel_sheets(x)
read_excel(x)                          # 시트를 지정하지 않으면 첫 시트

```


첫 줄의 제목이 열 이름이 되고, 진짜 머리글은 데이터의 둘째 행으로 들어갔다. CSV 와 똑같은 머리말 문제다.


```{r excel-skip}
survey_x <- read_excel(x, skip = 2)
survey_x
read_excel(x, sheet = "안내")

```


`안내` 시트에 **만족도 9 는 무응답**이라고 적혀 있다. 이 사실은 응답 시트만 읽어서는 알 수 없다. 시트를 모두
확인해야 하는 이유다. 필요한 칸만 읽으려면 `range = "A3:E15"` 처럼 Excel 의 칸 주소를 준다.

R 의 표를 Excel 파일로 쓸 때는 writexl 패키지의 `write_xlsx()` 를 쓴다. 이름을 붙인 리스트를 주면 이름마다
시트가 하나씩 생긴다.


```{r excel-write}
out_xlsx <- file.path(tempdir(), "loans.xlsx")
writexl::write_xlsx(list(도서관 = loans, 합계 = total), out_xlsx)
excel_sheets(out_xlsx)

```


### 날짜가 숫자로 보일 때 {#sec-excel-dates}

수능 D-100 을 계산할 때는 두 날짜를 '기준일부터 센 날수'로 바꾸어 뺀다. Excel 은 날짜를 처음부터 이렇게 저장한다.
칸에 보이는 `2026-09-01` 은 표시 형식일 뿐이고, 안에 든 값은 **1899년 12월 30일부터 센 날수** `46266` 이다.


::: {.callout-tip}
**예측해 보자**: 위 `survey_x` 의 참가일 열은 날짜 대신 무엇으로 읽혔는가? 왜 그렇게 되었겠는가?

:::


```{r excel-serial}
survey_x$참가일
class(survey_x$참가일)

```


참가일 열에는 날짜 칸 사이에 `미정` 이라는 **글자 칸이 하나** 섞여 있다. `read_excel()` 은 열의 유형을 하나로
정해야 하므로 날짜와 글자를 모두 담을 수 있는 문자를 골랐고, 날짜 칸은 속에 든 날수가 글자로 나왔다. 날수를
날짜로 되돌린다.


```{r excel-serial-fix, warning=TRUE}
참가일 <- as.Date(as.numeric(survey_x$참가일), origin = "1899-12-30")
참가일

```


경고는 `미정` 을 수로 바꿀 수 없어 `NA` 로 만들었다는 뜻이다. 의도한 결과인지 대조한다.


```{r excel-serial-check}
sum(is.na(참가일))                    # 변환 후 결측 수
sum(survey_x$참가일 == "미정")        # 원래 '미정' 칸 수

```


열 유형을 처음부터 날짜로 지정해도 된다. 이때는 글자 칸마다 **어느 칸이 문제인지** 경고로 알려 준다.


```{r excel-coltypes, warning=TRUE}
survey_d <- read_excel(x, skip = 2,
                       col_types = c("numeric", "numeric", "numeric", "date", "numeric"))
class(survey_d$참가일)

```


`read_excel()` 은 날짜를 시간까지 담는 `POSIXct` 로 읽으므로, 날짜만 필요하면 `as.Date()` 로 바꾼다.


::: {.callout-note}
Excel 의 날수는 1900년 1월 1일을 1 로 센다. 그런데 초기 스프레드시트 프로그램과 호환하려고 1900년을 윤년으로
세어 있지도 않은 1900년 2월 29일에 번호 하나를 주었다. 그래서 1900년 3월 이후의 날짜는 **1899년 12월 30일**을 0 으로
놓고 계산해야 맞는다. `read_excel()` 은 이 사정을 반영해 날짜 칸을 읽으므로, 날수를 직접 변환할 때만
`origin = "1899-12-30"` 을 기억하면 된다.

:::


### SPSS, SAS, Stata 파일 {#sec-haven}

통계 조사의 원자료는 SPSS(`.sav`), SAS(`.sas7bdat`), Stata(`.dta`) 형식으로 배포되는 경우가 많다. 이런 파일은
값과 함께 **값 라벨**(1 = 남, 2 = 여)과 **결측값 정의**(9 = 무응답)를 담는다. haven 패키지가 이 형식을 읽는다.


```{r haven-read}
library(haven)
survey_sav <- read_sav("dataset/ch11/survey.sav")
survey_sav$성별
survey_sav$만족도[1:5]

```


`성별` 은 값 1, 2 에 라벨이 붙은 열이다. `as_factor()` 로 라벨을 수준으로 쓰는 요인으로 바꾼다.


```{r haven-factor}
table(as_factor(survey_sav$성별))

```


`만족도` 의 4번째 응답은 `NA` 로 읽혔다. 원자료에서는 9 였지만 파일에 **9 는 결측값**이라는 정의가 들어 있어
`read_sav()` 가 `NA` 로 바꾸었다.


::: {.callout-tip}
**예측해 보자**: 같은 설문을 CSV 로 내보낸 `survey.csv` 를 읽어 만족도의 평균을 구하면, SPSS 파일에서 구한 평균과
같겠는가?

:::


```{r haven-vs-csv}
mean(survey_sav$만족도, na.rm = TRUE)

survey_csv <- read_csv("dataset/ch11/survey.csv")
mean(survey_csv$만족도)

```


1~5점 척도의 평균이 `r mean(survey_csv$만족도)` 로 부풀었다. CSV 에는 라벨도 결측 정의도 없이 **숫자 9 만** 남기
때문이다. 코드북에서 9 가 무응답임을 확인했다면 결측으로 바꾼다. 이때 `na` 인수는 조심해야 한다.


```{r haven-na-trap}
wrong <- read_csv("dataset/ch11/survey.csv", na = c("", "NA", "9"))
wrong$응답번호

```


`na` 는 **모든 열**에 적용된다. 9번 응답자의 응답번호까지 `NA` 가 되었다. 결측 코드가 한 열에만 해당하면 그 열에서만
바꾼다.


```{r haven-na-fix}
survey_csv$만족도[survey_csv$만족도 == 9] <- NA
mean(survey_csv$만족도, na.rm = TRUE)

```


SAS 파일은 `read_sas()`, Stata 파일은 `read_dta()` 로 읽는다. 사용법은 같다.


## 저장 형식 고르기 {#sec-formats}

보고서를 보낼 때 한글(hwp) 파일로 보낼지 PDF 로 보낼지 고민해 본 적이 있을 것이다. 받는 사람이 고쳐 써야 하면
원본 파일을, 모양 그대로 보여 주기만 하면 되면 PDF 를 보낸다. 데이터 저장 형식도 **받는 사람과 목적**에 따라
고른다. 이 절에서는 R 전용 형식과 Parquet 을 살펴보고, 네 가지 방식의 비용을 잰다.


### R 전용 형식: RDS 와 RData {#sec-rds}

R 객체를 **그대로** 저장하는 형식이다. 요인의 수준, 날짜 유형, 모든 자릿수가 보존된다.


```{r rds}
rds_file <- file.path(tempdir(), "before.rds")
saveRDS(before, rds_file)
identical(before, readRDS(rds_file))

```


`identical()` 은 한 비트라도 다르면 `FALSE` 를 돌려주는 가장 엄격한 비교다. 왕복 검사를 완전히 통과했다.
`saveRDS()` 는 객체 **하나**를 저장하고, 읽을 때 이름을 새로 붙인다. 여러 객체를 한꺼번에 저장하는 `save()` 와
`load()` 도 있다.


::: {.callout-tip}
**예측해 보자**: 아래 코드를 실행한 뒤 `x` 에는 무엇이 들어 있겠는가?

```r
x <- "지난주 결과"
save(x, file = rdata_file)
x <- "오늘 다시 계산한 결과"
load(rdata_file)
```

:::


```{r rdata-overwrite}
rdata_file <- file.path(tempdir(), "old.RData")
x <- "지난주 결과"
save(x, file = rdata_file)

x <- "오늘 다시 계산한 결과"
load(rdata_file)
x

```


`load()` 는 저장할 때의 **이름 그대로** 객체를 되살리면서, 같은 이름의 객체를 **아무 경고 없이 덮어쓴다.** 오늘
계산한 결과가 지난주 결과로 바뀌었다. 무엇이 되살아나는지는 파일을 열어 보기 전에는 알 수 없다. 반면
`readRDS()` 는 `result <- readRDS(파일)` 처럼 이름을 내가 정한다. 이 강의에서는 RDS 를 쓴다.


### Parquet {#sec-parquet}

학생 명부를 보관하는 두 가지 방법을 생각해 보자. 한 사람당 카드 한 장에 이름, 학번, 키를 적는 방법(행 단위)과,
이름 목록, 학번 목록, 키 목록을 따로 적는 방법(열 단위)이다. "모든 학생의 키 평균"을 구할 때는 키 목록 한 장만
보면 되는 열 단위가 빠르다. 같은 종류의 값이 이어져 있어 **압축도 잘 된다.** 이렇게 열 단위로 저장하는 대표적인
형식이 **Parquet** 이다. R 뿐 아니라 Python, DuckDB, Spark 같은 여러 도구가 읽고 쓰므로, 다른 사람과 큰 데이터를
주고받을 때 쓴다.


```{r parquet}
library(arrow)
pq_file <- file.path(tempdir(), "before.parquet")
write_parquet(before, pq_file)
identical(before, as.data.frame(read_parquet(pq_file)))

```


Parquet 도 왕복 검사를 통과했다. 요인, 날짜, 앞자리 0 이 모두 보존된다. arrow 패키지는 기능이 많은 만큼 설치
파일이 크다. Parquet 파일을 읽고 쓰기만 하면 되는 경우에는 가벼운 nanoparquet 패키지로도 같은 일을 할 수 있다.


### 형식별 비용 비교 {#sec-format-choice}

8장에서 비용을 수행 시간과 메모리로 정의했다. 저장 형식의 비용은 **파일 크기**와 **읽고 쓰는 시간**이다. 50만 행의
가상 기상 관측 자료로 네 가지 방식을 비교한다.


::: {.callout-tip}
**예측해 보자**: 같은 자료를 네 방식으로 저장하면 어느 파일이 가장 작고, 어느 파일이 가장 크겠는가?
(`read.csv` 용 CSV, `read_csv` 용 CSV, RDS, Parquet)

:::


```{r format-data}
set.seed(2026)
n <- 500000
weather <- data.frame(
  관측소 = factor(sample(c("서울", "대전", "부산", "광주", "제주"), n, replace = TRUE)),
  일자 = as.Date("2025-01-01") + sample(0:364, n, replace = TRUE),
  기온 = round(rnorm(n, mean = 14, sd = 9), 1),
  습도 = sample(20:100, n, replace = TRUE),
  강수 = round(rexp(n, rate = 2) * rbinom(n, 1, 0.3), 1)
)
head(weather, 3)

```


```{r format-bench}
tmp <- tempdir()
path <- file.path(tmp, c("w-base.csv", "w-readr.csv", "w.rds", "w.parquet"))
sec <- function(expr) system.time(expr)[["elapsed"]]

write_sec <- c(
  sec(write.csv(weather, path[1], row.names = FALSE)),
  sec(write_csv(weather, path[2])),
  sec(saveRDS(weather, path[3])),
  sec(write_parquet(weather, path[4]))
)
read_sec <- c(
  sec(w1 <- read.csv(path[1])),
  sec(w2 <- read_csv(path[2])),
  sec(w3 <- readRDS(path[3])),
  sec(w4 <- read_parquet(path[4]))
)

data.frame(
  방식 = c("write.csv / read.csv", "write_csv / read_csv", "saveRDS / readRDS", "Parquet"),
  크기_MB = round(file.size(path) / 1024^2, 2),
  쓰기_초 = write_sec,
  읽기_초 = read_sec,
  그대로_복원 = c(identical(weather, w1), identical(weather, as.data.frame(w2)),
             identical(weather, w3), identical(weather, as.data.frame(w4)))
)

```


초 단위 시간은 컴퓨터마다 다르지만 **크기와 복원 여부**는 어느 컴퓨터에서나 같다. 텍스트 파일인 CSV 는 수 하나하나를
글자로 적으므로 크고, 다시 읽을 때 유형을 추측해야 하므로 그대로 복원되지 않는다. RDS 와 Parquet 은 압축된 이진
파일이라 작고 빠르며 그대로 복원된다. 그러나 메모장으로 열어 볼 수는 없다. 네 방식의 성격을 정리한다.

| 형식 | 사람이 열어 보기 | 다른 프로그램 | 유형 보존 | 크기와 속도 | 알맞은 쓰임 |
|:--|:-:|:-:|:-:|:-:|:--|
| CSV | 쉬움 | 거의 모두 | 안 됨 | 크고 느림 | 사람과 다른 프로그램에 건네기 |
| Excel | 쉬움 | 스프레드시트 | 일부 | 보통 | 사람이 보고 고칠 표 |
| RDS | 안 됨 | R 만 | 완전 | 작고 빠름 | 내 분석의 중간 결과 저장 |
| Parquet | 안 됨 | R, Python 등 | 거의 완전 | 작고 매우 빠름 | 큰 데이터를 여러 도구와 공유 |

: {tbl-colwidths="[12,14,16,12,16,30]"}


표의 '작고 매우 빠름'은 위와 같이 **행이 많은 긴 표**에서의 이야기다. 형식의 비용은 자료의 모양에 따라 달라진다.
열이 2만 개인 넓은 표로 같은 비교를 해 보자. `dataset/pulse.csv` 는 69행, 20,000열이다.


```{r format-wide}
pulse <- read.csv("dataset/pulse.csv")
dim(pulse)

wide <- file.path(tmp, c("p.csv", "p.rds", "p.parquet"))
write.csv(pulse, wide[1], row.names = FALSE)
saveRDS(pulse, wide[2])
write_parquet(pulse, wide[3])
data.frame(형식 = c("CSV", "RDS", "Parquet"), 크기_MB = round(file.size(wide) / 1024^2, 2))

```


이번에는 Parquet 파일이 CSV 보다 크다. Parquet 은 열마다 이름, 유형, 요약 통계 같은 정보를 따로 적는데, 열이 2만 개이고
열마다 값은 69개뿐이니 그 정보가 차지하는 몫이 커진 것이다. **어떤 형식이 싸다는 말도 추측이다.** 중요한 파일이면
8장에서처럼 내 자료로 직접 재어 본다.


::: {.callout-note}
웹 서비스가 주고받는 자료는 흔히 **JSON** 형식이다. jsonlite 패키지의 `fromJSON()` 과 `toJSON()` 으로 읽고 쓴다.
16장에서 AI 의 응답을 구조화된 자료로 받을 때 다시 만난다.

:::


## AI와 함께: 파일 읽기 코드의 검증 {#sec-ai-import}


::: {.callout-important}
**이 절의 목표**: AI 에게 파일을 읽는 코드를 요청하고, 생성된 코드의 결과를 @sec-verify-import 의 다섯 가지 대조로
검증한다. AI 가 **볼 수 없었던 부분**이 결과에 어떤 흔적을 남기는지 찾아낸다.

:::


### 작업 요구사항 {#sec-ai-import-spec}

한 학생이 `library-loans.csv` 를 읽으려다 `read.csv()` 와 `read_csv()` 에서 모두 오류를 만났다. 학생은 두 오류
메시지와, 메모장으로 연 파일의 **앞부분 7줄**을 붙여 AI 에게 요청했다. 오류 메시지는 이 파일을 R 에서 실제로 읽어
얻은 것이다.

```text
과제로 받은 CSV 파일(library-loans.csv)을 R로 읽으려고 하는데 계속 오류가 나.

read.csv("library-loans.csv") 를 실행하면 이렇게 나오고

Error in read.table(file = file, header = header, sep = sep, quote = quote,  :
  more columns than column names

readr 패키지의 read_csv("library-loans.csv") 를 실행하면 이렇게 나와.

Rows: 24 Columns: 1
Error in nchar(x, "width") : invalid multibyte string, element 1

메모장으로 열어 보면 앞부분은 이렇게 생겼어.

전국 공공도서관 2026년 8월 대출 현황
※ 교육용 가상 자료: 도서관 이름과 수치는 실제와 무관함
도서관,시도,우편번호,개관일,열람석,대출권수,이용자수
누리도서관,서울,04157,2004.03.15,320,"48,215",12904
한빛도서관,서울,02831,1998.11.02,410,"61,530",15220
가람도서관,경기,16489,2011.06.20,250,"35,108",9870
솔빛도서관,인천,21554,2015.09.01,180,"22,764",6412

이 파일을 제대로 읽어서 분석에 쓸 수 있는 데이터프레임으로 만드는 R 코드를 짜 줘.
```

학생의 요청은 흔한 모습이다. 오류 메시지를 그대로 옮기고, 파일의 모양을 보여 주었다. 그러나 AI 가 볼 수 있는 것은
**붙여 넣은 7줄이 전부**다. 파일은 25줄이다.


::: {.callout-warning}
파일의 일부를 AI 에게 붙여 넣을 때 **개인정보나 공개되지 않은 연구 자료가 담긴 행은 넣지 않는다.** 코드를 짜는 데
필요한 것은 값 그 자체가 아니라 **파일의 모양**(머리말, 머리글, 구분자, 값의 형태)이다. 이름이나 번호를 가짜 값으로
바꾼 몇 줄이면 충분하다.

:::


### AI 가 생성한 코드 {#sec-ai-import-gen}

응답은 두 오류의 원인을 정확히 짚었다. `read.csv()` 의 오류는 제목 줄을 열 이름으로 읽었기 때문이고, `read_csv()` 의
오류는 파일이 UTF-8 이 아니라 CP949 이기 때문이라고 설명했다. 그리고 우편번호의 앞자리 0, 천 단위 쉼표, 점으로 적힌
날짜를 처리하는 코드를 내놓으며, 읽은 뒤 `tail()` 로 **파일 끝의 꼬리말 줄을 확인하라**는 조언을 덧붙였다. 응답
전문은 `ai-transcripts/11-data-import-export/read-library-loans.md` 에 있다.

아래는 응답의 코드다. 학생의 컴퓨터에서는 파일이 작업 디렉터리에 바로 있었지만, 이 강의노트는 저장소 폴더에서
렌더되므로 **파일 경로 두 곳에 `dataset/ch11/` 만 덧붙였다**(@sec-paths). 나머지는 그대로다. 앞 절에서 검증을 통과한
결과는 이름이 겹치지 않도록 `loans_ok` 로 옮겨 둔다.


```{r ai-keep-ok}
loans_ok <- loans

```


```{r ai-generated, warning=TRUE}
# 생성: Claude Sonnet 5, 2026-09-14. 파일 경로 두 곳에 dataset/ch11/ 만 덧붙였고 나머지는 그대로 수록.
library(readr)
library(dplyr)

# 인코딩이 확실하지 않으면 먼저 추정
guess_encoding("dataset/ch11/library-loans.csv")
# confidence가 가장 높게 나온 인코딩을 아래 locale()에 넣으면 됩니다

loans <- read_csv(
  "dataset/ch11/library-loans.csv",
  skip = 2,                               # 제목 줄 + 설명 줄 2개 건너뛰기
  locale = locale(encoding = "CP949"),    # 안 되면 "EUC-KR"도 시도
  col_types = cols(
    우편번호 = col_character(),           # "04157"의 앞자리 0이 사라지지 않게
    대출권수 = col_number(),              # "48,215" 같은 천단위 콤마 숫자를 바로 숫자로
    .default = col_guess()
  )
) |>
  mutate(개관일 = as.Date(개관일, format = "%Y.%m.%d"))  # "2004.03.15" -> Date형

glimpse(loans)

```


오류 없이 끝나고 `glimpse()` 결과도 그럴듯하다. 경고가 하나 있지만 무엇이 문제인지는 말해 주지 않는다.


### 검증 {#sec-ai-import-verify}

@sec-import-assert 에서 만든 검증 함수부터 실행한다.


```{r ai-check-function, error=TRUE}
check_loans(loans, raw_lines, total)

```


첫 조건에서 멈췄다. `stopifnot()` 은 처음 실패한 조건에서 멈추므로, 다섯 가지를 하나씩 대조한다.


```{r ai-check-each}
c(읽은_행 = nrow(loans), 원문의_도서관_행 = length(raw_lines) - 5)
sapply(loans, function(col) class(col)[1])
colSums(is.na(loans))

```


```{r ai-check-mean, warning=TRUE}
mean(loans$이용자수)

```


```{r ai-check-tail}
tail(loans, 3)

```


```{r ai-check-sum}
c(계산 = sum(loans$대출권수, na.rm = TRUE), 합계_행 = total$대출권수)

```


대조 결과를 정리한다.

- **행 수**: 22행으로 두 줄이 많다. 끝의 두 행이 합계 행과 주석 행이다.
- **열 유형**: 이용자수가 **문자**다. 휴관 도서관의 `-` 때문에 숫자로 추측되지 않았다. 평균을 구하면
  `NA` 와 경고만 나온다.
- **합계**: 대출권수의 합이 합계 행의 **정확히 두 배**다. 합계 행이 데이터에 섞였기 때문이다.

경고가 가리킨 문제를 `problems()` 로 보려 하면 이상한 일이 생긴다.


```{r ai-problems-lost}
problems(loans)

```


문제 기록이 비어 있다. `read_csv()` 는 문제를 결과에 붙여 두지만, 파이프로 이어진 `mutate()` 가 새 표를 만들면서 그
기록이 **떨어져 나갔다.** 읽은 직후의 결과에서는 기록이 남아 있다.


```{r ai-problems-before}
before_mutate <- read_csv(
  "dataset/ch11/library-loans.csv",
  skip = 2,
  locale = locale(encoding = "CP949"),
  col_types = cols(
    우편번호 = col_character(),
    대출권수 = col_number(),
    .default = col_guess()
  )
)
problems(before_mutate)[, 1:4]

```


두 문제가 기록되어 있었다. 대출권수의 `-` 를 수로 바꾸지 못한 것과, 주석 행의 칸 수가 다른 것이다.


### AI 가 보지 못한 부분 {#sec-ai-import-gaps}

검증에서 드러난 결함은 모두 **붙여 넣은 7줄 밖**에 있다.

**보지 못한 줄 1. 휴관 도서관의 `-`** (원문 15번째 줄). 앞의 7줄에는 결측 표기가 없었으므로 코드에도 `na` 인수가 없다.
그 결과 이용자수는 문자가 되고, 대출권수의 `-` 는 문제 기록과 함께 `NA` 가 되었다.

**보지 못한 줄 2. 합계 행** (24번째 줄). 앞부분만 보고는 알 수 없다. 합계 행이 섞이면 모든 합이 두 배가 된다.

**보지 못한 줄 3. 주석 행** (25번째 줄). 응답은 꼬리말이 **있을 수 있다**며 `tail()` 로 확인하라고 조언했다. 좋은
조언이지만 확인은 코드에 들어 있지 않고 **사람의 몫으로** 남았다.

응답의 설명 가운데 하나는 실제 동작과 달랐다. "그냥 두면 `04157` 이 `4157` 로 바뀐다", "대출권수는 그냥 읽으면 텍스트로
들어온다"는 설명은 `read.csv()` 에 맞는 이야기다. AI 가 본 7줄만으로 `read_csv()` 의 추측을 확인해 보자.


```{r ai-seen-guess}
seen <- "도서관,시도,우편번호,개관일,열람석,대출권수,이용자수
누리도서관,서울,04157,2004.03.15,320,\"48,215\",12904
한빛도서관,서울,02831,1998.11.02,410,\"61,530\",15220
가람도서관,경기,16489,2011.06.20,250,\"35,108\",9870
솔빛도서관,인천,21554,2015.09.01,180,\"22,764\",6412"

spec(read_csv(I(seen)))

```


readr `r packageVersion("readr")` 는 이 줄들만 보고도 우편번호를 문자로, 대출권수를 `col_number()` 로 추측한다. 그렇다고
유형을 적어 둔 코드가 틀린 것은 아니다. @sec-col-types 에서 보았듯 추측은 파일마다 달라지므로 **명시하는 편이
옳다.** 다만 설명을 사실로 받아들이기 전에 한 번 실행해 보면 이런 차이가 드러난다.

원문에서 확인한 사실을 코드에 더하면 검증을 통과한다.


```{r ai-fixed}
loans_fixed_raw <- read_csv(
  "dataset/ch11/library-loans.csv",
  skip = 2,
  na = c("", "NA", "-"),                   # 추가: 원문 끝부분에서 확인한 결측 표기
  locale = locale(encoding = "CP949"),
  col_types = cols(
    우편번호 = col_character(),
    대출권수 = col_number(),
    .default = col_guess()
  )
)
problems(loans_fixed_raw)[, 1:4]           # 추가: 가공하기 전에 문제 기록부터 본다

loans_fixed <- loans_fixed_raw[grepl("^[0-9]{5}$", loans_fixed_raw$우편번호), ] |>  # 추가: 도서관 행만
  mutate(개관일 = as.Date(개관일, format = "%Y.%m.%d"))

check_loans(loans_fixed, raw_lines, total)
identical(loans_fixed$대출권수, loans_ok$대출권수)

```


남은 문제 기록은 주석 행의 칸 수 하나다. 주석 행은 도서관 행만 남기는 단계에서 빠진다. 앞 절에서 따로 검증한 결과와도
값이 같다.


::: {.callout-caution}
**파일 읽기 코드에서 자주 나타나는 오류 유형** (사람이 짠 코드와 AI 가 짠 코드 모두)

- **앞부분만 보고 전체를 가정한다**: 합계 행, 주석 행, 뒤쪽에만 나오는 결측 표기를 놓친다.
- **경로를 내 컴퓨터에 묶는다**: `setwd()` 나 절대 경로를 쓰거나, 작업 디렉터리를 확인하지 않는다.
- **인코딩을 기본값에 맡긴다**: `read.csv()` 의 `encoding` 과 `fileEncoding` 을 혼동하기도 한다.
- **확인을 사람에게 미룬다**: `tail()` 로 보라고만 하고, 대조를 코드로 남기지 않는다.
- **가공한 뒤에 `problems()` 를 본다**: 파이프로 이어 가공하면 문제 기록이 사라진 뒤다.

이번 응답의 코드는 첫째 유형에 해당했고, 파이프 때문에 다섯째 확인도 할 수 없게 되어 있었다. 모든 유형의 공통점은
**오류 메시지가 나오지 않는다**는 것이다.

:::


### 연습 {#sec-ai-import-practice}

1. 요청에 파일의 **끝부분 5줄**도 함께 붙여 다시 요청하시오. 생성된 코드의 결과가 `check_loans()` 를 통과하는지
확인하고, 통과하지 못하면 어느 조건에서 멈추는지 기록하시오.
2. 응답에 함께 실린 base R 판 코드(응답 전문 참고)를 실행하고 다섯 가지 대조를 적용하시오. readr 판의 결과와 어디서
다른가?
3. 짝과 함께, 함정을 넣은 CSV 파일을 하나씩 만들어(인코딩, 머리말, 결측 표기, 합계 행 등) 교환하시오. 상대의 파일을
읽는 코드와 검증 함수를 작성하고, AI 에게 도움을 받았다면 프롬프트와 응답을 함께 제출하시오.


## 연습문제 {#sec-ex-import .unnumbered}

**읽기 문항** (실행하지 말고 답을 먼저 적은 뒤 확인할 것)

1. 다음 텍스트를 `read.csv(text = ...)` 와 `read_csv(I(...))` 로 각각 읽을 때, 열 이름과 각 열의 유형을 실행하기 전에
적으시오.

    ```
    학번,이름,점수(100)
    0231,김가을,95
    0187,이겨울,
    ```

2. 어떤 파일에 `count.fields(파일, sep = ",")` 를 실행했더니 `1 1 5 5 5 5 3` 이 나왔다. 이 파일의 구조를 짐작하고,
`read_csv()` 에 어떤 인수를 주어야 하며 읽은 뒤 무엇을 확인해야 하는지 쓰시오.

3. @sec-import-assert 의 `check_loans()` 다섯 조건 가운데, 다음 결함은 각각 어느 조건에서 잡히는가? 둘 이상의 조건에서
잡히면 모두 적으시오.

   a) 합계 행을 지우지 않았다.
   b) 휴관 도서관의 `-` 가 0 으로 읽혔다.
   c) 우편번호를 숫자로 읽었다.
   d) 제목 줄을 하나만 건너뛰었다.

4. `write.csv()` 로 저장한 파일을 `read.csv()` 로 다시 읽었더니 `X` 라는 열이 생겼다. 이유를 설명하고, 저장하는 코드와
읽는 코드에서 각각 어떻게 고칠 수 있는지 쓰시오.

5. "`na = c("", "NA", "9")` 로 지정하면 설문의 무응답 9 를 한 번에 처리할 수 있다"는 주장의 문제를 설명하시오.

6. `load("result.RData")` 한 줄로 시작하는 분석 코드를 받았다. 이 코드를 실행하기 전과 후에 무엇을 확인해야 하는지,
`readRDS()` 를 쓰는 코드와 비교해 설명하시오.

**쓰기 문항**

7. `survey.xlsx` 를 읽어 참가일을 날짜로, 만족도의 9 를 결측으로 바꾸시오. 그 결과와 `survey.sav` 에서 읽은 결과의
만족도 평균, 만족도 결측 수, 참가일 결측 수가 같은지 확인하는 코드를 작성하시오.

8. 검증을 통과한 `loans` 를 `write_csv()`, `write_excel_csv()`, `saveRDS()`, `write_parquet()` 로 저장하시오. 각각 다시
읽어 `check_loans()` 통과 여부와 원래 객체와의 `identical()` 결과를 표로 정리하고, 결과가 다른 이유를 설명하시오.

9. `check_loans()` 를 testthat 의 `test_that()` 과 `expect_equal()` 로 다시 작성하시오. 조건이 실패할 때 출력되는
메시지가 `stopifnot()` 과 어떻게 다른지 비교하시오.

10. 공공기관이 공개한 CSV 파일 하나를 내려받아, 원문 확인(인코딩, 머리말, 꼬리말, 결측 표기)부터 다섯 가지 대조까지의
과정을 코드와 함께 기록하시오. 파일의 출처와 내려받은 날짜도 적으시오.
