---
title: "데이터 핸들링"
subtitle: "변환마다 보존되어야 할 것을 정하고 대조하기"
author: "구본초"
institute: "충남대학교 정보통계학과"
date: today
lang: ko
format:
  revealjs:
    theme: [default, upgrade/slides-theme.scss]
    width: 1280
    height: 720
    slide-level: 2
    # 쪽번호와 꼬리말은 테마가 슬라이드 안에 그린다 (upgrade/slides-number.html, --deck-footer)
    slide-number: false
    progress: true
    history: false
    highlight-style: github
    code-line-numbers: false
    code-copy: false
    center-title-slide: false
    fig-align: center
    include-in-header:
      text: |
        <style>
        :root {
          --deck-kicker: "CHAPTER 12";
          --deck-course: "통계 패키지 활용";
          --deck-chapter: "12 데이터 핸들링";
          --deck-footer: "통계 패키지 활용, 12 데이터 핸들링";
          --deck-watermark: "|>";
        }
        </style>
    include-after-body: upgrade/slides-number.html
    # 첫 ## 앞에 ::: {.notes} 를 두면 표지가 아니라 빈 슬라이드가 하나 생긴다.
    # 표지의 발표자 노트는 여기 data-notes 로 단다.
    title-slide-attributes:
      data-notes: |
        오늘은 12장 데이터 핸들링입니다.

        지난 시간에는 파일을 읽고 원문과 대조했습니다. 그런데 읽은 표가 바로 분석에 맞는 경우는 거의 없습니다. 필요한 행만 고르고, 변수를 만들고, 집단별로 요약하고, 다른 기관의 표와 합치고, 표의 모양을 바꿉니다. 분석 시간의 대부분이 여기에 쓰입니다.

        이런 코드는 AI 가 정말 잘 써 줍니다. 그런데 가장 조용히 틀리는 코드이기도 합니다. 조건 하나가 결측값을 만나면 행이 경고 없이 빠지고, 합칠 표에 중복된 줄이 하나 있으면 합계가 부풀어 오릅니다. 코드는 오류 없이 끝나고 표는 멀쩡해 보입니다.

        오늘의 목표는 하나입니다. 변환마다 무엇이 보존되어야 하는지 정하고, 그것을 대조하는 습관을 만드는 것입니다.
knitr:
  opts_chunk:
    # YAML 에 comment: NA 라고 쓰면 문자열 "NA" 가 되어 모든 출력에 'NA' 접두어가 붙는다.
    comment: ""
    collapse: false
execute:
  echo: true
  warning: false
  message: false
  # 의도한 오류를 보여 주는 청크가 있다. Quarto 는 기본이 error: false 라 첫 오류에서 멈춘다.
  error: true
---


```{r setup, include=FALSE}
library(knitr)
library(readr)
library(dplyr)
library(tidyr)
options(readr.show_col_types = FALSE)

# 슬라이드는 폭이 좁다. 출력 폭을 46자로 접는다.
options(linewidth = 46, width = 46)
hook_output <- knitr::knit_hooks$get("output")
knit_hooks$set(output = function(x, options) {
  if (!is.null(n <- options$linewidth)) {
    x <- knitr:::split_lines(x)
    if (any(nchar(x) > n)) x <- strwrap(x, width = n)
    x <- paste(x, collapse = "\n")
  }
  hook_output(x, options)
})
f2 <- function(x) format(x, big.mark = ",", scientific = FALSE)

libraries  <- read_csv("dataset/ch12/libraries.csv")
loans_wide <- read_csv("dataset/ch12/loans-2026.csv")
population <- read_csv("dataset/ch12/sido-population.csv")
```


## 이 수업에서 다루는 것

::: {.keypoint}
변환은 오류 없이 끝나도 **행이 빠지거나 늘어남**: 변환마다 **보존되어야 할 것**을 정하고 대조
:::

<br>

| | 절 | 내용 |
|:--|:--|:--|
| 1 | 데이터의 모양 | 한 행은 무엇인가, 넓은 표와 긴 표, 파이프로 절차 적기 |
| 2 | 행과 열 고르기 | filter() 와 결측값, %in%, select(), arrange() |
| 3 | 열 만들고 바꾸기 | if_else(), case_when() 의 순서, recode_values(), across() |
| 4 | 집단별로 요약하기 | .by 와 group_by(), 개수 세기, 결측과 요약 |
| 5 | 표 합치기 | 키, 결합의 종류, 행 수가 바뀌는 두 경우, relationship |
| 6 | 모양 바꾸기 | pivot_longer(), pivot_wider(), 왕복 검사 |
| 7 | 변환 절차 검증하기 | 불변량, 단계마다 대조, 검증 함수 |
| 8 | AI와 함께 | 데이터 변환 코드의 검증 |

: {tbl-colwidths="[6,34,60]"}

::: {.notes}
전체 지도입니다.

1절에서는 표를 바꾸기 전에 한 행이 무엇인지 정합니다. 2절부터 4절까지는 행을 고르고, 열을 만들고, 집단별로 요약하는 함수들입니다. 함수 이름을 외우는 게 목적이 아니라, 결과가 달라지는 지점을 먼저 예측하고 확인하는 게 목적입니다.

5절이 오늘 가장 중요한 표 합치기입니다. 행 수가 가장 크게, 가장 조용히 바뀌는 곳입니다. 6절은 표의 모양 바꾸기입니다.

7절에서 지금까지의 대조를 모아 하나의 절차로 만들고, 8절에서 AI 가 짜 준 변환 코드를 그 절차로 검증합니다.
:::


# [1]{.secno} 데이터의 모양 {.section-title}

::: {.columns}
::: {.column width="54%"}
표를 바꾸기 전에 **한 행이 무엇인지** 정하기

같은 정보를 담는 **넓은 표와 긴 표**
:::
::: {.column width="46%"}
[이 절에서]{.label}

- 한 행은 무엇인가
- 같은 정보, 다른 모양
- 절차를 파이프로 적기
:::
:::

::: {.keypoint .teal}
**이 절이 답하는 질문**: 이 표의 **한 행**은 무엇이고, 그 말이 **맞는가**?
:::

::: {.notes}
1절입니다. 표를 바꾸기 전에 할 일이 있습니다. 이 표의 한 행이 무엇인지 정하는 겁니다.

그리고 같은 정보도 넓은 표와 긴 표 두 가지 모양으로 담을 수 있다는 것, 모양에 따라 쉬운 계산과 어려운 계산이 갈린다는 것을 봅니다.
:::


## [1.1]{.secno} 한 행은 무엇인가

::: {.columns}
::: {.column width="50%"}
[오늘의 세 파일: dataset/ch12]{.label .label-note}

| 파일 | 한 행 | 행 |
|:--|:--|--:|
| libraries.csv | 도서관 하나 | 20 |
| loans-2026.csv | 도서관 하나, 월은 열 | 21 |
| sido-population.csv | 시도 하나 | 18 |

: {tbl-colwidths="[44,40,16]"}

- 11장의 도서관 20곳을 이어받은 **교육용 가상 자료**
- **관측 단위**(unit of observation): 한 행이 가리키는 대상
- dplyr **1.2.0 이상** 필요: `packageVersion("dplyr")`
:::
::: {.column width="50%"}
[한 행이 도서관 하나라면]{.label .label-slide}

```{r row-unit}
#| collapse: true
c(행 = nrow(libraries),
  ID = n_distinct(libraries$도서관ID))
c(행 = nrow(loans_wide),
  ID = n_distinct(loans_wide$도서관ID))
setdiff(loans_wide$도서관ID, libraries$도서관ID)
```

::: {.keypoint}
행 수 = 서로 다른 ID 수: 가정이 맞음

**L21 새솔도서관**: 5월 개관, 기본 정보에 **아직 없음** → 5절에서 문제
:::
:::
:::

::: {.notes}
오늘 쓰는 세 파일입니다. 11장의 도서관 20곳을 이어받은 가상 자료입니다. 도서관 기본 정보, 월별 대출권수, 그리고 다른 기관에서 받은 시도별 인구입니다.

표를 받으면 먼저 한 행이 무엇인지 한 문장으로 말합니다. 이걸 관측 단위라고 합니다. 기본 정보 표의 한 행은 도서관 하나입니다.

그 문장이 맞는지 확인하는 방법이 오른쪽입니다. 한 행이 도서관 하나라면 행 수와 서로 다른 도서관ID 의 수가 같아야 합니다. 두 표 모두 같습니다.

그런데 setdiff 가 하나를 찾았습니다. 대출 표에는 있고 기본 정보에는 없는 L21, 새솔도서관입니다. 5월에 새로 문을 열었는데 기본 정보 표가 아직 갱신되지 않았습니다. 이 한 줄이 5절에서 문제를 일으킵니다.

참고로 오늘 몇 가지 함수는 dplyr 1.2.0 에 새로 생겼습니다. 여러분 컴퓨터의 버전을 먼저 확인하세요.
:::


## [1.2]{.secno} 같은 정보, 다른 모양 {.dense}

::: {.columns}
::: {.column width="52%"}
[넓은 표: 월마다 열 하나]{.label .label-note}

```{r wide-show, echo=FALSE}
kable(head(loans_wide[, c(2, 3, 4, 10)], 2))
```

[긴 표: 도서관 하나와 월 하나가 한 행]{.label .label-slide}

```{r pivot-longer-first}
loans <- loans_wide |>
  pivot_longer(starts_with("2026"),
               names_to = "월", values_to = "대출권수")
```

```{r long-show, echo=FALSE}
kable(head(loans[, -1], 3))
```
:::
::: {.column width="48%"}
[tidy data 세 원칙]{.label}

1. 변수 하나는 **열** 하나
2. 관측 하나는 **행** 하나
3. 관측 단위 하나는 **표** 하나

- 넓은 표: **사람이 읽기** 편함, 월은 열 이름 속에 숨은 값
- 긴 표: **계산하기** 편함, dplyr 과 ggplot2 의 전제

```{r pivot-invariants}
#| collapse: true
nrow(loans) == nrow(loans_wide) * 8
sum(loans_wide[, 3:10], na.rm = TRUE)
sum(loans$대출권수, na.rm = TRUE)
```
:::
:::

::: {.notes}
대출 표는 월마다 열이 하나씩 있는 넓은 표입니다. 사람이 읽기에는 편합니다. 한 도서관의 여덟 달이 한 줄에 보이지요.

그런데 월별 합계를 구하려면 월 열 여덟 개를 전부 적어야 합니다. 12월까지 자료가 들어오면 열이 늘어서 코드도 고쳐야 하고요. 월은 사실 변수의 값인데 열 이름에 들어가 있기 때문입니다.

pivot_longer 로 긴 표로 바꾸면 한 행이 도서관 하나와 월 하나가 됩니다. 이 모양을 tidy data 라고 부르고, 오른쪽의 세 원칙으로 정리합니다. dplyr 과 ggplot2 의 함수는 이 모양을 전제로 만들어졌습니다.

넓은 표가 틀린 건 아닙니다. 보고서에 넣을 표는 넓은 표가, 계산할 때는 긴 표가 편합니다.

오른쪽 아래가 오늘 첫 대조입니다. 모양만 바꿨으니 보존되어야 할 게 있지요. 행 수는 21 곱하기 8 인 168, 대출권수 합계는 그대로. 둘 다 맞습니다.
:::


## [1.3]{.secno} 절차를 파이프로 적기

::: {.columns}
::: {.column width="54%"}
[안쪽부터 읽는 코드와 위에서 아래로 읽는 코드]{.label .label-note}

```r
head(arrange(filter(loans, 월 == "2026.08"),
             desc(대출권수)), 3)
```

```{r pipe-basic}
loans |>
  filter(월 == "2026.08") |>
  arrange(desc(대출권수)) |>
  head(3)
```
:::
::: {.column width="46%"}
[|> 와 %>% 의 차이]{.label .label-slide}

::: {}
| | `%>%` | `|>` |
|:--|:--|:--|
| 괄호 없는 함수 | `x %>% nrow` 가능 | `x |> nrow` **오류** |
| 자리표시자 | `data = .` | `data = _` (이름 붙인 인수만) |

: {tbl-colwidths="[30,35,35]"}
:::

- 이 강의노트는 R 내장 `|>`
- 인터넷과 이전 노트의 `%>%` 도 구식 아님: 한 절차 안에서 **한 가지로 통일**

::: {.keypoint}
한 줄에 한 단계: 8장의 **약속된 절차**를 코드로 적은 것
:::
:::
:::

::: {.notes}
데이터 핸들링은 여러 단계의 변환을 차례로 적용하는 절차입니다.

왼쪽 위 코드는 안쪽부터 읽어야 합니다. filter 하고, arrange 하고, head. 괄호를 세면서 거꾸로 읽어야 하지요.

아래는 같은 코드를 파이프로 적은 겁니다. 8월 행을 고르고, 대출권수 큰 순서로 정렬하고, 앞 세 행. 적힌 순서대로 읽힙니다. 8장에서 알고리즘을 약속된 절차라고 했지요. 파이프는 그 절차를 한 줄에 한 단계씩 적는 방법입니다.

오른쪽은 두 파이프의 차이입니다. 강의노트는 R 에 내장된 이 기호를 쓰고, 인터넷이나 이전 노트에는 퍼센트 기호가 있는 magrittr 파이프가 많습니다. 대부분 같은데 두 가지가 다릅니다. 내장 파이프는 오른쪽에 반드시 괄호가 있는 함수 호출이 와야 하고, 자리표시자가 점이 아니라 밑줄이며 이름을 붙인 인수에만 쓸 수 있습니다.

어느 쪽이 구식인 건 아닙니다. 한 절차 안에서만 한 가지로 통일하세요.
:::


# [2]{.secno} 행과 열 고르기 {.section-title}

::: {.columns}
::: {.column width="54%"}
필요한 행과 열만 남기기

**행 수를 바꾸는 함수는 filter() 뿐**: 조용한 오류도 여기서
:::
::: {.column width="46%"}
[이 절에서]{.label}

- filter(): 조건에 맞는 행
- select() 와 rename(): 열 고르기
- arrange() 와 slice_max(): 정렬과 상위 행
:::
:::

::: {.keypoint .teal}
**이 절이 답하는 질문**: 조건으로 나눈 조각들의 **행 수를 더하면** 원래 행 수인가?
:::

::: {.notes}
2절입니다. 표에서 필요한 행과 열만 남기는 함수들입니다.

select 는 열을, arrange 는 순서를 바꿀 뿐 행 수는 그대로입니다. 행 수를 바꾸는 건 filter 뿐이고, 그래서 조용한 오류도 대부분 여기서 생깁니다. 이 절의 질문은 조건으로 나눈 조각들의 행 수를 더하면 원래 행 수가 되는가입니다.
:::


## 예측해 보자 {.predict}

8월 자료 21행을 **대출권수 3만 권**을 기준으로 두 조각으로 나누면, 두 조각의 행 수 합은?

```r
aug   <- loans |> filter(월 == "2026.08")     # 21행
small <- aug |> filter(대출권수 < 30000)
large <- aug |> filter(대출권수 >= 30000)
nrow(small) + nrow(large)
```

::: {.options}
::: {}
**A** 21
:::
::: {}
**B** 20
:::
::: {}
**C** 조건이 겹쳐 22
:::
:::

::: {.why}
두 조건 가운데 **어느 쪽도 참이 아닌** 행이 있을 수 있을까?
:::

::: {.notes}
예측입니다. 8월 자료는 도서관 21곳입니다. 대출권수 3만 권 미만과 3만 권 이상으로 나눴습니다. 두 조각의 행 수를 더하면 얼마일까요?

3만 미만과 3만 이상, 수직선을 둘로 나눴으니 당연히 21 아닐까요? 아래 질문을 생각해 보세요. 두 조건 가운데 어느 쪽도 참이 아닌 행이 있을 수 있을까요?
:::


## [2.1]{.secno} filter() 는 TRUE 인 행만 남긴다

```{r filter-setup, echo=FALSE}
aug <- loans |> filter(월 == "2026.08")
small <- aug |> filter(대출권수 < 30000)
large <- aug |> filter(대출권수 >= 30000)
```

::: {.columns}
::: {.column width="50%"}
```{r filter-split}
#| collapse: true
c(전체 = nrow(aug), 작음 = nrow(small),
  큼 = nrow(large))
aug |> filter(is.na(대출권수))
```

- 여울도서관: 휴관이라 대출권수 **NA**
- `NA < 30000` 도 `NA >= 30000` 도 **NA**: 크다고도 작다고도 할 수 없음
- `filter(!(대출권수 >= 30000))` 도 같은 결과: `!NA` 는 NA
:::
::: {.column width="50%"}
[뺄 행을 말하고 싶을 때: dplyr 1.2.0]{.label .label-slide}

```{r filter-out}
#| collapse: true
aug |> filter_out(대출권수 >= 30000) |> nrow()
```

- `filter_out()`: 조건이 **참인 행을 뺌**
- 조건이 NA 인 행은 참이 아니므로 **남음**

::: {.keypoint}
정답은 **B**: 나눈 조각의 **행 수를 더해 원래 행 수와 대조**

남길 행은 filter(), 뺄 행은 filter_out(): 결측값을 **반대로** 다룸
:::
:::
:::

::: {.notes}
답은 B, 20입니다. 10 더하기 10. 한 행이 어디에도 들어가지 않았습니다.

찾아보면 휴관 중인 여울도서관입니다. 대출권수가 NA 지요. NA 가 3만보다 작냐고 물으면 R 은 모른다, NA 라고 답합니다. 크냐고 물어도 NA 입니다. filter 는 TRUE 인 행만 남기니까 이 행은 두 조건 모두에서 경고 없이 빠집니다. 조건 앞에 느낌표를 붙여 뒤집어도 NA 의 반대는 여전히 NA 라서 같습니다.

"3만 권 이상인 도서관을 빼고 나머지를 보자"가 의도였다면 오른쪽의 filter_out 이 맞습니다. dplyr 1.2.0 에 새로 생긴 함수입니다. 조건이 참인 행을 빼고, NA 인 행은 참이 아니니까 남깁니다. 그래서 11행입니다.

아래 상자가 이 절의 핵심입니다. 조건으로 나눴으면 조각의 행 수를 더해서 원래 행 수와 대조하세요. 안 맞으면 조건 열에 결측값이 있습니다.
:::


## 예측해 보자 {.predict}

서울 도서관 3곳과 대전 도서관 2곳을 고르려는 두 코드: 결과가 같을까?

```r
libraries |> filter(시도 == c("서울특별시", "대전광역시"))
libraries |> filter(시도 %in% c("서울특별시", "대전광역시"))
```

::: {.options}
::: {}
**A** 둘 다 5행
:::
::: {}
**B** 첫 코드는 경고와 함께 오류
:::
::: {}
**C** 첫 코드는 경고 없이 5행이 아님
:::
:::

::: {.why}
`==` 는 두 벡터를 **같은 위치끼리** 비교
:::

::: {.notes}
두 번째 예측입니다. 서울 3곳과 대전 2곳, 합쳐서 5곳을 고르려고 합니다. 위 코드는 같다 기호에 벡터를 줬고, 아래는 %in% 을 썼습니다.

말로 읽으면 둘 다 "시도가 서울이나 대전인 행"처럼 들리지요. 결과가 같을까요? 힌트는 아래 줄입니다. 같다 기호는 두 벡터를 같은 위치끼리 비교합니다.
:::


## [2.1]{.secno} 여러 값 가운데 하나는 %in%

::: {.columns}
::: {.column width="50%"}
```{r filter-recycle}
#| collapse: true
libraries |>
  filter(시도 == c("서울특별시", "대전광역시")) |>
  select(도서관ID, 도서관, 시도)
libraries |>
  filter(시도 %in% c("서울특별시", "대전광역시")) |>
  nrow()
```
:::
::: {.column width="50%"}
[== 가 실제로 한 비교]{.label .label-note}

::: {}
| 행 | 도서관 | 시도 | 비교한 값 | 결과 |
|:--|:--|:--|:--|:--|
| 1 | 누리 | 서울 | 서울 | **TRUE** |
| 2 | 한빛 | 서울 | 대전 | FALSE |
| 6 | 다온 | 대전 | 대전 | **TRUE** |
| 7 | 마루 | 대전 | 서울 | FALSE |
| 20 | 청솔 | 서울 | 대전 | FALSE |

: {tbl-colwidths="[10,20,18,30,22]"}
:::

- 짧은 벡터가 **되풀이**: 홀수 행은 서울, 짝수 행은 대전과 비교

::: {.keypoint}
정답은 **C**: 20행은 2의 배수라 **경고도 없음**

"여러 값 가운데 하나"는 **%in%**
:::
:::
:::

::: {.notes}
답은 C 입니다. 첫 코드는 두 곳만 골랐고 경고도 없습니다. %in% 은 다섯 곳이고요.

오른쪽 표가 같다 기호가 실제로 한 비교입니다. 시도 열은 길이 20 이고 비교할 벡터는 길이 2 입니다. R 은 짧은 쪽을 되풀이해서 길이를 맞춥니다. 그래서 1행은 서울과, 2행은 대전과, 3행은 다시 서울과 비교합니다. 1행 누리도서관은 서울이 서울과 만나서 참, 6행 다온도서관은 대전이 대전과 만나서 참. 나머지 서울과 대전 도서관은 하필 자리가 어긋났습니다.

행 수가 2의 배수가 아니면 경고라도 나오는데, 20 행이라 그마저 없습니다.

"여러 값 가운데 하나와 같다"는 %in% 입니다. AI 가 짠 코드에서도 가끔 보이는 실수이니 눈에 익혀 두세요.
:::


## [2.2–2.3]{.secno} 열 고르기와 정렬

::: {.columns}
::: {.column width="50%"}
[select() 와 rename(): 행 수는 그대로]{.label .label-note}

```{r select-helpers}
#| collapse: true
loans_wide |>
  select(도서관, starts_with("2026.0")) |>
  ncol()
libraries |> select(where(is.numeric)) |> names()
libraries |> rename(좌석수 = 열람석) |> names()
```

- `starts_with()`, `ends_with()`, `contains()`
- `where(is.numeric)`: 조건 함수가 TRUE 인 열
- `2026.07` 처럼 숫자로 시작하는 이름은 **역따옴표**
:::
::: {.column width="50%"}
[arrange() 와 slice_max()]{.label .label-slide}

```{r arrange-slice}
#| collapse: true
aug |> arrange(desc(대출권수)) |> tail(2)
libraries |> count(시도) |> slice_max(n, n = 2)
```

::: {.keypoint}
결측값은 정렬 방향과 상관없이 **항상 맨 뒤**: head() 로는 보이지 않음

`n = 2` 인데 3행: **동률을 모두 남김**, 처리는 분석하는 사람이 정할 일
:::
:::
:::

::: {.notes}
select 와 arrange 는 짧게 보겠습니다. 행 수를 바꾸지 않는 함수들입니다.

왼쪽. select 는 열 이름으로 열을 고릅니다. starts_with 같은 도우미로 이름 규칙에 맞는 열을 한 번에 고를 수 있고, where 에 is.numeric 을 주면 숫자 열만 고릅니다. 이름만 바꿀 때는 rename, 새 이름 등호 옛 이름 순서입니다.

오른쪽 위. 8월 대출권수를 내림차순으로 정렬하고 끝 두 행을 봤습니다. 여울도서관의 NA 가 맨 뒤에 있지요. arrange 는 오름차순이든 내림차순이든 결측값을 항상 맨 뒤에 둡니다. 그러니 내림차순 정렬하고 head 로 상위 몇 곳만 보면 결측값이 있다는 사실이 안 보입니다.

오른쪽 아래. 시도별 도서관 수가 많은 두 시도를 slice_max 로 골랐는데 세 행이 나왔습니다. 대전과 충남이 2곳으로 동률이라 둘 다 남긴 겁니다. with_ties 를 FALSE 로 주면 두 행만 남지만, 그러면 동률 가운데 무엇이 남을지는 표의 순서에 달립니다. 동률을 어떻게 할지는 함수가 아니라 분석하는 사람이 정할 일입니다.
:::


# [3]{.secno} 열 만들고 바꾸기 {.section-title}

::: {.columns}
::: {.column width="54%"}
기존 열로 **새 열**을 만들거나 바꾸기

행 수는 그대로, 규칙이 틀리면 **모든 행이** 조용히 틀림
:::
::: {.column width="46%"}
[이 절에서]{.label}

- mutate()
- if_else() 와 case_when()
- recode_values() 와 replace_values()
- across(): 여러 열에 한 번에
:::
:::

::: {.keypoint .teal}
**이 절이 답하는 질문**: 조건을 **적은 순서**와 **빠뜨린 경우**가 결과를 어떻게 바꾸는가?
:::

::: {.notes}
3절입니다. mutate 로 새 열을 만들거나 기존 열을 바꿉니다.

행 수는 바뀌지 않으니 filter 보다 안전해 보이지만, 값을 정하는 규칙이 틀리면 모든 행이 한꺼번에 조용히 틀립니다. 이 절의 질문은 조건을 적은 순서와 빠뜨린 경우가 결과를 어떻게 바꾸는가입니다.
:::


## [3.1–3.2]{.secno} mutate() 와 if_else()

::: {.columns}
::: {.column width="50%"}
[mutate(): 앞에서 만든 열을 바로 사용]{.label .label-note}

```{r mutate-basic}
#| collapse: true
libraries |>
  mutate(개관연도 = as.integer(format(개관일, "%Y")),
         운영연수 = 2026 - 개관연도) |>
  select(도서관, 개관연도, 운영연수) |>
  head(2)
```

[같은 조건, 다른 함수: 2005년 이전 개관일만 남기기]{.label .label-note}

```{r ifelse-date}
#| collapse: true
early <- libraries$개관일 < as.Date("2005-01-01")
head(ifelse(early, libraries$개관일, NA), 2)
head(if_else(early, libraries$개관일, NA), 2)
```
:::
::: {.column width="50%"}
- `ifelse()`: 날짜가 **12492 같은 수**로 바뀜
- 날짜는 1970-01-01 부터 센 날 수에 **날짜 속성**을 붙인 값: ifelse() 는 속성을 버림
- `if_else()`: 참과 거짓의 값이 **같은 유형**이어야 함, 유형 보존

[규칙에 어긋나면 멈춤]{.label .label-slide}

```{r if-else-type-error}
libraries |>
  mutate(규모 = if_else(열람석 >= 300, "대형", 0))
```

::: {.keypoint}
조용히 틀린 값보다 **멈추는 편**이 나음
:::
:::
:::

::: {.notes}
mutate 부터 보겠습니다. 개관일에서 연도를 뽑고, 그 연도로 운영연수를 계산했습니다. mutate 안에서는 방금 만든 개관연도 열을 바로 다음 줄에서 쓸 수 있습니다.

왼쪽 아래. 2005년 이전에 개관한 도서관만 개관일을 남기고 나머지는 NA 로 두려고 합니다. base R 의 ifelse 와 dplyr 의 if_else 로 똑같이 적었습니다.

ifelse 결과를 보세요. 날짜가 12492 같은 숫자가 됐습니다. R 의 날짜는 1970년 1월 1일부터 센 날 수에 "이건 날짜다"라는 속성을 붙인 값인데, ifelse 가 그 속성을 버린 겁니다. if_else 는 날짜 그대로입니다.

if_else 는 참일 때와 거짓일 때의 값이 같은 유형이어야 한다는 규칙을 지킵니다. 오른쪽 아래처럼 문자와 숫자를 섞으면 결과를 만들지 않고 멈춥니다. 문자와 숫자를 섞으려 했다면 대개 실수입니다. 조용히 틀린 값을 만드는 것보다 멈추는 편이 낫습니다.
:::


## 예측해 보자 {.predict}

열람석 300석 이상은 대형(**5곳**), 200석 이상은 중형, 나머지는 소형: **대형은 몇 곳**이 될까?

```r
libraries |>
  mutate(규모 = case_when(열람석 >= 200 ~ "중형",
                          열람석 >= 300 ~ "대형",
                          .default = "소형")) |>
  count(규모)
```

::: {.options}
::: {}
**A** 5곳
:::
::: {}
**B** 0곳
:::
::: {}
**C** 조건이 겹쳐 오류
:::
:::

::: {.why}
case_when() 은 조건을 **위에서부터** 검사해 **처음으로 참인** 조건의 값을 줌
:::

::: {.notes}
세 번째 예측입니다. 열람석으로 도서관 규모를 나눕니다. 300석 이상인 도서관은 5곳입니다.

코드의 조건 순서를 보세요. 200석 이상이 먼저, 300석 이상이 나중입니다. 대형은 몇 곳이 될까요?

힌트는 아래 줄입니다. case_when 은 위에서부터 검사해서 처음으로 참인 조건의 값을 줍니다.
:::


## [3.2]{.secno} case_when(): 좁은 조건부터

::: {.columns}
::: {.column width="50%"}
[적은 순서가 결과를 바꿈]{.label .label-note}

```{r case-when-order}
#| collapse: true
libraries |>
  mutate(규모 = case_when(열람석 >= 200 ~ "중형",
                          열람석 >= 300 ~ "대형",
                          .default = "소형")) |>
  count(규모)
```

- 320석 누리도서관: 첫 조건에서 **이미 참** → 중형
- 두 번째 조건은 **검사되지 않음**
- 조건은 **좁은 것부터** 적기
:::
::: {.column width="50%"}
[모든 경우를 적었다고 믿을 때: dplyr 1.2.0]{.label .label-slide}

```{r case-when-unmatched}
libraries |>
  mutate(규모 = case_when(열람석 >= 300 ~ "대형",
                          열람석 >= 200 ~ "중형",
                          .unmatched = "error"))
```

::: {.keypoint}
정답은 **B**: 순서를 바꾸면 대형 5, 중형 8, 소형 7

`.default` 는 빠뜨린 경우에도 **조용히 기본값**, `.unmatched = "error"` 는 **멈춤**
:::
:::
:::

::: {.notes}
답은 B, 대형은 한 곳도 없습니다.

320석인 누리도서관을 따라가 봅시다. 첫 조건, 200석 이상인가. 참입니다. 그래서 중형을 받고 끝납니다. 300석 이상인가는 아예 검사되지 않습니다. 300석이 넘는 다섯 곳이 전부 중형이 됐습니다. 그래서 조건은 좁은 것부터 적습니다. 순서를 바꾸면 대형 5, 중형 8, 소형 7 입니다.

오른쪽은 dplyr 1.2.0 에 생긴 기능입니다. .default 는 어느 조건에도 맞지 않는 행에 줄 값입니다. 편하지만, 경우를 빠뜨려도 조용히 기본값을 줍니다.

모든 경우를 적었다고 믿는 상황이라면 .default 대신 .unmatched 에 "error" 를 주세요. 이 코드는 소형 조건을 빠뜨렸는데, 멈추면서 빠진 행의 위치까지 알려 줍니다.
:::


## [3.3]{.secno} recode_values() 와 replace_values()

::: {.columns}
::: {.column width="50%"}
[값 자체를 다른 값으로: dplyr 1.2.0]{.label .label-note}

| 함수 | 쓰임 | 짝 없는 값 |
|:--|:--|:--|
| recode_values() | 모든 값을 옮겨 **새 변수** | default 또는 **오류** |
| replace_values() | **일부 값만** 바꿈 | 그대로 남음 |

: {tbl-colwidths="[38,38,24]"}

- `case_match()`, `recode()` 를 대체
- replace_values() 는 5절에서 시도 명칭을 고칠 때 사용
:::
::: {.column width="50%"}
[월을 분기로 묶기]{.label .label-slide}

```{r recode-quarter}
#| collapse: true
quarterly <- loans |>
  mutate(분기 = recode_values(월,
    c("2026.01", "2026.02", "2026.03") ~ "1분기",
    c("2026.04", "2026.05", "2026.06") ~ "2분기",
    c("2026.07", "2026.08") ~ "3분기",
    unmatched = "error"))
quarterly |>
  summarise(대출권수 = sum(대출권수, na.rm = TRUE),
            달 = n_distinct(월), .by = 분기)
```

::: {.keypoint}
8월을 빠뜨리거나 **9월 자료가 들어오면** 멈춤
:::
:::
:::

::: {.notes}
조건이 아니라 값 자체를 다른 값으로 바꿀 때는 dplyr 1.2.0 의 두 함수를 씁니다.

recode_values 는 모든 값을 새 값으로 옮겨서 새 변수를 만듭니다. replace_values 는 일부 값만 바꾸고 나머지는 그대로 둡니다. 예전의 case_match 와 recode 를 대체합니다.

오른쪽은 월을 분기로 묶었습니다. 여러 값을 한 값으로 옮길 때는 물결표 왼쪽에 벡터를 적습니다.

여기서도 unmatched 에 "error" 를 줬습니다. 3분기에 8월을 빠뜨렸다면 8월 행에 분기가 없다고 멈춥니다. 다음 달 9월 자료가 들어왔는데 이 표를 고치지 않은 경우도 여기서 드러나지요.

결과표의 달 열도 보세요. 3분기는 7월과 8월 두 달뿐입니다. 합계를 다른 분기와 그대로 비교하면 안 된다는 걸 표가 스스로 알려 줍니다.
:::


## [3.4]{.secno} across(): 여러 열에 한 번에

::: {.columns}
::: {.column width="52%"}
[넓은 표의 월 열 여덟 개에 같은 함수]{.label .label-note}

```{r across-sum}
#| collapse: true
by_wide <- loans_wide |>
  summarise(across(starts_with("2026"),
                   \(x) sum(x, na.rm = TRUE)))
by_wide[, 1:3]
loans_wide |>
  summarise(across(starts_with("2026"),
                   \(x) sum(is.na(x)))) |>
  unlist() |> sum()
```

- `\(x)` 는 `function(x)` 의 줄임 (R 4.1 이상)
:::
::: {.column width="48%"}
[다른 방법으로 구한 같은 값 대조]{.label .label-slide}

```{r across-cross-check}
#| collapse: true
by_long <- loans |>
  summarise(합계 = sum(대출권수, na.rm = TRUE),
            .by = 월)
all.equal(unlist(by_wide),
          setNames(by_long$합계, by_long$월))
```

::: {.keypoint}
넓은 표에서 across(), 긴 표에서 .by: **같은 값이 나와야** 함

서로 다른 방법으로 구한 값의 대조는 코드 검증의 좋은 방법
:::
:::
:::

::: {.notes}
넓은 표에서 월 열 여덟 개에 같은 계산을 하려면 열 이름을 여덟 번 적어야 합니다. across 는 고른 열마다 같은 함수를 적용합니다.

역슬래시 x 는 function(x) 를 줄여 쓴 표기입니다. "x 를 받아서 결측을 뺀 합을 돌려주는 함수"를 그 자리에서 만든 거지요. 같은 방법으로 월마다 결측값 수를 세서 모두 더하면 8칸입니다.

오른쪽이 중요합니다. 같은 월 합계를 긴 표에서는 summarise 에 .by 로 한 줄에 구할 수 있습니다. 두 방법의 결과가 같은지 all.equal 로 대조했더니 TRUE 입니다.

서로 다른 방법으로 구한 같은 값을 대조하는 것은 코드를 검증하는 좋은 방법입니다. AI 가 짜 준 코드도 이렇게 다른 길로 한 번 더 구해 보면 확인이 됩니다.
:::


# [4]{.secno} 집단별로 요약하기 {.section-title}

::: {.columns}
::: {.column width="54%"}
여러 행을 **한 행으로** 줄이기

줄어든 행이 원래 행을 **빠짐없이 한 번씩** 대표하는가
:::
::: {.column width="46%"}
[이 절에서]{.label}

- summarise() 와 .by
- group_by() 는 남는다
- 개수 세기: n() 와 count()
- 결측과 요약
:::
:::

::: {.keypoint .teal}
**이 절이 답하는 질문**: 집단 합계의 합은 **전체 합계**인가?
:::

::: {.notes}
4절입니다. summarise 는 여러 행을 한 행으로 줄입니다. 집단을 지정하면 집단마다 한 행이 됩니다.

행을 줄이는 계산이니까, 줄어든 행들이 원래 행을 빠짐없이 한 번씩 대표하는지 확인하는 게 중요합니다. 이 절의 질문은 집단 합계의 합이 전체 합계인가입니다.
:::


## [4.1]{.secno} summarise() 와 .by

```{r summarise-setup, echo=FALSE}
monthly <- loans |>
  summarise(대출권수 = sum(대출권수, na.rm = TRUE), .by = 월)
```

::: {.columns}
::: {.column width="50%"}
[전체와 월별]{.label .label-note}

```{r summarise-by-month}
#| collapse: true
loans |>
  summarise(총대출권수 = sum(대출권수, na.rm = TRUE),
            도서관수 = n_distinct(도서관ID))
monthly <- loans |>
  summarise(대출권수 = sum(대출권수, na.rm = TRUE),
            .by = 월)
sum(monthly$대출권수)
```

::: {.keypoint}
**집단 합계의 합 = 전체 합계**: 깨지면 어떤 행이 빠졌거나 **두 집단에 들어감**
:::
:::
::: {.column width="50%"}
[.by 와 group_by(): 결과의 순서]{.label .label-slide}

```{r by-vs-group-by-order}
#| collapse: true
libraries |>
  summarise(도서관수 = n(), .by = 시도) |>
  head(2)
libraries |> group_by(시도) |>
  summarise(도서관수 = n()) |> head(2)
```

- `.by`: 표에 **처음 나온 순서**
- `group_by()`: 집단 값을 **정렬**
:::
:::

::: {.notes}
summarise 는 여러 행을 한 행으로 줄입니다. 왼쪽 위는 전체를 한 행으로 요약했습니다. 총대출권수와 도서관 수입니다.

집단별로 요약할 때는 .by 에 집단을 나누는 열을 적습니다. 월별 대출권수를 구하고, 그 여덟 달을 다시 더해 봤습니다. 전체 합계와 같지요.

당연해 보이지만 이게 요약의 불변량입니다. 한 행이 정확히 한 달에 속하니까 집단 합계의 합은 전체 합계입니다. 이 등식이 깨지면 어떤 행이 집단에서 빠졌거나 두 집단에 들어간 겁니다.

오른쪽은 같은 계산을 group_by 로 한 겁니다. 결과의 순서가 다릅니다. .by 는 표에 처음 나온 순서를 지키고, group_by 는 집단 값을 정렬합니다. 그런데 두 방법의 더 중요한 차이는 따로 있습니다. 다음 예측으로 보겠습니다.
:::


## 예측해 보자 {.predict}

각 도서관이 그 달 대출에서 차지한 **비중**을 구한 뒤, 전체 월 대출권수의 **평균**을 구함: 마지막 줄의 결과는 몇 행?

```r
share <- loans |>
  group_by(월) |>
  mutate(월비중 = 대출권수 / sum(대출권수, na.rm = TRUE))

share |> summarise(평균대출 = mean(대출권수, na.rm = TRUE))
```

::: {.options}
::: {}
**A** 1행
:::
::: {}
**B** 8행
:::
::: {}
**C** 21행
:::
:::

::: {.why}
group_by() 로 붙인 집단은 **어디까지** 따라가는가?
:::

::: {.notes}
네 번째 예측입니다. group_by 로 월별로 묶고 mutate 로 비중을 구했습니다. 각 도서관이 그 달 전체 대출에서 차지한 비중이지요. 여기까지는 의도한 대로입니다.

그다음 줄에서 전체 월 대출권수의 평균을 구하려고 summarise 를 했습니다. 결과는 몇 행일까요? 아래 질문을 생각해 보세요. group_by 로 붙인 집단은 어디까지 따라갈까요?
:::


## [4.2]{.secno} group_by() 는 남는다

```{r share-setup, echo=FALSE}
share <- loans |>
  group_by(월) |>
  mutate(월비중 = 대출권수 / sum(대출권수, na.rm = TRUE))
```

::: {.columns}
::: {.column width="50%"}
```{r group-by-persists}
#| collapse: true
share |>
  summarise(평균대출 = mean(대출권수, na.rm = TRUE)) |>
  nrow()
print(share, n = 2)
```

- 표에 `# Groups: 월 [8]`: 집단이 **남아 있다는 표시**
- 풀기 전까지 뒤의 모든 계산이 **집단마다**
:::
::: {.column width="50%"}
```{r ungroup}
#| collapse: true
share |> ungroup() |>
  summarise(평균대출 = mean(대출권수, na.rm = TRUE))
share |>
  summarise(비중합 = sum(월비중, na.rm = TRUE)) |>
  head(2)
```

::: {.keypoint}
정답은 **B**: `ungroup()` 으로 풀어야 1행

한 번의 계산에만 집단이 필요하면 `mutate(..., .by = 월)`: **결과에 남지 않음**
:::
:::
:::

::: {.notes}
답은 B, 여덟 행입니다. share 에는 group_by 로 붙인 월 집단이 남아 있어서 summarise 도 월마다 계산했습니다.

표를 출력해 보면 첫머리에 Groups 월 8 이라고 적혀 있습니다. 이게 집단이 남아 있다는 표시입니다. group_by 는 표에 집단 정보를 붙여 두고, ungroup 으로 풀기 전까지 뒤따르는 모든 계산을 집단마다 따로 합니다.

오른쪽 위처럼 ungroup 하면 한 행이 나옵니다.

오른쪽 아래는 비중이 의도대로 계산됐는지 확인한 겁니다. 월 안에서 구한 비중이면 월마다 합이 1 이어야 합니다. 맞습니다.

그래서 권하는 방법은 .by 입니다. 한 번의 계산에만 집단이 필요하면 mutate 나 summarise 에 .by 를 주세요. 결과에 집단이 남지 않아서 뒤의 계산이 엉뚱하게 나뉘는 일이 없습니다.
:::


## [4.3]{.secno} 개수 세기: n() 와 count()

::: {.columns}
::: {.column width="50%"}
[n() 은 행 수, 값이 있는지는 따지지 않음]{.label .label-note}

```{r n-vs-non-missing}
#| collapse: true
loans |>
  summarise(행 = n(),
            값있음 = sum(!is.na(대출권수)),
            .by = 도서관) |>
  filter(행 != 값있음)
```

- 여울: 6월부터 휴관
- 이음: 2월 시설 점검
- 새솔: 5월 개관
:::
::: {.column width="50%"}
[count(): 행 수 또는 합]{.label .label-slide}

```{r count-wt}
#| collapse: true
loans |> count(월) |> head(2)
loans |> count(월, wt = 대출권수) |> head(2)
```

- `count(x)` = `summarise(n = n(), .by = x)`
- `wt = 열`: 행 수 대신 **그 열의 합**

::: {.keypoint}
값이 있는 행의 수는 **sum(!is.na(열))** 로 따로 세기
:::
:::
:::

::: {.notes}
개수를 셀 때 조심할 점입니다. n 은 집단의 행 수를 셉니다. 값이 있는지는 따지지 않아요.

왼쪽은 도서관마다 행 수와 대출권수 값이 있는 달의 수를 같이 세서, 둘이 다른 도서관만 골랐습니다. 여울은 6월부터 휴관, 이음은 2월 점검, 새솔은 5월 개관이라서 여덟 달 가운데 값이 없는 달이 있습니다. 값이 있는 행의 수는 sum(!is.na()) 로 따로 세야 합니다.

오른쪽은 count 입니다. count 는 summarise 로 n 을 세는 것을 줄여 쓴 함수입니다. wt 에 열을 주면 행 수 대신 그 열의 합을 셉니다. 월별 대출권수 합계가 나오지요.
:::


## 예측해 보자 {.predict}

여울도서관의 **분기별 대출권수**와 **값이 있는 달의 수**를 한 번에: `값있는달` 에는 어떤 수가?

```r
quarterly |>
  filter(도서관 == "여울도서관") |>
  summarise(대출권수 = sum(대출권수, na.rm = TRUE),
            값있는달 = sum(!is.na(대출권수)),
            .by = 분기)
```

::: {.options}
::: {}
**A** 3, 2, 0
:::
::: {}
**B** 1, 1, 1
:::
::: {}
**C** 이름이 겹쳐 오류
:::
:::

::: {.why}
여울도서관의 값이 있는 달: 1분기 **석 달**, 2분기 **두 달**(6월부터 휴관), 3분기 **없음**
:::

::: {.notes}
다섯 번째 예측입니다. 3절에서 만든 분기 표로 여울도서관의 분기별 대출권수와 값이 있는 달의 수를 한 번에 구하려고 합니다.

여울도서관은 6월부터 휴관이니까 값이 있는 달은 1분기 석 달, 2분기 두 달, 3분기는 없습니다. 그러니까 3, 2, 0 이 나와야 하지요. 실제로 무엇이 나올까요?

코드를 잘 보세요. summarise 안에서 대출권수라는 이름을 두 번 씁니다.
:::


## [4.3]{.secno} 앞에서 만든 이름은 뒤에서 새 값

::: {.columns}
::: {.column width="50%"}
[같은 이름을 다시 쓴 코드]{.label .label-note}

```{r summarise-name-reuse}
#| collapse: true
quarterly |>
  filter(도서관 == "여울도서관") |>
  summarise(대출권수 = sum(대출권수, na.rm = TRUE),
            값있는달 = sum(!is.na(대출권수)),
            .by = 분기)
```

- summarise() 안의 계산은 **위에서부터 차례로**
- 두 번째 줄의 `대출권수` = 첫 줄이 만든 **합계 한 개**
:::
::: {.column width="50%"}
[새 열에 다른 이름]{.label .label-slide}

```{r summarise-name-fixed}
#| collapse: true
quarterly |>
  filter(도서관 == "여울도서관") |>
  summarise(합계 = sum(대출권수, na.rm = TRUE),
            값있는달 = sum(!is.na(대출권수)),
            .by = 분기)
```

::: {.keypoint}
정답은 **B**: 오류도 경고도 없음

새 열에는 원래 열과 **다른 이름**
:::
:::
:::

::: {.notes}
답은 B, 세 분기 모두 1 입니다. 오류도 경고도 없어요.

summarise 안의 계산은 위에서부터 차례로 이루어지고, 앞에서 만든 열은 뒤의 계산에서 바로 쓸 수 있습니다. mutate 에서 개관연도를 만들고 바로 운영연수에 썼던 것과 같은 규칙이지요.

그래서 두 번째 줄의 대출권수는 원래 열이 아니라, 첫 줄이 방금 만든 합계 한 개를 가리킵니다. 합계는 결측이 아닌 값 하나니까 sum(!is.na()) 는 1 입니다.

오른쪽처럼 새 열에 원래 열과 다른 이름을 붙이면 3, 2, 0 이 제대로 나옵니다. AI 가 짠 요약 코드에서도 원래 열 이름을 그대로 재사용하는 경우가 흔합니다.
:::


## [4.4]{.secno} 결측과 요약

::: {.columns}
::: {.column width="50%"}
[0 은 "대출 없음"인가, "자료 없음"인가]{.label .label-note}

- 바로 앞 결과: 여울 3분기 합계 **0**, 값있는달 **0**
- 7월과 8월은 휴관: 값이 **없음**
- `sum(na.rm = TRUE)`: 더할 값이 없으면 **0**

[같은 도서관, 세 가지 "월평균"]{.label .label-note}

```{r mean-denominator}
#| echo: false
m <- loans |>
  summarise(평균 = mean(대출권수),
            운영한_달 = mean(대출권수, na.rm = TRUE),
            여덟_달 = sum(대출권수, na.rm = TRUE) / 8,
            .by = 도서관) |>
  filter(도서관 %in% c("누리도서관", "여울도서관", "새솔도서관")) |>
  mutate(across(where(is.numeric), \(x) ifelse(is.na(x), "NA", f2(round(x)))))
kable(m, align = "lrrr")
```
:::
::: {.column width="50%"}
[분모는 질문이 정함]{.label .label-slide}

- `mean(x)`: 결측이 있으면 **NA**
- `mean(x, na.rm = TRUE)`: **운영한 달**의 평균
- `sum(x, na.rm = TRUE) / 8`: 휴관을 **0** 으로 센 평균
- 운영 중 이용 수준 → 운영한 달, 주민이 받은 서비스의 양 → 여덟 달

::: {.keypoint}
결측을 빼는 것은 **계산이 아니라 결정**: 합계 옆에 **값이 있는 행의 수**, 평균에는 **분모**를 함께 보고
:::

- 집단마다 **여러 행**(사분위수 등): summarise() 는 오류(1.2.0), `reframe()`
:::
:::

::: {.notes}
바로 앞 결과에서 여울도서관의 3분기 합계가 0 이었습니다. 7월과 8월에 한 권도 안 빌려줬다는 뜻일까요? 아닙니다. 휴관이라 값이 없는 겁니다. sum 은 na.rm 으로 결측을 빼고 나면 더할 값이 하나도 없을 때 0 을 돌려줍니다. 0 과 자료 없음은 다르니까 합계 옆에 값이 있는 달의 수를 같이 적어야 합니다.

평균은 더 미묘합니다. 왼쪽 아래 표를 보세요. 결측이 없는 누리도서관은 세 값이 같습니다. 여울도서관은 na.rm 을 안 주면 NA, 주면 문을 연 다섯 달의 평균, 휴관한 달을 0 으로 보면 훨씬 작은 값입니다.

어느 게 맞을까요? 질문이 정합니다. 운영 중인 도서관의 이용 수준을 보려면 운영한 달의 평균이, 주민이 한 해 동안 받은 서비스의 양을 보려면 휴관을 0 으로 센 평균이 맞습니다.

na.rm 에 TRUE 를 주는 건 결측을 없는 셈으로 치겠다는 결정입니다. 코드 한 줄에 숨기지 말고 결과표에 분모를 적으세요.

마지막 줄은 짧게. 사분위수처럼 집단마다 값이 여러 개인 요약은 dplyr 1.2.0 부터 summarise 에서 오류이고, reframe 을 씁니다.
:::


# [5]{.secno} 표 합치기 {.section-title}

::: {.columns}
::: {.column width="54%"}
**키**로 두 표를 짝지어 열을 붙이기

행 수가 **가장 크게, 가장 조용히** 바뀌는 곳
:::
::: {.column width="46%"}
[이 절에서]{.label}

- 키: 행을 식별하는 열
- 결합의 종류
- 결합이 행 수를 바꾸는 두 경우
- 가정을 코드에 적기
- 행 붙이기
:::
:::

::: {.keypoint .teal}
**이 절이 답하는 질문**: 합친 뒤의 행 수는 **왜** 달라졌는가?
:::

::: {.notes}
5절, 오늘 가장 중요한 절입니다.

시도별 인구 1만 명당 대출권수를 구하려면 대출은 대출 표에, 소속 시도는 기본 정보 표에, 인구는 인구 표에 있습니다. 세 정보가 흩어져 있지요. 두 표를 키로 짝지어 한 표로 만드는 걸 결합, join 이라고 합니다.

결합은 데이터 핸들링에서 행 수가 가장 크게, 가장 조용히 바뀌는 곳입니다. 이 절의 질문은 합친 뒤 행 수가 왜 달라졌는가입니다.
:::


## [5.1]{.secno} 키: 행을 식별하는 열

::: {.columns}
::: {.column width="50%"}
[세 표의 키]{.label .label-note}

| 표 | 키 |
|:--|:--|
| libraries | 도서관ID |
| loans (긴 표) | 도서관ID 와 월 |
| population | 시도 |

: {tbl-colwidths="[45,55]"}

- **키**(key): 표에서 한 행을 가리키는 열이나 열의 조합
- 키라면 **같은 값이 두 번 나오지 않아야** 함

::: {.keypoint}
합치기 **전에** `count(키) |> filter(n > 1)`
:::
:::
::: {.column width="50%"}
```{r key-check}
#| collapse: true
libraries  |> count(도서관ID) |> filter(n > 1) |> nrow()
loans |> count(도서관ID, 월) |> filter(n > 1) |> nrow()
population |> count(시도) |> filter(n > 1)
population |> filter(시도 == "세종특별자치시")
```

- 두 행의 값이 **완전히 같음**: 자료를 합치다 한 줄이 더 들어간 것
- 결합에서 무슨 일이 생기는지 보려고 **일단 그대로 둠**
:::
:::

::: {.notes}
키는 표에서 한 행을 가리키는 열입니다. 기본 정보 표는 도서관ID, 긴 대출 표는 도서관ID 와 월의 조합, 인구 표는 시도가 키입니다.

키라면 같은 값이 두 번 나오면 안 되지요. 합치기 전에 확인합니다. count 로 키마다 행 수를 세고 2 이상인 것만 남기면 됩니다.

오른쪽을 보세요. 기본 정보와 대출 표는 0 행, 중복이 없습니다. 그런데 인구 표에 세종특별자치시가 두 번 있습니다. 두 행을 꺼내 보니 값이 완전히 같습니다. 자료를 합치는 과정에서 한 줄이 더 들어간 것으로 보입니다.

이 중복이 결합에서 어떤 일을 일으키는지 보려고 일단 그대로 두겠습니다.
:::


## [5.2]{.secno} 결합의 종류

| 함수 | 결과에 남는 행 | 붙이는 열 |
|:--|:--|:--|
| `left_join(x, y)` | x 의 **모든 행**, 짝이 없으면 y 의 열은 NA | y 의 열 |
| `inner_join(x, y)` | **짝이 있는** 행만 | y 의 열 |
| `full_join(x, y)` | **양쪽의 모든** 행 | y 의 열 |
| `semi_join(x, y)` | 짝이 있는 x 의 행 | 없음 |
| `anti_join(x, y)` | 짝이 **없는** x 의 행 | 없음 |

: {tbl-colwidths="[26,52,22]"}

::: {.columns}
::: {.column width="50%"}
[작은 예: x 의 키 a, b, c 와 y 의 키 a, b, d]{.label .label-note}

```{r join-toy}
#| collapse: true
x <- tibble(키 = c("a", "b", "c"))
y <- tibble(키 = c("a", "b", "d"), 값 = c(1, 2, 4))
c(left = nrow(left_join(x, y, by = "키")),
  inner = nrow(inner_join(x, y, by = "키")),
  full = nrow(full_join(x, y, by = "키")),
  semi = nrow(semi_join(x, y, by = "키")),
  anti = nrow(anti_join(x, y, by = "키")))
```
:::
::: {.column width="50%"}
- left: c 의 `값` 은 **NA**
- inner: c 와 d 가 **빠짐**
- full: d 까지 4행, d 의 x 쪽 열은 NA
- anti: 짝이 없는 **c** 한 행

::: {.keypoint .teal}
앞의 셋은 **열을 붙이고**, 뒤의 둘은 **x 의 행을 고름**: `anti_join()` 은 짝 없는 행을 찾는 **검사 도구**
:::
:::
:::

::: {.notes}
두 표 x 와 y 를 키로 짝지을 때, 짝이 없는 행을 어떻게 다루느냐에 따라 함수가 나뉩니다.

left_join 은 x 의 모든 행을 남기고, 짝이 없으면 y 에서 온 열을 NA 로 채웁니다. inner_join 은 짝이 있는 행만 남깁니다. full_join 은 양쪽 모두입니다.

아래 둘은 성격이 다릅니다. semi_join 과 anti_join 은 열을 붙이지 않고, 짝이 있는지로 x 의 행을 고릅니다. semi 는 짝이 있는 행, anti 는 짝이 없는 행입니다.

아래 작은 예를 보세요. x 의 키는 a, b, c, y 의 키는 a, b, d 입니다. left 는 x 의 세 행을 남기고 c 의 값은 NA, inner 는 짝이 있는 a, b 두 행, full 은 d 까지 네 행, semi 는 두 행, anti 는 짝이 없는 c 한 행입니다.

특히 anti_join 을 기억하세요. 짝이 없는 행을 찾는 검사 도구로 자주 씁니다. 바로 다음 예측에서 씁니다.
:::


## 예측해 보자 {.predict}

긴 대출 표(**168행**)에 기본 정보의 시도를 붙임: 두 결과는 각각 몇 행?

```r
sido_key <- libraries |> select(도서관ID, 시도)

loans |> left_join(sido_key, by = "도서관ID")
loans |> inner_join(sido_key, by = "도서관ID")
```

::: {.options}
::: {}
**A** 168행, 168행
:::
::: {}
**B** 168행, 160행
:::
::: {}
**C** 160행, 160행
:::
:::

::: {.why}
1.1 에서 본 **기본 정보에 없는 도서관**을 떠올려 보기
:::

::: {.notes}
여섯 번째 예측입니다. 긴 대출 표 168 행에 기본 정보 표의 시도를 붙입니다. left_join 과 inner_join 결과는 각각 몇 행일까요?

1절 첫 슬라이드에서 본 도서관 하나를 떠올려 보세요.
:::


## [5.2]{.secno} inner_join() 은 조용히 버린다

```{r join-setup, echo=FALSE}
sido_key <- libraries |> select(도서관ID, 시도)
loans_left  <- loans |> left_join(sido_key, by = "도서관ID")
loans_inner <- loans |> inner_join(sido_key, by = "도서관ID")
```

::: {.columns}
::: {.column width="50%"}
```{r left-vs-inner}
#| collapse: true
c(원래 = nrow(loans), left = nrow(loans_left),
  inner = nrow(loans_inner))
c(원래 = sum(loans$대출권수, na.rm = TRUE),
  inner = sum(loans_inner$대출권수, na.rm = TRUE))
loans |> anti_join(libraries, by = "도서관ID") |>
  distinct(도서관ID, 도서관)
```

::: {.keypoint}
정답은 **B**: inner 는 새솔도서관 8행, **33,287권을 경고 없이** 버림
:::
:::
::: {.column width="50%"}
- left: 새솔도서관 8행을 남기고 **시도는 NA** → 시도별 요약에 **NA 집단**으로 흔적
- inner: **흔적도 없음**

[by 를 반드시 적기]{.label .label-slide}

```{r join-without-by}
#| message: true
#| collapse: true
loans |> left_join(libraries) |> ncol()
loans |> left_join(libraries, by = "도서관ID") |>
  names() |> tail(4)
```

- by 없음: 같은 이름의 **모든 열**이 키
- 키가 아닌 같은 이름의 열: `.x`, `.y` 로 이름이 바뀜
:::
:::

::: {.notes}
답은 B 입니다. left_join 은 168 행 그대로, inner_join 은 160 행입니다.

대출권수 합계를 보면 inner_join 이 33,287권을 버렸습니다. 경고도 없어요. 버려진 행은 anti_join 으로 찾습니다. 1절에서 본 새솔도서관이지요. 기본 정보 표에 없으니 짝이 없습니다.

오른쪽 위. left_join 은 이 8 행을 남기되 시도를 NA 로 채웠습니다. 어느 쪽이든 새솔도서관의 대출은 시도별 표에 제대로 들어가지 못합니다. 차이는 흔적이 남느냐입니다. left_join 결과를 시도별로 요약하면 시도가 NA 인 집단이 보이지만, inner_join 결과에는 아무 흔적도 없습니다.

오른쪽 아래는 by 이야기입니다. by 를 적지 않으면 메시지가 알려 주듯 두 표에 같은 이름으로 있는 모든 열을 키로 씁니다. 여기서는 도서관ID 와 도서관이 같은 뜻이라 괜찮지만, 이름만 같고 뜻이 다른 열이 있으면 짝이 거의 안 맞습니다. 연습문제 8번의 항공 자료가 그런 예입니다.

반대로 by 에 도서관ID 만 주면 키가 아닌 도서관 열이 양쪽에서 와서 점 x, 점 y 가 붙습니다. 필요한 열만 골라 붙이면 이런 일이 없습니다.
:::


## 예측해 보자 {.predict}

기본 정보 표(**20행**)에 인구 표를 붙임: 결과는 몇 행이고, 인구가 NA 인 행은 몇 개?

```r
lib_pop <- libraries |> left_join(population, by = "시도")
nrow(lib_pop)
sum(is.na(lib_pop$인구))
```

::: {.options}
::: {}
**A** 20행, NA 0개
:::
::: {}
**B** 20행, NA 2개
:::
::: {}
**C** 21행, NA 2개
:::
:::

::: {.why}
인구 표는 **다른 기관** 자료, 그리고 5.1 에서 본 **세종 두 행**
:::

::: {.notes}
일곱 번째 예측입니다. 도서관 20곳에 시도 인구를 붙입니다. left_join 이니까 x 의 모든 행이 남겠지요.

결과는 몇 행이고, 인구가 NA 인 행은 몇 개일까요? 인구 표는 다른 기관에서 받았다는 점, 그리고 5.1 에서 본 세종 두 행을 떠올려 보세요.
:::


## [5.3]{.secno} 결합이 행 수를 바꾸는 두 경우

::: {.columns}
::: {.column width="52%"}
```{r lib-pop-join}
#| collapse: true
lib_pop <- libraries |> left_join(population, by = "시도")
nrow(lib_pop)
```

- 경고: Detected an unexpected **many-to-many relationship** between x and y

```{r lib-pop-show, echo=FALSE}
kable(lib_pop |> filter(is.na(인구) | 시도 == "세종특별자치시") |>
        select(도서관, 시도, 인구))
```
:::
::: {.column width="48%"}
[첫째, 짝이 없는 키]{.label .label-note}

```{r anti-join-sido}
#| collapse: true
libraries  |> anti_join(population, by = "시도") |>
  distinct(시도) |> pull()
population |> anti_join(libraries, by = "시도") |>
  distinct(시도) |> pull()
```

- 강원도 → 강원특별자치도(2023년 6월), 전라북도 → 전북특별자치도(2024년 1월)
- 제주: 도서관이 없어서, 문제 아님

[둘째, 중복된 키]{.label .label-note}

- 세종 두 행과 모두 짝지어져 **온새미도서관 두 행**

::: {.keypoint}
정답은 **C**
:::
:::
:::

::: {.notes}
답은 C, 21 행에 NA 두 개입니다. 결합이 행 수를 바꾸는 두 경우가 한꺼번에 나왔습니다.

첫째, 짝이 없는 키입니다. 새봄도서관과 여울도서관의 인구가 NA 지요. anti_join 을 양방향으로 해 보면 원인이 보입니다. 기본 정보 표는 2026년 현재 명칭, 강원특별자치도와 전북특별자치도를 씁니다. 인구 표는 예전 명칭, 강원도와 전라북도를 씁니다. 강원도는 2023년 6월, 전라북도는 2024년 1월에 이름이 바뀌었습니다. 여러 해의 공공데이터를 합칠 때 여러분도 정말 흔하게 만날 문제입니다. 제주는 이 자료에 도서관이 없어서 짝이 없는 거라 문제가 아닙니다.

둘째, 중복된 키입니다. 온새미도서관이 두 행이 됐습니다. 인구 표의 세종 두 행과 모두 짝지어졌기 때문입니다. 20 행이 21 행이 됐습니다.

이때 dplyr 이 경고를 남겼습니다. 예상하지 못한 다대다 관계라는 경고입니다. 그런데 이 경고가 늘 나오지는 않습니다. 다음 슬라이드에서 보겠습니다.
:::


## [5.3]{.secno} 늘어난 행은 합계를 부풀린다

::: {.columns}
::: {.column width="50%"}
[8월 대출에 시도와 인구를 차례로 결합]{.label .label-note}

```{r join-inflates-total}
#| collapse: true
aug_pop <- aug |>
  left_join(sido_key, by = "도서관ID") |>
  left_join(population, by = "시도")
c(행 = nrow(aug_pop),
  합계 = sum(aug_pop$대출권수, na.rm = TRUE),
  원래합계 = sum(aug$대출권수, na.rm = TRUE))
```

- 21행 → **22행**, 합계 **41,275권 증가**
- 41,275권 = 온새미도서관의 8월 대출권수
:::
::: {.column width="50%"}
[다대다 경고가 나오는 조건]{.label .label-slide}

| x 의 키 | y 의 키 | 경고 |
|:--|:--|:--|
| 여러 번 (도서관별) | 중복 있음 | **다대다 경고** |
| 한 번씩 (시도별 요약표) | 중복 있음 | **경고 없음**, 행만 늘어남 |

: {tbl-colwidths="[38,28,34]"}

::: {.keypoint}
경고에 기대지 말고 **행 수와 합계를 대조**: 8절에서 AI 코드가 바로 이 경우
:::
:::
:::

::: {.notes}
늘어난 행은 합계를 부풀립니다. 8월 대출에 시도와 인구를 차례로 붙였더니 21 행이 22 행이 되고, 8월 합계가 41,275권 늘었습니다. 온새미도서관의 8월 대출권수가 한 번 더 더해진 겁니다.

오른쪽 표가 중요합니다. 방금은 x 쪽, 즉 도서관별 표에서 시도가 여러 번 나오고 y 쪽에도 중복이 있어서 다대다 경고가 나왔습니다.

그런데 x 쪽 키가 한 번씩만 나오면, 예를 들어 시도별로 먼저 요약한 표에 인구를 붙이면, 경고 없이 행만 늘어납니다. 세종 행이 조용히 두 개가 되는 거지요.

그러니 경고에 기대지 말고 행 수와 합계를 대조하세요. 8절에서 AI 가 짠 코드가 바로 이 경우입니다.
:::


## [5.4]{.secno} 가정을 코드에 적기: relationship 과 unmatched {.dense}

::: {.columns}
::: {.column width="50%"}
[시도는 인구 표에 한 번씩: 다대일]{.label .label-note}

```{r relationship-error}
libraries |>
  left_join(population, by = "시도",
            relationship = "many-to-one")
```

| relationship | 뜻 |
|:--|:--|
| one-to-one | 양쪽 키가 한 번씩 |
| many-to-one | x 는 여러 번, y 는 한 번씩 |
| many-to-many | 양쪽 모두 여러 번 (의도한 경우만) |

: {tbl-colwidths="[40,60]"}
:::
::: {.column width="50%"}
[모든 도서관의 시도가 인구 표에 있음]{.label .label-slide}

```{r unmatched-error}
libraries |>
  inner_join(distinct(population), by = "시도",
             relationship = "many-to-one",
             unmatched = c("error", "drop"))
```

- 첫 값은 **x**, 둘째 값은 **y** 의 짝 없는 행: x 는 멈춤, y(제주)는 버림
- 5행: 강원특별자치도의 새봄도서관

::: {.callout-caution}
`left_join()` 의 `unmatched = "error"` 는 **y 의 짝 없는 행**을 검사: "x 의 모든 행에 짝"을 확인하려면 inner_join() 이나 anti_join()
:::
:::
:::

::: {.notes}
결합하기 전에 우리는 두 표의 관계를 알고 있습니다. 도서관은 여럿이 한 시도에 속하고, 시도는 인구 표에 한 번만 나와야 합니다. 다대일 관계지요.

이 가정을 relationship 인수로 코드에 적으면, 가정이 깨질 때 결합이 멈춥니다. 왼쪽 위처럼 many-to-one 을 적었더니 8 행이 여러 행과 짝지어진다고 멈췄습니다. 온새미도서관, 세종이지요.

오른쪽은 짝이 없는 행에 대한 가정입니다. "모든 도서관의 시도가 인구 표에 있어야 한다"는 inner_join 에 unmatched 를 두 값으로 줍니다. 첫 값은 x, 둘째 값은 y 의 짝 없는 행입니다. x 에 짝 없는 행이 있으면 멈추고, y 에만 있는 제주는 버립니다. 5 행, 강원특별자치도의 새봄도서관에서 멈췄습니다.

아래 경고 상자가 헷갈리는 부분입니다. left_join 에 unmatched 를 error 로 주면 y 의 짝 없는 행을 검사합니다. left_join 에서 버려지는 행은 y 쪽에만 생기기 때문입니다. 우리 목적과 반대지요. 그래서 x 의 모든 행에 짝이 있는지 확인하려면 inner_join 을 쓰거나 anti_join 결과가 0 행인지 봅니다.
:::


## [5.4–5.5]{.secno} 고치고 다시 결합, 행 붙이기

```{r population-clean-setup, echo=FALSE}
population_clean <- population |>
  distinct() |>
  mutate(시도 = replace_values(시도,
    "강원도" ~ "강원특별자치도",
    "전라북도" ~ "전북특별자치도"
  ))
```

::: {.columns}
::: {.column width="52%"}
[두 결함 고치기]{.label .label-note}

```{r population-clean}
#| collapse: true
population_clean <- population |>
  distinct() |>
  mutate(시도 = replace_values(시도,
    "강원도" ~ "강원특별자치도",
    "전라북도" ~ "전북특별자치도"))
libraries |>
  inner_join(population_clean, by = "시도",
             relationship = "many-to-one",
             unmatched = c("error", "drop")) |>
  nrow()
```

- `distinct()`: 두 행이 **완전히 같음을 확인한 뒤**에만, 값이 다르면 **기관에 확인**
- 두 가정이 **실행할 때마다** 확인됨
:::
::: {.column width="48%"}
[bind_rows(): 행을 붙임]{.label .label-slide}

```{r bind-rows}
#| collapse: true
new_library <- tibble(
  도서관ID = "L21", 도서관 = "새솔도서관",
  개관일 = as.Date("2026-05-01"))
bind_rows(libraries, new_library) |>
  select(도서관ID, 시도, 열람석) |> tail(2)
```

- **열 이름**으로 짝, 없는 열은 **NA 로 채움**
- 같은 이름인데 유형이 다르면 **멈춤**

::: {.keypoint}
시도를 모르는 채로 추가하면 시도별 분석에서 **여전히 빠짐**: 7절에서 결정
:::
:::
:::

::: {.notes}
두 결함을 고칩니다. 세종 행은 두 행의 값이 완전히 같다는 걸 확인했으니 distinct 로 하나를 지웁니다. 값이 달랐다면 어느 행이 맞는지 자료를 준 기관에 물어봐야 할 일이지, 함수로 해결할 일이 아닙니다. 예전 명칭은 3절의 replace_values 로 현재 명칭으로 바꿉니다.

다시 결합하면 이번에는 멈추지 않고 20 행입니다. 코드에 적어 둔 두 가정, 시도는 인구 표에 한 번씩, 모든 도서관의 시도는 인구 표에 있다는 가정이 실행할 때마다 확인됩니다. 다음 달 인구 표가 새로 들어와서 같은 결함이 다시 생겨도 조용히 넘어가지 않습니다.

오른쪽은 bind_rows 입니다. 결합이 열을 붙인다면 bind_rows 는 행을 붙입니다. 기관에 문의해서 새솔도서관의 개관일을 확인했다고 하고 기본 정보에 행을 추가했습니다.

bind_rows 는 열 이름으로 짝을 맞추고, 한쪽에 없는 열은 NA 로 채웁니다. 이것도 조용한 변화입니다. 시도와 열람석이 NA 지요. 같은 이름의 열인데 유형이 다르면, 예를 들어 개관일을 문자로 적었으면 붙이지 않고 멈춥니다.

시도를 모르는 채로 추가해도 시도별 분석에서는 여전히 빠집니다. 새솔도서관을 어떻게 다룰지는 7절에서 정합니다.
:::


# [6]{.secno} 모양 바꾸기 {.section-title}

::: {.columns}
::: {.column width="54%"}
넓은 표와 긴 표 사이를 **오가기**

모양을 바꾼 뒤 **정보가 그대로인지** 왕복으로 확인
:::
::: {.column width="46%"}
[이 절에서]{.label}

- pivot_longer(): 넓은 표를 긴 표로
- pivot_wider() 와 키 중복
- 왕복 검사
- 한 열을 나누고 합치기
:::
:::

::: {.keypoint .teal}
**이 절이 답하는 질문**: 되돌린 표는 **처음 표와 같은가**?
:::

::: {.notes}
6절입니다. 1절에서 넓은 표를 긴 표로 한 번 바꿨지요. 이번에는 두 방향의 변환을 자세히 보고, 모양을 바꾼 뒤 정보가 그대로인지 확인하는 방법을 봅니다.

11장에서 파일을 쓰고 다시 읽어서 비교했던 왕복 검사를 여기서도 씁니다. 이 절의 질문은 되돌린 표가 처음 표와 같은가입니다.
:::


## 예측해 보자 {.predict}

열 이름 **"2026.01"** 을 점에서 나눠 연도와 월 두 열로: 첫 행의 `연도` 와 `월` 은?

```r
loans_wide |>
  pivot_longer(starts_with("2026"),
               names_to = c("연도", "월"), names_sep = ".",
               values_to = "대출권수")
```

::: {.options}
::: {}
**A** "2026", "01"
:::
::: {}
**B** 둘 다 빈 문자열 ""
:::
::: {}
**C** 오류로 멈춤
:::
:::

::: {.why}
`names_sep` 은 **정규표현식**: 정규표현식에서 점은 **아무 글자 하나** (10장)
:::

::: {.notes}
여덟 번째 예측입니다. 열 이름 2026.01 에는 연도와 월 두 정보가 들어 있습니다. names_to 에 이름을 두 개 주고 names_sep 에 점을 주면 두 열로 나눌 수 있을 것 같지요.

첫 행의 연도와 월은 무엇이 될까요? 힌트는 아래 줄입니다. names_sep 은 정규표현식으로 해석되고, 정규표현식에서 점은 아무 글자 하나라는 뜻입니다.
:::


## [6.1]{.secno} pivot_longer(): 정규표현식과 결측 {.dense}

::: {.columns}
::: {.column width="52%"}
[점이 모든 글자와 맞음]{.label .label-note}

```{r names-sep-regex}
#| warning: true
#| collapse: true
loans_wide |>
  pivot_longer(starts_with("2026"),
               names_to = c("연도", "월"), names_sep = ".",
               values_to = "대출권수") |>
  distinct(연도, 월)
```

[점 자체는 "\\\\."]{.label .label-slide}

```{r names-sep-fixed}
#| collapse: true
loans_ym <- loans_wide |>
  pivot_longer(starts_with("2026"),
    names_to = c("연도", "월"), names_sep = "\\.",
    names_transform = list(연도 = as.integer, 월 = as.integer),
    values_to = "대출권수")
distinct(loans_ym, 연도, 월) |> nrow()
```
:::
::: {.column width="48%"}
[values_drop_na = TRUE: 결측 칸은 행으로 만들지 않음]{.label .label-note}

```{r values-drop-na}
#| collapse: true
loans_dropped <- loans_wide |>
  pivot_longer(starts_with("2026"), names_to = "월",
               values_to = "대출권수",
               values_drop_na = TRUE)
nrow(loans_dropped)
loans_dropped |> count(도서관) |> filter(n < 8)
```

::: {.keypoint}
정답은 **B**: 모든 글자가 구분자, 여덟 달이 **같은 값**, 경고 하나에 결과는 만들어짐

values_drop_na: "값이 없는 달"이 "**행이 없는 달**"로
:::
:::
:::

::: {.notes}
답은 B, 둘 다 빈 문자열입니다. distinct 로 보면 여덟 달이 전부 같은 값, 빈 문자열 하나로 뭉쳤습니다. 이 표로는 월을 구분할 수 없어요.

names_sep 은 정규표현식으로 해석됩니다. 10장에서 봤듯이 정규표현식의 점은 아무 글자 하나라는 뜻이지요. 그러니 모든 글자가 구분자가 되어 조각이 전부 빈 문자열이 됐습니다. 경고 하나는 나오지만 결과는 만들어집니다.

점 자체를 뜻하려면 역슬래시 두 개와 점으로 적습니다. 그러면 연도와 월이 제대로 나뉘고, names_transform 으로 수로 바꾸면 월 여덟 개가 구분됩니다.

오른쪽은 values_drop_na 입니다. TRUE 로 주면 값이 NA 인 칸은 행으로 만들지 않아서 168 행이 160 행이 됩니다. 합계는 달라지지 않지만, 값이 없는 달이 행이 없는 달로 바뀝니다. 이 표에서 n 으로 달 수를 세면 여울도서관은 다섯 달입니다. 4절에서 본 여덟 달 평균을 구하려면 분모 8 을 따로 알고 있어야 하지요. 결측을 행으로 남길지는 뒤의 계산을 보고 정합니다.
:::


## [6.2]{.secno} pivot_wider() 와 키 중복

::: {.columns}
::: {.column width="48%"}
[사람이 읽을 표]{.label .label-note}

```{r pivot-wider-quarter}
#| echo: true
#| results: hide
quarter_wide <- quarterly |>
  summarise(합계 = sum(대출권수, na.rm = TRUE),
            .by = c(도서관, 분기)) |>
  pivot_wider(names_from = 분기,
              values_from = 합계)
```

```{r pivot-wider-quarter-show, echo=FALSE}
kable(head(quarter_wide, 3) |> mutate(across(where(is.numeric), f2)), align = "lrrr")
```

- 넓은 표의 한 칸 = **(도서관, 분기) 조합 하나**
:::
::: {.column width="52%"}
[같은 조합이 두 번이면: 5.3 의 세종 중복]{.label .label-slide}

```{r pivot-wider-duplicates}
#| collapse: true
loans_pop <- loans |>
  left_join(sido_key, by = "도서관ID") |>
  left_join(population, by = "시도")
nrow(loans_pop)
wide_again <- loans_pop |>
  select(도서관ID, 도서관, 월, 대출권수) |>
  pivot_wider(names_from = 월, values_from = 대출권수)
class(wide_again$`2026.08`)
```

- 경고: Values from 대출권수 are **not uniquely identified**; output will contain **list-cols**
- 중복을 찾는 dplyr 코드까지 알려 줌

::: {.keypoint}
넓은 표로 바꾸는 단계가 **키 중복 검사**: `values_fn = sum` 으로 경고만 지우면 **틀린 값이 남음**
:::
:::
:::

::: {.notes}
pivot_wider 는 반대 방향입니다. names_from 의 값이 열 이름이 되고 values_from 의 값이 칸을 채웁니다. 보고서에 넣을 표를 만들 때 씁니다. 왼쪽은 도서관별 분기 합계를 넓은 표로 만든 겁니다.

넓은 표의 한 칸은 도서관과 분기 조합 하나에 대응합니다. 그런데 같은 조합이 긴 표에 두 번 나오면 한 칸에 값이 두 개 들어가야 하니 문제가 생깁니다.

오른쪽은 5절에서 세종 중복 때문에 행이 늘어난 표입니다. 168 행이던 대출 표가 176 행이 됐지요. 온새미도서관 8 행이 두 번씩입니다. 이 표를 넓은 표로 바꾸면 경고가 나옵니다. 값이 하나로 정해지지 않아서 리스트 열을 만들었다, 그리고 중복을 찾는 코드까지 알려 줍니다.

넓은 표로 바꾸는 단계가 키 중복을 드러내는 검사가 된 셈입니다. 이때 경고를 없애려고 values_fn 에 sum 을 주면 중복된 값이 더해져서 경고만 사라지고 틀린 값이 남습니다. 먼저 중복의 원인을 찾으세요.
:::


## [6.3–6.4]{.secno} 왕복 검사, 한 열을 나누고 합치기

::: {.columns}
::: {.column width="50%"}
[넓은 표 → 긴 표 → 넓은 표]{.label .label-note}

```{r roundtrip}
#| collapse: true
back <- loans |>
  pivot_wider(names_from = 월, values_from = 대출권수)
identical(back, loans_wide)
identical(back, as_tibble(loans_wide))
loans_dropped |>
  pivot_wider(names_from = 월, values_from = 대출권수) |>
  identical(as_tibble(loans_wide))
```

- 첫 FALSE: read_csv() 가 붙인 **읽기 정보(속성)** 차이, 값은 같음
- 결측 행을 지워도 되돌리면 빈칸이 **NA 로 되살아남**
:::
::: {.column width="50%"}
[separate_wider_delim(): delim 은 글자 그대로]{.label .label-slide}

```{r separate-wider}
#| collapse: true
loans_split <- loans |>
  separate_wider_delim(월, delim = ".",
                       names = c("연도", "월"))
tibble(월 = c("2026.01", "2026-02")) |>
  separate_wider_delim(월, delim = ".",
                       names = c("연도", "월"))
```

::: {.keypoint}
예전 `separate()` 는 경고만 내고 **NA 로 채움**, 새 함수는 **멈춤**
:::
:::
:::

::: {.notes}
왕복 검사입니다. 넓은 표를 긴 표로 바꿨다가 다시 넓은 표로 되돌리면 처음 표와 같아야 합니다.

첫 비교가 FALSE 입니다. 값이 다른 건 아닙니다. read_csv 는 읽은 표에 어떻게 읽었는지에 대한 정보를 속성으로 붙여 두는데, 되돌린 표에는 그 속성이 없습니다. identical 은 속성까지 비교하지요. as_tibble 로 그 속성을 떼면 TRUE 입니다. 내용은 같다는 뜻입니다.

세 번째 줄은 values_drop_na 로 결측 행을 지운 긴 표입니다. 되돌리면 빈칸이 NA 로 되살아나서 역시 같습니다.

오른쪽은 한 열에 붙은 정보를 나누는 separate_wider_delim 입니다. 여기의 delim 은 names_sep 과 달리 정규표현식이 아니라 글자 그대로입니다. 점을 그대로 주면 됩니다.

아래는 점과 줄표가 섞인 값을 나눈 경우입니다. 조각이 모자란 값이 있다고 멈추고, 원인을 보는 방법까지 알려 줍니다. 예전 함수 separate 는 같은 상황에서 경고만 내고 NA 로 채운 결과를 돌려줬습니다. 새 함수들은 예상과 다른 값을 만나면 멈추는 쪽을 택했습니다. 나눈 열을 다시 합칠 때는 unite 를 씁니다.
:::


# [7]{.secno} 변환 절차 검증하기 {.section-title}

::: {.columns}
::: {.column width="54%"}
변환마다 **보존되어야 할 것**을 모아 하나의 절차로

목표: 시도별 **인구 1만 명당 대출권수**
:::
::: {.column width="46%"}
[이 절에서]{.label}

- 무엇이 보존되어야 하는가: 불변량
- 단계마다 대조하며 시도별 표 만들기
- 검증을 코드로 남기기
:::
:::

::: {.keypoint .teal}
**이 절이 답하는 질문**: 결과표가 맞는지 **무엇으로** 아는가?
:::

::: {.notes}
7절입니다. 지금까지 변환마다 보존되어야 할 것을 정하고 대조했습니다. 이제 그 대조를 모아 하나의 절차로 만듭니다.

목표는 시도별 인구 1만 명당 대출권수 표입니다. 이 절의 질문은 결과표가 맞는지 무엇으로 아는가입니다.
:::


## [7.1]{.secno} 무엇이 보존되어야 하는가: 불변량

| 변환 | 보존되어야 할 것 | 확인하는 방법 | 이 장에서 대조한 수 |
|:--|:--|:--|:--|
| filter() 로 나누기 | 조각들의 행 수 합 = 원래 행 수 | nrow() 합 비교 | 10 + 10 = 20, 원래 **21** (2.1) |
| mutate(), select(), arrange() | 행 수 | 전후 nrow() | 기본 정보 20행 그대로 |
| summarise(.by = ) | 집단 합계의 합 = 전체 합계, 값이 있는 행의 수 | sum() 대조, sum(!is.na()) | 여덟 달의 합 4,841,338 = 전체 (4.1) |
| 다대일 결합 | 행 수 = x 의 행 수, 짝 없는 행 없음 | relationship, unmatched, anti_join() | 20행이 **21행**: 세종 중복 (5.3) |
| pivot_longer() | 행 수 = 원래 행 수 × 접은 열 수, 합계 | 왕복 검사 | 168 = 21 × 8, 합계 같음 (1.2) |
| bind_rows() | 행 수 = 두 표의 행 수 합, 새 결측 없음 | nrow(), 결측 수 비교 | 21행, 시도와 열람석 **NA** (5.5) |

: {tbl-colwidths="[19,31,24,26]"}

::: {.keypoint .teal}
**의도해서 뺀 행**이 있으면 뺀 양을 기록하고 **남은 것 + 뺀 것 = 원래**로 대조
:::

::: {.notes}
변환에 따라 변하지 않아야 할 양을 불변량이라고 부릅니다. 오늘 쓴 불변량을 정리한 표입니다.

filter 로 나누면 조각들의 행 수 합이 원래 행 수. mutate, select, arrange 는 행 수가 그대로. summarise 는 집단 합계의 합이 전체 합계. 다대일 결합은 행 수가 x 의 행 수 그대로이고 짝 없는 행이 없어야 합니다. pivot_longer 는 행 수가 원래 행 수 곱하기 접은 열 수, 그리고 왕복 검사. bind_rows 는 두 표의 행 수 합.

오른쪽 열은 오늘 실제로 대조한 수입니다. 2절에서 조각을 더하니 20 이라 결측을 찾았고, 5절에서 20 행이 21 행이 되어 세종 중복을 찾았습니다.

불변량이 깨졌다고 늘 틀린 건 아닙니다. 새솔도서관처럼 의도해서 뺀 행이 있으면, 뺀 양을 따로 기록해 두고 남은 것 더하기 뺀 것이 원래와 같은지 대조합니다.
:::


## [7.2]{.secno} 단계마다 대조하며 시도별 표 만들기 {.dense}

::: {.columns}
::: {.column width="54%"}
```{r step-pipeline}
#| results: hide
# 1. 시도를 알 수 없는 도서관의 대출은 따로 기록
unassigned <- loans |>
  anti_join(libraries, by = "도서관ID") |>
  summarise(대출권수 = sum(대출권수, na.rm = TRUE))
# 2. 시도 붙이기: 다대일, 기본 정보의 도서관은 모두 대출 자료가 있음
loans_sido <- loans |>
  inner_join(sido_key, by = "도서관ID",
    relationship = "many-to-one", unmatched = c("drop", "error"))
# 3. 시도별 합계, 인구 붙이기: 시도 하나에 인구 하나
sido_rate <- loans_sido |>
  summarise(총대출권수 = sum(대출권수, na.rm = TRUE),
            도서관수 = n_distinct(도서관ID), .by = 시도) |>
  inner_join(population_clean, by = "시도",
    relationship = "one-to-one", unmatched = c("error", "drop")) |>
  mutate(만명당 = 총대출권수 / 인구 * 10000) |>
  arrange(desc(만명당))
```
:::
::: {.column width="46%"}
```{r step-table, echo=FALSE}
kable(head(sido_rate, 4) |>
        transmute(시도, 총대출권수 = f2(총대출권수), 만명당 = f2(round(만명당))),
      align = "lrr")
```

```{r step-invariants}
#| collapse: true
c(시도 = nrow(sido_rate),
  기본정보 = n_distinct(libraries$시도),
  도서관 = sum(sido_rate$도서관수))
sum(sido_rate$총대출권수) + unassigned$대출권수 ==
  sum(loans$대출권수, na.rm = TRUE)
```
:::
:::

::: {.notes}
요구사항부터 정했습니다. 시도별로 1월부터 8월까지 대출권수를 더하고, 휴관한 달은 더할 대출이 없는 달로 봅니다. 인구 1만 명당 대출권수는 총대출권수 나누기 인구 곱하기 1만. 그리고 시도를 알 수 없는 새솔도서관은 시도별 표에서 빼되, 뺀 대출권수를 따로 기록합니다.

왼쪽 코드가 세 단계입니다. 1단계, 기본 정보에 없는 도서관의 대출을 anti_join 으로 찾아 기록합니다. 2단계, 시도를 붙입니다. 다대일이고, unmatched 를 drop, error 순서로 줬습니다. x 쪽의 짝 없는 행, 새솔도서관은 1단계에서 기록했으니 버리고, 기본 정보의 도서관에 대출 자료가 없으면 멈춥니다. 3단계, 시도별로 합하고 인구를 붙입니다. 이번에는 시도 하나에 인구 하나, 일대일입니다.

오른쪽 위가 결과의 앞부분이고, 아래가 대조입니다. 시도는 16 행으로 기본 정보의 시도 수와 같고, 도서관 수의 합은 20 입니다. 시도별 합계에 미배정 대출을 더하면 전체 대출과 같습니다. 빠지거나 두 번 세어진 곳이 없습니다.
:::


## [7.3]{.secno} 검증을 코드로 남기기 {.dense}

::: {.columns}
::: {.column width="56%"}
```{r check-function}
check_sido_rate <- function(result, loans, libraries) {
  unassigned <- loans |> anti_join(libraries, by = "도서관ID")
  stopifnot(
    "시도는 한 행에 하나다" = !anyDuplicated(result$시도),
    "시도 수가 기본 정보의 시도 수와 같다" =
      nrow(result) == n_distinct(libraries$시도),
    "인구가 빠진 시도가 없다" = !anyNA(result$인구),
    "시도별 합계와 미배정 대출의 합이 전체 대출과 같다" =
      sum(result$총대출권수) +
        sum(unassigned$대출권수, na.rm = TRUE) ==
        sum(loans$대출권수, na.rm = TRUE))
  invisible(TRUE)
}
check_sido_rate(sido_rate, loans, libraries)
```
:::
::: {.column width="44%"}
[고치기 전의 인구 표로 만든 결과]{.label .label-note}

```{r check-function-fails}
broken <- loans_sido |>
  summarise(총대출권수 = sum(대출권수, na.rm = TRUE),
            .by = 시도) |>
  left_join(population, by = "시도")
check_sido_rate(broken, loans, libraries)
```

- **검증 함수도 코드**: 틀린 입력에서 멈추는지 확인해야 믿을 수 있음
- `stopifnot()` 은 **처음 실패한 조건만** 알림

::: {.keypoint}
조건마다 **이름**: 어느 가정이 깨졌는지 문장으로
:::
:::
:::

::: {.notes}
대조를 매번 눈으로 하지 않도록 함수로 만듭니다. 11장의 check_loans 와 같은 방식입니다. stopifnot 에 조건마다 이름을 붙이면, 실패할 때 어느 가정이 깨졌는지 문장으로 알려 줍니다.

네 조건입니다. 시도는 한 행에 하나, 시도 수가 기본 정보의 시도 수와 같다, 인구가 빠진 시도가 없다, 그리고 시도별 합계와 미배정 대출의 합이 전체 대출과 같다. 우리 결과는 아무것도 출력하지 않고 조용히 통과합니다.

오른쪽이 중요합니다. 검증 함수도 코드이니까, 틀린 입력에서 실제로 멈추는지 확인해야 믿을 수 있습니다. 고치기 전의 인구 표로 같은 표를 만들어 넣었더니 첫 조건, 시도는 한 행에 하나다에서 멈췄습니다.

stopifnot 은 처음 실패한 조건만 알려 줍니다. 중복을 고치면 다음 조건, 인구 결측에서 다시 멈춥니다. 결함이 여러 개일 수 있다는 뜻입니다.
:::


# [8]{.secno} AI와 함께: 데이터 변환 코드의 검증 {.section-title}

::: {.columns}
::: {.column width="54%"}
AI 가 짠 변환 코드를 **불변량**으로 검증

AI 가 넣어 준 **확인 코드가 확인하지 않는 것** 찾기
:::
::: {.column width="46%"}
[이 절에서]{.label}

- 작업 요구사항: 무엇을 붙여 넣었나
- AI 가 생성한 코드
- AI 의 확인, 학생의 수정, 불변량 대조
- AI 가 보지 못한 부분
:::
:::

::: {.keypoint .teal}
**이 절이 답하는 질문**: AI 의 확인을 **통과한 결과**는 맞는가?
:::

::: {.notes}
마지막 8절입니다. AI 에게 시도별 표를 만드는 코드를 받아서 7절의 불변량으로 검증합니다.

이번 AI 응답은 확인 코드까지 넣어 줬습니다. 그래서 이 절의 질문은 이렇습니다. AI 의 확인을 통과한 결과는 맞는가.
:::


## [8.1]{.secno} 작업 요구사항: 무엇을 붙여 넣었나

::: {.columns}
::: {.column width="46%"}
[학생이 붙여 넣은 것]{.label .label-note}

- 세 파일마다 **앞 5줄**(머리글과 4행)
- 파일마다 역할, "도서관 20곳"
- "휴관한 달은 빈칸"
- 요청: "시도별로 2026년 1~8월 총 대출권수를 구하고, 인구 1만 명당 대출권수를 계산해서 높은 순서로 정리한 표"

::: {.keypoint}
AI 가 본 것: 파일마다 **앞 4행**, 파일은 20행, **21행**, **18행**
:::
:::
::: {.column width="54%"}
[붙여 넣은 인구 표의 앞 5줄]{.label .label-slide}

```text
"시도","권역","인구"
"서울특별시","수도권",9410000
"부산광역시","영남권",3310000
"대구광역시","영남권",2370000
"인천광역시","수도권",2970000
```

::: {.callout-warning}
표의 일부를 붙여 넣을 때 **개인정보나 공개되지 않은 자료가 담긴 행은 넣지 않기**: 필요한 것은 값이 아니라 **표의 구조**(열 이름, 값의 형태, 키, 결측 표기)
:::
:::
:::

::: {.notes}
한 학생이 이 장의 세 파일로 시도별 표를 만들려고 AI 에게 요청했습니다. 편집기로 파일을 열어 앞 5줄씩, 그러니까 머리글과 4 행씩을 복사해 붙였습니다. 붙인 줄은 오늘 파일에서 그대로 가져온 겁니다. 프롬프트 전문은 강의노트에 있습니다.

요청은 잘 쓴 편입니다. 파일마다 역할을 적었고, 값의 모양을 보여 줬고, 휴관한 달이 빈칸이라는 사실도 알렸습니다.

그런데 왼쪽 아래 상자. AI 가 본 자료는 파일마다 앞 4 행입니다. 기본 정보는 20 행이지만 대출 표는 21 행, 인구 표는 18 행입니다.

오른쪽은 인구 표의 앞 5줄입니다. 세종 중복도, 강원도라는 옛 명칭도 이 안에는 없습니다.

아래 경고. 여러분의 실제 자료로 이렇게 물을 때, 개인정보나 공개되지 않은 자료가 담긴 행은 넣지 마세요. 필요한 건 값이 아니라 표의 구조입니다.
:::


## [8.2]{.secno} AI 가 생성한 코드 {.dense}

::: {.columns}
::: {.column width="50%"}
```{r ai-generated-1}
#| results: hide
#| code-overflow: wrap
# 생성: Claude Sonnet 5, 2026-09-17. 경로 세 곳에 dataset/ch12/ 만 덧붙임
library(tidyverse)
libraries <- read_csv("dataset/ch12/libraries.csv")
loans     <- read_csv("dataset/ch12/loans-2026.csv")
sido_pop  <- read_csv("dataset/ch12/sido-population.csv")
loans_long <- loans |>
  pivot_longer(
    cols      = starts_with("2026"),   # "2026.01" ~ "2026.08"
    names_to  = "월",
    values_to = "대출권수"
  )
loans_sido <- loans_long |>
  left_join(libraries |> select(도서관ID, 시도), by = "도서관ID")
# 조인이 제대로 됐는지 확인 (아래 결과가 0행이어야 정상)
loans_sido |> filter(is.na(시도)) |> distinct(도서관ID)
```
:::
::: {.column width="50%"}
```{r ai-generated-2}
#| results: hide
#| code-overflow: wrap
sido_loans <- loans_sido |>
  group_by(시도) |>
  summarise(총대출권수 = sum(대출권수, na.rm = TRUE), .groups = "drop")
result <- sido_loans |>
  left_join(sido_pop, by = "시도") |>
  mutate(`대출권수_1만명당` = round(총대출권수 / 인구 * 10000, 1)) |>
  arrange(desc(`대출권수_1만명당`)) |>
  select(시도, 권역, 총대출권수, 인구, `대출권수_1만명당`)
# 인구를 못 찾은 시도가 있는지 확인 (아래 결과가 0행이어야 정상)
result |> filter(is.na(인구))
```

[발췌: 주석 일부와 마지막 print() 줄 생략, 전문은 강의노트]{.label .label-note}

::: {.keypoint}
**응답이 잘한 것**: 확인 코드 두 곳, "빈칸 = 0" 은 **결정**이라는 지적, **강원도/강원특별자치도** 같은 명칭 변경을 의심하라는 조언
:::
:::
:::

::: {.notes}
AI 가 생성한 코드입니다. Claude Sonnet 5 에게 한 번 요청한 응답이고, 전문은 강의노트 저장소에 있습니다. 슬라이드에는 주석 몇 줄과 마지막의 전체 출력 줄 하나를 빼고 실었고, 실행하면서 바꾼 건 파일 경로 세 곳뿐입니다.

코드를 읽어 봅시다. 세 파일을 읽고, 긴 표로 바꾸고, 도서관ID 로 시도를 붙이고, 시도별로 합하고, 인구를 붙여서 1만 명당 대출권수를 계산하고 정렬합니다. 오늘 배운 순서 그대로입니다.

좋은 응답입니다. 오른쪽 아래 상자. 결과를 확인하는 코드를 두 곳에 스스로 넣었습니다. 휴관한 달의 빈칸을 0 으로 보는 게 결정이라는 점도 짚었고, 인구 표가 다른 기관 자료이니 강원도와 강원특별자치도처럼 명칭이 바뀐 지역을 의심하라고 조언했습니다. 앞 4 행에는 보이지 않는 결함을 정확히 짐작한 겁니다.

실행하면 오류도 경고도 없습니다. 이제 검증합니다.
:::


## [8.3]{.secno} AI 의 확인, 학생의 수정

::: {.columns}
::: {.column width="48%"}
[AI 의 두 확인이 돌려준 것]{.label .label-note}

```{r ai-checks}
#| collapse: true
loans_sido |> filter(is.na(시도)) |>
  distinct(도서관ID) |> pull()
result |> filter(is.na(인구)) |> pull(시도)
```

- L21: AI 는 "도서관ID **표기 불일치**"로 설명, 실제는 **기본 정보에 아직 없는 도서관**
- 강원, 전북: AI 가 짐작한 **명칭 변경**
- NA: 새솔도서관의 대출
:::
::: {.column width="52%"}
[조언대로 고친 학생의 코드]{.label .label-slide}

```{r ai-student-fix}
#| collapse: true
sido_pop_fixed <- sido_pop |>
  mutate(시도 = replace_values(시도,
    "강원도" ~ "강원특별자치도",
    "전라북도" ~ "전북특별자치도"))
result_student <- sido_loans |>
  left_join(sido_pop_fixed, by = "시도") |>
  mutate(`대출권수_1만명당` =
           round(총대출권수 / 인구 * 10000, 1)) |>
  arrange(desc(`대출권수_1만명당`)) |>
  select(시도, 권역, 총대출권수, 인구,
         `대출권수_1만명당`) |>
  filter(!is.na(시도))
result_student |> filter(is.na(인구)) |> nrow()
```

::: {.keypoint}
AI 가 준 확인을 **모두 통과**
:::
:::
:::

::: {.notes}
1단계, AI 의 확인 코드가 보여 준 것부터 읽습니다. "0 행이어야 정상"이라던 두 확인이 둘 다 뭔가를 돌려줬습니다.

첫 확인은 L21 을 돌려줬습니다. AI 는 이런 경우를 도서관ID 표기가 안 맞는 것이라고 설명했지만, 1절에서 봤듯이 새솔도서관은 표기가 틀린 게 아니라 기본 정보 표에 아직 등록되지 않은 도서관입니다. 표기를 고친다고 해결되지 않으니 어떻게 다룰지 사람이 정해야 합니다.

두 번째 확인은 강원과 전북, 그리고 NA 를 돌려줬습니다. 강원과 전북은 AI 가 짐작한 명칭 문제이고, NA 는 새솔도서관의 대출입니다.

2단계, 학생이 조언대로 고칩니다. 인구 표의 명칭을 바꾸고, 시도를 알 수 없는 행은 뺐습니다. 나머지는 AI 코드 그대로입니다. 인구를 못 찾은 시도가 0 개. AI 가 준 확인을 모두 통과했습니다. 여기서 끝내도 될까요?
:::


## [8.3]{.secno} 불변량으로 대조

::: {.columns}
::: {.column width="50%"}
```{r ai-check-fails}
check_sido_rate(result_student, loans_long, libraries)
```

```{r ai-find-duplicate}
#| collapse: true
result_student |> count(시도) |> filter(n > 1)
c(결과표 = sum(result_student$총대출권수),
  전체 = sum(loans_long$대출권수, na.rm = TRUE))
```
:::
::: {.column width="50%"}
[결과표의 맨 위]{.label .label-note}

```{r ai-top-rows, echo=FALSE}
kable(head(result_student, 3) |> select(시도, 총대출권수, `대출권수_1만명당`) |>
        mutate(총대출권수 = f2(총대출권수)), align = "lrr")
```

- 인구 표의 **세종 중복**이 시도별 요약표에 붙어 **한 행 더**
- 결과표 합계: 미배정을 뺀 4,808,051권보다 **321,746권**(세종) 많음
- 순위표에서는 "공동 1위"처럼 보여 **지나치기 쉬움**

::: {.keypoint .teal}
왜 통과했나: AI 의 확인은 **결측을 찾는 확인**, 중복은 결측을 만들지 않음. x 키가 한 번씩이라 **경고도 없음**(5.3)
:::
:::
:::

::: {.notes}
3단계, 불변량으로 대조합니다. 7절의 검증 함수는 결과표에 시도, 총대출권수, 인구 열이 있으면 쓸 수 있습니다. AI 코드의 결과표도 같은 이름을 쓰지요. 대출 표는 AI 코드의 긴 표를 넘깁니다.

첫 조건에서 멈췄습니다. 시도는 한 행에 하나다. 세 줄 아래를 보면 세종특별자치시가 두 번입니다. 합계도 전체 대출보다 많습니다.

오른쪽이 결과표의 맨 위입니다. 1위와 2위가 똑같은 세종입니다. 인구 표의 세종 중복 행이 시도별 요약표와 결합되면서 한 행이 더 생겼습니다. 결과표의 합계는 미배정을 뺀 전체 대출보다 세종의 총대출권수만큼 많습니다. 순위표에서는 공동 1위처럼 보여서 지나치기 쉽습니다.

이 결함은 왜 AI 의 두 확인을 통과했을까요? 두 확인은 모두 결측값을 찾는 확인입니다. 중복된 행은 결측값을 만들지 않습니다. 그리고 5절에서 봤듯이 x 쪽 키, 시도별 요약표의 시도가 한 번씩만 나오면 dplyr 은 행이 늘어나도 경고하지 않습니다.
:::


## [8.4]{.secno} AI 가 보지 못한 부분

::: {.columns}
::: {.column width="56%"}
| 자료의 결함 | 위치 | AI 응답 | 드러낸 대조 |
|:--|:--|:--|:--|
| 인구 표의 옛 명칭 | 인구 11행, 14행 | 명칭 변경을 짚고 확인 코드 | 인구 결측, anti_join() |
| 기본 정보에 없는 도서관 | 대출 21행 | 드러났으나 원인을 **표기 불일치**로 | anti_join(), 미배정 기록 |
| 인구 표의 세종 중복 | 인구 8행, 9행 | **다루지 않음**, 두 확인 모두 통과 | 키 중복, 합계 대조 |

: {tbl-colwidths="[26,20,30,24]"}

- 명칭 변경: 행정구역에 대한 **일반 지식**으로 짐작 가능
- 8행과 9행이 같은 행: **파일을 보아야** 앎
:::
::: {.column width="44%"}
[최소 수정: 인구 표 고치기와 결합의 가정 명시]{.label .label-slide}

```{r ai-fixed}
#| collapse: true
sido_pop_ok <- sido_pop |> distinct() |>
  mutate(시도 = replace_values(시도,
    "강원도" ~ "강원특별자치도",
    "전라북도" ~ "전북특별자치도"))
result_ok <- loans_long |>
  inner_join(libraries |> select(도서관ID, 시도),
    by = "도서관ID", relationship = "many-to-one",
    unmatched = c("drop", "error")) |>
  summarise(총대출권수 = sum(대출권수, na.rm = TRUE),
            .by = 시도) |>
  inner_join(sido_pop_ok, by = "시도",
    relationship = "one-to-one",
    unmatched = c("error", "drop")) |>
  arrange(desc(총대출권수 / 인구))
check_sido_rate(result_ok, loans_long, libraries)
all.equal(result_ok$총대출권수, sido_rate$총대출권수)
```
:::
:::

::: {.notes}
검증에서 드러난 결함을 정리했습니다.

인구 표의 옛 명칭은 AI 가 짚었고 확인 코드로 드러났습니다. 기본 정보에 없는 도서관은 확인 코드로 드러났지만 원인을 잘못 설명했습니다. 인구 표의 세종 중복은 다루지 않았고 두 확인을 모두 통과했습니다.

차이가 뭘까요? 명칭 변경은 행정구역에 대한 일반 지식으로 짐작할 수 있는 결함입니다. 그러나 인구 표 8행과 9행이 같은 행이라는 사실은 어떤 지식으로도 짐작할 수 없습니다. 파일을 봐야 압니다.

오른쪽이 최소 수정입니다. 인구 표의 중복을 지우고 명칭을 바꾸고, 두 결합에 관계와 짝에 대한 가정을 적었습니다. 슬라이드에서는 정렬과 열 고르기를 줄였습니다. 검증 함수를 조용히 통과하고, 7절에서 단계마다 대조하며 만든 표와 시도별 총대출권수가 순서까지 같습니다.
:::


## [8.4]{.secno} 받은 결과표를 확인하는 순서

::: {.columns}
::: {.column width="54%"}
[데이터 변환 코드에서 자주 나타나는 오류]{.label .label-note}

- **결측을 만난 조건**: filter() 가 행을 조용히 뺌
- **== 로 여러 값 비교**: 자리끼리 비교
- **group_by() 를 풀지 않음**: 뒤의 계산이 집단마다
- **원래 열 이름을 재사용**: summarise() 의 뒤 계산이 새 값을 봄
- **키 중복과 명칭 불일치**: 결합이 행을 늘리거나 NA 로 채움
- **확인 코드가 결측만 찾음**: 중복과 값의 변화는 통과
:::
::: {.column width="46%"}
::: {.keypoint}
AI 의 확인 코드는 **AI 가 떠올린 결함만** 확인: 통과는 "그 결함이 없다"는 뜻, "**결과가 맞다**"는 뜻이 아님
:::

::: {.keypoint .teal}
**받은 결과표를 확인하는 순서**: ① 키가 한 번씩 나오는가 ② 합계가 보존되는가 ③ 짝 없는 행은 기록했는가 ④ 검증 함수로 남기기
:::

```r
result |> count(시도) |> filter(n > 1)     # ① 0행
sum(result$총대출권수) + 미배정 ==
  sum(loans$대출권수, na.rm = TRUE)       # ② TRUE
loans |> anti_join(libraries,
                   by = "도서관ID")       # ③ 기록
check_sido_rate(result, loans, libraries) # ④
```
:::
:::

::: {.notes}
데이터 변환 코드에서 자주 나타나는 오류를 정리하겠습니다. 사람이 짠 코드든 AI 가 짠 코드든 똑같이 나타납니다.

결측을 만난 조건, 같다 기호로 여러 값 비교, 풀지 않은 group_by, summarise 안에서 원래 열 이름 재사용, 키 중복과 명칭 불일치. 그리고 오늘 본 새로운 유형, 확인 코드가 결측만 찾는 경우입니다.

오른쪽 위가 오늘 AI 절의 핵심입니다. AI 가 넣어 준 확인 코드는 AI 가 떠올린 결함만 확인합니다. 그 확인을 통과했다는 건 그 결함이 없다는 뜻이지 결과가 맞다는 뜻이 아닙니다.

불변량은 어떤 결함인지 몰라도 결과의 구조를 확인합니다. 그래서 결과표를 받으면 적어도 이 순서로 확인하세요. 키가 한 번씩 나오는가, 합계가 보존되는가, 짝 없는 행은 기록했는가, 그리고 검증 함수로 남기기. 오른쪽 아래 코드가 그 네 줄입니다. 여러분 프로젝트의 결과표에도 이름만 바꿔서 그대로 쓸 수 있습니다.
:::


## 정리

::: {.columns}
::: {.column width="50%"}
[모양과 고르기, 만들기]{.label .label-note}

- 표를 받으면 **한 행이 무엇인지** 말하고 행 수와 키로 확인
- filter() 는 TRUE 만 남김: 조각의 **행 수 합** 대조, 뺄 행은 filter_out()
- 여러 값 가운데 하나는 **%in%**
- case_when() 은 **좁은 조건부터**, 빠뜨림은 `.unmatched = "error"`

[요약]{.label .label-note}

- 집단 합계의 합 = **전체 합계**
- group_by() 는 **남음**: 한 번의 계산에는 `.by`
- 결측을 빼는 것은 **결정**: 값이 있는 행의 수와 분모를 함께
:::
::: {.column width="50%"}
[결합과 모양 바꾸기]{.label .label-slide}

- 합치기 전에 **키의 중복**, 합친 뒤 **짝 없는 행**
- 가정은 `relationship`, `unmatched` 로 **코드에**
- 다대다 경고는 **늘 나오지 않음**: 행 수와 합계 대조
- 모양을 바꾸면 **왕복 검사**

[AI와 함께]{.label .label-slide}

- AI 는 **붙여 넣은 행만** 봄
- 확인 코드의 통과 **≠** 결과가 맞음: **불변량**으로 대조
:::
:::

::: {.keypoint .teal}
다음 시간: 검증한 표로 **데이터 시각화** (13장)
:::

::: {.notes}
정리하겠습니다.

왼쪽 위. 표를 받으면 한 행이 무엇인지 말하고 행 수와 키로 확인합니다. filter 는 TRUE 인 행만 남기니 나눈 조각의 행 수를 더해 보고, 뺄 행을 말하고 싶으면 filter_out. 여러 값 가운데 하나는 %in%. case_when 은 좁은 조건부터 적고, 빠뜨린 경우가 걱정되면 .unmatched.

왼쪽 아래, 요약. 집단 합계의 합은 전체 합계. group_by 는 남으니 한 번의 계산에는 .by. 결측을 빼는 건 계산이 아니라 결정이니 값이 있는 행의 수와 분모를 함께 적습니다.

오른쪽 위가 오늘의 핵심인 결합입니다. 합치기 전에 키의 중복, 합친 뒤 짝 없는 행. 가정은 relationship 과 unmatched 로 코드에 적습니다. 다대다 경고는 늘 나오지 않으니 행 수와 합계로 대조합니다. 모양을 바꾸면 왕복 검사.

오른쪽 아래. AI 는 붙여 넣은 행만 봅니다. AI 가 준 확인을 통과했다고 결과가 맞는 건 아닙니다. 불변량으로 대조하세요.

다음 시간에는 오늘 검증한 표로 데이터 시각화를 합니다. 질문 받겠습니다.
:::
