---
output: html_document
editor_options:
  chunk_output_type: console
  markdown:
    wrap: 72
---

# 알고리즘(Algorithms) {#algorithms}

```{r chunk-setup, echo=FALSE, message=FALSE, warning=FALSE}
require(knitr)
opts_chunk$set(size="footnotesize",
               comment = NA,
               highlight = TRUE)
def.chunk.hook <- knitr::knit_hooks$get("chunk")
knit_hooks$set(chunk = function(x, options) {
  x <- def.chunk.hook(x, options)
  ifelse(options$size != "normalsize",
         paste0("\\", options$size, "\n\n", x,
                "\n\n \\normalsize"),
         x)
})

hook_output <- knit_hooks$get("output")
knit_hooks$set(output = function(x, options) {
  if (!is.null(n <- options$linewidth)) {
    x <- knitr:::split_lines(x)
    if (any(nchar(x) > n)) x <- strwrap(x, width = n)
    x <- paste(x, collapse = "\n")
  }
  hook_output(x, options)
})
opts_chunk$set(tidy.opts = list(blank = FALSE, width.cutoff = 80))
options(linewidth = 60)

require(tidyverse)
require(rmarkdown)
require(knitr)
require(kableExtra)
```

```{block2, type="rmdimportant"}
**학습 목표**

- 문제의 입력, 출력, 제약 조건을 구분하여 알고리즘의 명세를 작성할 수 있다.
- 입력 크기에 따른 연산 횟수의 증가를 Big-O 표기법으로 설명할 수 있다.
- 재귀 알고리즘에서 종료 조건과 재귀 단계를 구분할 수 있다.
- 선형 탐색과 이진 탐색, 삽입 정렬과 병합 정렬의 작동 방식과 비용을 비교할 수 있다.
- 수치 알고리즘의 결과를 알려진 답, 잔차, 대안 구현으로 검증할 수 있다.
```

알고리즘(algorithm)은 주어진 문제를 해결하는 유한하고 명확한 절차이다.
프로그램은 알고리즘을 특정 프로그래밍 언어로 표현한 구현이다. 따라서 같은
알고리즘도 R, Python 또는 자연어 의사코드(pseudocode)로 나타낼 수 있다.

AI가 코드를 빠르게 생성하더라도 해결할 문제가 무엇인지, 어떤 입력에서 멈춰야
하는지, 결과가 맞는지를 판단하려면 알고리즘을 이해해야 한다. 이 장에서는
함수 이름을 외우기보다 문제를 절차로 바꾸고 그 절차의 정확성과 비용을
확인하는 데 초점을 둔다.

## 문제에서 알고리즘으로 {#algorithm-specification}

알고리즘을 구현하기 전에 다음 세 가지를 먼저 적는다.

1. **입력(input)**: 알고리즘이 받는 값은 무엇인가?
2. **출력(output)**: 어떤 값을 어떤 형태로 반환해야 하는가?
3. **제약 조건(constraint)**: 입력에 대해 미리 보장된 조건과 예외는 무엇인가?

예를 들어 "벡터에서 값 7을 찾는다"는 설명만으로는 부족하다. 다음처럼
명세를 구체화할 수 있다.

```{block2, type="rmdnote"}
**탐색 문제의 명세**

- 입력: 수치형 벡터 `x`와 길이 1인 목표값 `target`
- 출력: `target`이 처음 나타나는 위치. 없으면 `NA_integer_`
- 제약 조건: `x`에는 결측값이 있을 수 있으며 결측값은 일치하지 않는 것으로 처리
```

명세가 있으면 구현의 정답 여부를 검사할 수 있다. 반대로 명세가 없으면
"값이 없을 때 무엇을 반환하는가?", "중복값 중 어느 위치를 반환하는가?"와
같은 질문에 답할 수 없다.

좋은 알고리즘은 각 단계가 명확하고, 허용된 입력에 대해 유한한 단계 안에
멈추며, 명세에 맞는 출력을 만든다. 빠른 알고리즘이라도 틀린 답을 내면 좋은
알고리즘이 아니다. 따라서 알고리즘을 볼 때는 다음 순서를 지킨다.

$$
\text{명세} \rightarrow \text{정확성} \rightarrow \text{비용}
$$

## 알고리즘의 비용 {#algorithm-complexity}

같은 결과를 만드는 알고리즘도 필요한 시간과 메모리는 다를 수 있다. 실행
시간은 컴퓨터, R 버전, 동시에 실행 중인 프로그램에 따라 달라진다. 먼저 실제
초를 재기보다 입력 크기 $n$이 커질 때 핵심 연산 횟수가 어떻게 증가하는지
살펴보는 편이 알고리즘 자체를 비교하기에 좋다.

### 증가율과 Big-O 표기법 {#big-o-growth}

Big-O 표기법은 입력이 매우 커질 때 연산 횟수의 증가 양상을 나타낸다. 정확한
실행 시간이나 모든 상수를 기록하는 표기법은 아니다.

| 증가율 | 이름 | 입력이 두 배가 될 때의 직관 |
|:---|:---|:---|
| $\mathcal{O}(1)$ | 상수 | 거의 변하지 않음 |
| $\mathcal{O}(\log n)$ | 로그 | 조금 증가함 |
| $\mathcal{O}(n)$ | 선형 | 약 두 배가 됨 |
| $\mathcal{O}(n\log n)$ | 선형 로그 | 두 배보다 조금 더 증가함 |
| $\mathcal{O}(n^2)$ | 이차 | 약 네 배가 됨 |
| $\mathcal{O}(2^n)$ | 지수 | 매우 빠르게 증가함 |

예를 들어 반복문 하나가 입력의 모든 원소를 한 번 확인하면 보통
$\mathcal{O}(n)$이다. 길이 $n$인 입력에 대해 중첩 반복문이 각각 $n$번
실행되면 핵심 연산은 약 $n^2$번이므로 $\mathcal{O}(n^2)$이다. $3n+10$과
$100n$은 계수와 낮은 차수의 항을 제외하면 모두 $\mathcal{O}(n)$이다.

```{block2, type="rmdcaution"}
Big-O는 실행 시간의 단위가 아니며, $\mathcal{O}(n)$인 코드가 모든 작은
입력에서 $\mathcal{O}(n^2)$인 코드보다 빠르다는 뜻도 아니다. 입력이 커질 때
비용이 증가하는 양상을 비교하는 도구이다.
```

### 연산 횟수로 비교하기 {#count-operations}

다음 두 함수는 실제 탐색 결과 대신 비교 횟수를 반환한다. 선형 탐색은 원소를
앞에서부터 하나씩 보고, 이진 탐색은 남은 범위를 매번 절반으로 줄인다.

```{block2, type="rmdtip"}
**예측해 보자**: 길이가 16, 32, 64로 두 배씩 증가할 때 두 탐색의 최악 비교
횟수는 각각 어떻게 변할까?
```

```{r complexity-count-predict, eval=FALSE}
data.frame(
  n = c(16, 32, 64),
  linear = c(16, 32, 64),
  binary = c(5, 6, 7)
)
```

```{r complexity-count-run, echo=FALSE}
linear_search_count <- function(x, target) {
  comparisons <- 0L
  for (i in seq_along(x)) {
    comparisons <- comparisons + 1L
    if (x[i] == target) break
  }
  comparisons
}

binary_search_count <- function(x, target) {
  low <- 1L
  high <- length(x)
  comparisons <- 0L

  while (low <= high) {
    comparisons <- comparisons + 1L
    mid <- as.integer(floor((low + high) / 2))
    if (x[mid] == target) break
    if (x[mid] < target) {
      low <- mid + 1L
    } else {
      high <- mid - 1L
    }
  }
  comparisons
}

sizes <- c(16L, 32L, 64L)
data.frame(
  n = sizes,
  linear = vapply(
    sizes,
    function(n) linear_search_count(seq_len(n), n + 1L),
    integer(1)
  ),
  binary = vapply(
    sizes,
    function(n) binary_search_count(seq_len(n), n + 1L),
    integer(1)
  )
)
```

선형 탐색의 비교 횟수는 입력 크기와 함께 두 배가 된다. 이진 탐색은 입력이
두 배가 되어도 비교가 한 번 정도만 늘어난다. 따라서 최악의 경우 선형 탐색은
$\mathcal{O}(n)$, 이진 탐색은 $\mathcal{O}(\log n)$이다.

다만 이진 탐색에는 입력이 정렬되어 있어야 한다는 비용이 숨어 있다. 한 번만
탐색하려고 정렬부터 한다면 정렬 비용이 탐색에서 절약한 비용보다 클 수 있다.
이미 정렬된 자료를 여러 번 탐색할 때 이진 탐색의 장점이 커진다.

## 재귀: 같은 문제를 더 작은 문제로 {#recursion}

재귀(recursion)는 함수가 더 작은 입력으로 자기 자신을 호출하는 방식이다.
재귀 함수에는 반드시 두 부분이 있어야 한다.

- **종료 조건(base case)**: 답을 바로 반환하여 호출을 멈추는 경우
- **재귀 단계(recursive step)**: 문제를 더 작은 같은 문제로 바꾸는 경우

예를 들어 $1+2+\cdots+n$을 계산할 때 $n$까지의 합은 $n-1$까지의 합에
$n$을 더한 값이다.

$$
S(n) =
\begin{cases}
0, & n=0, \\
n + S(n-1), & n>0.
\end{cases}
$$

```{block2, type="rmdtip"}
**예측해 보자**: `recursive_sum(4)`를 실행하면 함수는 어떤 순서로 호출되고
무엇을 반환할까? 종이에 `recursive_sum(4)`부터 한 줄씩 펼쳐 보자.
```

```{r recursive-sum-predict, eval=FALSE}
recursive_sum <- function(n) {
  if (length(n) != 1L || is.na(n) || n < 0 || n != floor(n)) {
    stop("n은 0 이상의 정수 하나여야 합니다.")
  }
  if (n == 0) return(0)
  n + recursive_sum(n - 1)
}

recursive_sum(4)
```

```{r recursive-sum-run, echo=FALSE}
recursive_sum <- function(n) {
  if (length(n) != 1L || is.na(n) || n < 0 || n != floor(n)) {
    stop("n은 0 이상의 정수 하나여야 합니다.")
  }
  if (n == 0) return(0)
  n + recursive_sum(n - 1)
}

recursive_sum(4)
```

호출은 $S(4) \rightarrow S(3) \rightarrow \cdots \rightarrow S(0)$으로
진행하고, 반환은 반대 방향으로 이루어진다. 종료 조건을 `n == 0`으로 두었기
때문에 `recursive_sum(0)`도 올바르게 처리한다.

```{block2, type="rmdcaution"}
종료 조건이 없거나 재귀 호출의 입력이 종료 조건에 가까워지지 않으면 함수가
멈추지 않는다. 또한 `recursive_sum(-1)`처럼 명세 밖의 입력을 허용하면 같은
문제가 생긴다. 재귀 코드를 읽을 때는 종료 조건보다 먼저 입력 검사를 확인한다.
```

같은 합은 반복문이나 공식 $n(n+1)/2$로도 구할 수 있다. 재귀가 항상 가장
빠른 구현은 아니다. 재귀는 문제의 구조를 명확하게 드러낼 때 사용하며, 뒤에서
다룰 병합 정렬처럼 문제 자체가 반복적으로 나뉘는 경우에 특히 자연스럽다.

## 탐색 알고리즘 {#search-algorithms}

탐색(search)은 자료에서 목표값의 위치를 찾는 작업이다. 여기서는 값이 없으면
`NA_integer_`를 반환하고, 중복값이 있으면 선형 탐색은 첫 위치를 반환한다고
정한다.

### 선형 탐색 {#linear-search}

선형 탐색(linear search)은 첫 원소부터 차례로 비교한다. 정렬되지 않은
자료에도 사용할 수 있고 구현이 단순하지만, 목표값이 마지막에 있거나 없으면
모든 원소를 확인해야 한다.

```{r linear-search}
linear_search <- function(x, target) {
  if (length(target) != 1L || is.na(target)) {
    stop("target은 결측이 아닌 값 하나여야 합니다.")
  }

  for (i in seq_along(x)) {
    if (!is.na(x[i]) && x[i] == target) return(i)
  }
  NA_integer_
}

x <- c(4, NA, 7, 2, 7)
linear_search(x, 7)
linear_search(x, 3)
```

`seq_along(x)`를 사용하면 빈 벡터에서도 반복문이 안전하게 0번 실행된다.
`1:length(x)`는 빈 벡터에서 `c(1, 0)`이 되어 의도하지 않은 색인을 만들 수
있다.

### 이진 탐색 {#binary-search}

이진 탐색(binary search)은 **정렬된 자료**의 가운데 값과 목표값을 비교한 뒤,
목표값이 있을 수 없는 절반을 버린다. 다음 의사코드에서 반복할 때마다 `low`와
`high` 사이의 범위가 줄어드는지 확인해 보자.

```text
low를 첫 위치, high를 마지막 위치로 둔다.
low가 high보다 크지 않은 동안 반복한다.
  mid를 low와 high의 가운데 위치로 둔다.
  가운데 값이 목표값이면 mid를 반환한다.
  가운데 값보다 목표값이 크면 low를 mid + 1로 바꾼다.
  그렇지 않으면 high를 mid - 1로 바꾼다.
찾지 못했으면 NA를 반환한다.
```

```{block2, type="rmdtip"}
**예측해 보자**: `x <- c(2, 5, 8, 12, 16, 23, 38)`에서 16을 찾을 때
확인하는 가운데 값의 순서를 적어 보자.
```

```{r binary-search}
binary_search <- function(x, target) {
  if (length(target) != 1L || is.na(target)) {
    stop("target은 결측이 아닌 값 하나여야 합니다.")
  }
  if (anyNA(x) || is.unsorted(x)) {
    stop("x는 결측값이 없는 오름차순 벡터여야 합니다.")
  }

  low <- 1L
  high <- length(x)

  while (low <= high) {
    mid <- as.integer(floor((low + high) / 2))
    if (x[mid] == target) return(mid)
    if (x[mid] < target) {
      low <- mid + 1L
    } else {
      high <- mid - 1L
    }
  }
  NA_integer_
}

x <- c(2, 5, 8, 12, 16, 23, 38)
binary_search(x, 16)
binary_search(x, 10)
```

이 구현은 중복값 가운데 어느 한 위치를 반환한다. "첫 번째 위치"가 필요하면
값을 찾은 뒤에도 왼쪽 구간을 계속 탐색하도록 명세와 구현을 바꿔야 한다.

```{block2, type="rmdcaution"}
이진 탐색에서 가장 흔한 오류는 `low <- mid` 또는 `high <- mid`처럼 범위를
갱신하여 같은 `mid`가 다시 선택되게 하는 것이다. `mid + 1`과 `mid - 1`은
이미 비교한 위치를 다음 범위에서 제외하여 반복이 끝나게 한다.
```

## 정렬 알고리즘 {#sorting-algorithms}

정렬(sorting)은 원소를 정해진 순서로 다시 배치하는 작업이다. 실제 분석에서는
직접 만든 정렬 함수보다 검증되고 최적화된 `sort()`를 사용한다. 여기서 정렬을
구현하는 목적은 반복, 불변식, 분할 정복, 시간 복잡도를 구체적인 문제 안에서
관찰하는 데 있다.

정렬 알고리즘은 같은 값을 가진 원소의 원래 순서를 유지하면 안정 정렬(stable
sort)이라고 한다. 숫자만 정렬하면 차이가 보이지 않지만, 같은 점수를 받은
학생들의 입력 순서를 유지해야 하는 상황에서는 중요한 성질이다.

### 삽입 정렬 {#insertion-sort}

삽입 정렬(insertion sort)은 왼쪽 부분이 이미 정렬되어 있다고 보고, 다음 값을
알맞은 위치에 끼워 넣는다. 손에 든 카드를 한 장씩 정리하는 과정과 비슷하다.

```{block2, type="rmdtip"}
**예측해 보자**: `c(5, 2, 4, 6, 1, 3)`에서 처음 두 번의 삽입이 끝난 뒤
벡터가 어떻게 변하는지 적어 보자. 각 단계에서 왼쪽 부분은 정렬되어 있는가?
```

```{r insertion-sort}
insertion_sort <- function(x) {
  n <- length(x)
  if (n < 2L) return(x)

  for (i in 2:n) {
    key <- x[i]
    j <- i - 1L

    while (j >= 1L && x[j] > key) {
      x[j + 1L] <- x[j]
      j <- j - 1L
    }
    x[j + 1L] <- key
  }
  x
}

x <- c(5, 2, 4, 6, 1, 3)
insertion_sort(x)
identical(insertion_sort(x), sort(x))
```

바깥 반복이 한 번 끝날 때마다 `x[1:i]`가 정렬되어 있다는 성질을
**불변식(invariant)**이라고 한다. 이 불변식은 알고리즘이 왜 올바른지 설명하는
근거가 된다.

이미 거의 정렬된 자료에서는 옮길 값이 적어 삽입 정렬이 효율적이다. 역순으로
정렬된 자료에서는 각 원소를 앞쪽 끝까지 옮겨야 하므로 비교와 이동이 약
$n(n-1)/2$번 발생한다. 최악 시간 복잡도는 $\mathcal{O}(n^2)$이다.

### 병합 정렬 {#merge-sort}

병합 정렬(merge sort)은 분할 정복(divide and conquer)을 사용한다.

1. 입력을 비슷한 크기의 두 부분으로 나눈다.
2. 각 부분을 같은 방법으로 정렬한다.
3. 정렬된 두 부분을 하나로 병합한다.

길이가 0 또는 1인 벡터는 이미 정렬되어 있으므로 재귀의 종료 조건이 된다.

```{r merge-sort}
merge_two <- function(left, right) {
  # 두 입력을 결합해 원래 자료형을 유지한 작업 공간을 만든다.
  result <- c(left, right)
  i <- 1L
  j <- 1L
  k <- 1L

  while (i <= length(left) && j <= length(right)) {
    if (left[i] <= right[j]) {
      result[k] <- left[i]
      i <- i + 1L
    } else {
      result[k] <- right[j]
      j <- j + 1L
    }
    k <- k + 1L
  }

  if (i <= length(left)) {
    result[k:length(result)] <- left[i:length(left)]
  }
  if (j <= length(right)) {
    result[k:length(result)] <- right[j:length(right)]
  }
  result
}

merge_sort <- function(x) {
  n <- length(x)
  if (n < 2L) return(x)

  mid <- as.integer(floor(n / 2))
  left <- merge_sort(x[seq_len(mid)])
  right <- merge_sort(x[(mid + 1L):n])
  merge_two(left, right)
}

x <- c(5, 2, 4, 6, 1, 3)
merge_sort(x)
identical(merge_sort(x), sort(x))
```

입력을 절반으로 나누는 깊이는 약 $\log_2 n$이고, 각 깊이에서 전체 $n$개
원소를 병합한다. 따라서 시간 복잡도는 $\mathcal{O}(n\log n)$이다. 병합할
결과를 저장할 추가 공간이 필요하므로 공간 복잡도는 $\mathcal{O}(n)$이다.

| 기준 | 삽입 정렬 | 병합 정렬 |
|:---|:---|:---|
| 핵심 아이디어 | 정렬된 부분에 하나씩 삽입 | 절반으로 나눈 뒤 병합 |
| 최악 시간 | $\mathcal{O}(n^2)$ | $\mathcal{O}(n\log n)$ |
| 알고리즘의 추가 공간 | $\mathcal{O}(1)$ | $\mathcal{O}(n)$ |
| 잘 맞는 상황 | 작거나 거의 정렬된 입력 | 큰 입력, 예측 가능한 성능 |

```{block2, type="rmdtip"}
복잡도를 비교할 때 시간만 보지 않는다. 입력 크기, 이미 정렬된 정도, 추가
메모리, 안정성, 구현의 단순성까지 함께 고려해야 한다.

위 공간 복잡도는 정렬 알고리즘의 작업 공간을 센 것이다. R은 객체를 수정할 때
벡터를 복사할 수 있으므로 실제 메모리 사용량은 객체의 공유 상태와 R의 메모리
관리에 따라서도 달라진다.
```

## 뉴턴-랩슨 알고리즘 {#newton-raphson}

뉴턴-랩슨(Newton-Raphson) 알고리즘은 미분 가능한 함수 $f(x)$에 대해
$f(x)=0$을 만족하는 해를 반복적으로 근사한다. 현재 추정값 $x_n$에서 그은
접선이 $x$축과 만나는 점을 다음 추정값으로 사용한다.

$$
x_{n+1} = x_n - \frac{f(x_n)}{f'(x_n)}.
$$

알고리즘에는 함수와 도함수뿐 아니라 초기값, 허용 오차, 최대 반복 횟수가
필요하다. 도함수가 0에 너무 가까우면 다음 값을 계산할 수 없고, 초기값에 따라
다른 해로 수렴하거나 수렴하지 않을 수 있다.

```{r newton-raphson-function}
newton_raphson <- function(f, df, x0, tol = 1e-8,
                           max_iter = 100L) {
  if (tol <= 0 || max_iter < 1L) {
    stop("tol은 양수이고 max_iter는 1 이상이어야 합니다.")
  }

  x <- x0
  for (iteration in seq_len(max_iter)) {
    fx <- f(x)
    dfx <- df(x)

    if (!is.finite(fx) || !is.finite(dfx)) {
      return(list(root = x, residual = fx, iteration = iteration,
                  converged = FALSE, reason = "유한하지 않은 값"))
    }
    if (abs(fx) <= tol) {
      return(list(root = x, residual = fx, iteration = iteration,
                  converged = TRUE, reason = "잔차 기준 충족"))
    }
    if (abs(dfx) <= sqrt(.Machine$double.eps)) {
      return(list(root = x, residual = fx, iteration = iteration,
                  converged = FALSE, reason = "도함수가 0에 가까움"))
    }

    x <- x - fx / dfx
  }

  final_residual <- f(x)
  final_converged <- is.finite(final_residual) &&
    abs(final_residual) <= tol
  list(
    root = x,
    residual = final_residual,
    iteration = max_iter,
    converged = final_converged,
    reason = if (final_converged) {
      "잔차 기준 충족"
    } else {
      "최대 반복 횟수 도달"
    }
  )
}
```

### 예측하고 실행하기 {#newton-predict-run}

$f(x)=x^2-2$의 양의 해는 $\sqrt{2}$이다. $x_0=1$에서 시작하면 첫 번째
갱신값은 다음과 같다.

$$
x_1 = 1 - \frac{1^2-2}{2\times 1} = 1.5.
$$

```{block2, type="rmdtip"}
**예측해 보자**: 두 번째 갱신값은 1.5보다 큰가, 작은가? 계산한 뒤 코드를
실행해 보자.
```

```{r newton-raphson-run}
f <- function(x) x^2 - 2
df <- function(x) 2 * x

nr_result <- newton_raphson(f, df, x0 = 1)
nr_result
```

### 결과 검증하기 {#newton-verify}

`converged = TRUE`만 보고 결과를 받아들이지 않는다. 다음 세 가지를 확인한다.

1. 알려진 값 $\sqrt{2}$와 비교한다.
2. 추정한 해를 원래 함수에 넣어 잔차 $|f(x)|$가 작은지 본다.
3. 다른 알고리즘인 `uniroot()`의 결과와 비교한다.

```{r newton-raphson-verify}
root <- nr_result$root
c(
  error_from_known = abs(root - sqrt(2)),
  residual = abs(f(root)),
  difference_from_uniroot = abs(
    root - uniroot(f, interval = c(0, 2))$root
  )
)
```

초기값도 바꿔 보자. 같은 함수라도 음수에서 시작하면 음의 해로 수렴하고,
0에서 시작하면 도함수가 0이어서 진행할 수 없다.

```{r newton-starting-values}
starts <- c(-2, -1, 0, 0.5, 2)
results <- lapply(starts, function(start) {
  out <- newton_raphson(f, df, x0 = start)
  data.frame(
    start = start,
    root = out$root,
    converged = out$converged,
    reason = out$reason
  )
})
do.call(rbind, results)
```

이 예는 "알고리즘이 실행되었다"와 "의도한 해를 찾았다"가 같은 말이 아님을
보여 준다. 초기값과 종료 조건도 알고리즘 명세의 일부이다.

## AI와 함께: 탐색 코드 생성하고 검증하기 {#ai-algorithms}

```{block2, type="rmdimportant"}
**이 절의 목표**: AI에게 이진 탐색 함수를 작성하게 하고, 작은 예제·경계
사례·대안 구현으로 생성 코드가 명세와 일치하는지 확인한다.
```

### 과제 명세 {#ai-algorithms-spec}

오름차순으로 정렬된 정수 벡터에서 목표값이 처음 나타나는 위치를 찾는다.
목표값이 없거나 입력이 비어 있으면 `NA_integer_`를 반환한다. 중복값이 있으면
반드시 첫 번째 위치를 반환해야 하며, 내장 탐색 함수는 구현에 사용하지 않는다.

### 프롬프트 {#ai-algorithms-prompt}

```{block2, type="rmdnote"}
R로 `binary_search_first(x, target)` 함수를 작성해 줘. `x`는 결측값이 없는
오름차순 정수 벡터이고 `target`은 정수 하나야. 목표값이 여러 번 나오면 첫
번째 위치를, 없거나 `x`가 비어 있으면 `NA_integer_`를 반환해야 해. `match()`,
`which()`, `findInterval()`은 사용하지 말고 반복문으로 이진 탐색을 구현해 줘.
```

### AI가 생성한 코드 {#ai-algorithms-generated}

```{r ai-algorithms-gen, eval=FALSE}
# 생성: OpenAI Codex (GPT-5), 2026-09-10. 수정 없이 그대로 실은 코드.
binary_search_first <- function(x, target) {
  low <- 1L
  high <- length(x)
  result <- NA_integer_

  while (low <= high) {
    mid <- as.integer(floor((low + high) / 2))

    if (x[mid] < target) {
      low <- mid + 1L
    } else {
      if (x[mid] == target) result <- mid
      high <- mid - 1L
    }
  }

  result
}
```

코드는 목표값을 찾은 뒤 바로 반환하지 않고 왼쪽 구간을 계속 탐색한다. 이
동작이 중복값의 첫 위치를 찾는다는 설명은 그럴듯하지만, 설명만으로 정확성을
확정할 수는 없다.

### 검증 {#ai-algorithms-verify}

먼저 손으로 답을 알 수 있는 작은 예제와 경계 사례를 확인한다. 검증 청크에서는
위 생성 코드를 그대로 실행한 뒤 결과를 `match()`와 비교한다.

```{r ai-algorithms-verify, echo=FALSE}
# 검증을 위해 생성 코드를 그대로 실행
binary_search_first <- function(x, target) {
  low <- 1L
  high <- length(x)
  result <- NA_integer_

  while (low <= high) {
    mid <- as.integer(floor((low + high) / 2))

    if (x[mid] < target) {
      low <- mid + 1L
    } else {
      if (x[mid] == target) result <- mid
      high <- mid - 1L
    }
  }

  result
}

edge_cases <- list(
  empty = list(x = integer(0), target = 3L),
  one_found = list(x = 3L, target = 3L),
  one_absent = list(x = 3L, target = 4L),
  duplicates = list(x = c(1L, 3L, 3L, 3L, 8L), target = 3L),
  first = list(x = c(1L, 3L, 8L), target = 1L),
  last = list(x = c(1L, 3L, 8L), target = 8L)
)

vapply(edge_cases, function(case) {
  identical(
    binary_search_first(case$x, case$target),
    match(case$target, case$x)
  )
}, logical(1))
```

작은 예제만 우연히 통과할 수 있으므로 중복을 포함한 무작위 입력도 반복해서
비교한다.

```{r ai-algorithms-random-verify}
set.seed(20260910)
checks <- replicate(200, {
  n <- sample(0:40, 1)
  x <- sort(sample(-20:20, size = n, replace = TRUE))
  target <- sample(-22:22, 1)
  identical(binary_search_first(x, target), match(target, x))
})

all(checks)
```

이 검증은 명세 안에서 준비한 200개 사례에 대해 생성 코드와 R의 대안 구현이
같은 결과를 냈음을 보여 준다. 가능한 모든 입력에 대한 수학적 증명은 아니지만,
중복·빈 입력·값의 부재처럼 자주 빠뜨리는 사례를 검사했다는 근거를 남긴다.

```{block2, type="rmdcaution"}
**이 작업에서 생성 코드에 자주 생기는 오류**

- 값을 찾자마자 반환하여 중복값의 첫 위치 조건을 놓침
- 빈 벡터에서 `1:length(x)`를 사용하여 잘못된 위치를 검사함
- `low`와 `high`가 줄지 않아 특정 입력에서 무한 반복함
- 정렬되지 않은 입력에도 이진 탐색이 작동한다고 가정함
```

```{block2, type="rmdwarning"}
AI 서비스에 과제용 데이터나 코드를 입력할 때 개인정보, 인증 정보, 미공개 연구
자료를 포함하지 않는다. 수업에서 허용한 자료만 사용하고 모델명, 날짜, 프롬프트,
생성 결과를 함께 기록한다.
```

## 연습문제 {#ex-algorithms .unnumbered}

1. 다음 각 코드의 시간 복잡도를 Big-O로 나타내고 이유를 설명하시오.

    a) 벡터의 첫 번째 원소만 반환하는 함수

    b) 벡터의 모든 원소를 한 번 더하는 반복문

    c) 길이 $n$인 벡터의 모든 원소 쌍을 비교하는 중첩 반복문

2. `recursive_sum()`에서 종료 조건을 `n == 1`로 바꾸면 어떤 입력에서 문제가
   생기는지 예측하고 확인하시오.

3. `linear_search()`가 결측값을 건너뛰지 않도록 `!is.na(x[i])`를 제거하면 어떤
   오류가 발생하는지 작은 반례로 설명하시오.

4. 정렬되지 않은 벡터 `c(8, 1, 4, 9, 2)`에서 `binary_search()`를 바로
   사용하면 안 되는 이유를 알고리즘의 전제 조건과 연결하여 설명하시오.

5. `insertion_sort()`의 바깥 반복이 한 번 끝날 때마다 정렬된 구간을 기록하는
   함수를 작성하시오. 입력 `c(5, 2, 4, 6, 1, 3)`에 적용하여 불변식을
   확인하시오.

6. 빈 벡터, 길이 1인 벡터, 중복값이 있는 벡터, 음수가 있는 벡터에 대해
   `merge_sort(x)`와 `sort(x)`의 결과를 `identical()`로 비교하시오.

7. $f(x)=x^3-2x+2$에 뉴턴-랩슨 알고리즘을 적용하시오. 서로 다른 초기값을
   사용하여 수렴 여부를 비교하고, 수렴한 경우 잔차를 확인하시오.

8. AI에게 내림차순 벡터용 이진 탐색 함수를 요청하시오. 입력, 출력, 중복값,
   빈 입력에 대한 조건을 프롬프트에 명시하고, 최소 다섯 개의 경계 사례와
   대안 구현으로 결과를 검증하시오.
